ACORDAO-COMPLETO-2431101

ACÓRDÃO 3089/2020 ATA 44/2020 - PLENÁRIO

VISTA, relatada e discutida esta Solicitação do Congresso Nacional formulada pelo Sr. Deputado Federal Paulo Feijó, Presidente da Comissão de Agricultura, Pecuária, Abastecimento e Desenvolvimento Rural da Câmara dos Deputados, à época, com vistas à apuração de possíveis irregularidades nos processos e contratos que envolveram a aquisição pela Petrobras Biocombustível S.A. de 50% de participação nas usinas de biodiesel de Marialva/PR, em 2009, e de Passo Fundo/RS, em 2011, pertencentes à Indústria e Comércio de Biodiesel Sul;
ACORDAM os ministros do Tribunal de Contas da União, reunidos em Sessão do Plenário, diante das razões expostas pelo relator, em:
9.1. acolher as razões de justificativa apresentadas pelo Sr. Ricardo Castello Branco, presidente em exercício da Petrobras Biocombustível S.A, à época;
9.2. acolher as razões de justificativa apresentadas pelo Sr. Miguel Soldatelli Rossetto, presidente da Petrobras Biocombustível S/A, à época;
9.3. dar ciência à Petrobras Biocombustível S/A da necessidade de obter garantias suficientes para cobrir contingências associadas a eventos futuros quando da celebração de instrumento particular de transação, quitação e outras avenças;
9.4. encaminhar à Comissão de Agricultura, Pecuária, Abastecimento e Desenvolvimento Rural da Câmara dos Deputados (CAPADR) e à Presidência da Câmara dos Deputados cópia deste acórdão, acompanhado do relatório e voto que o subsidiaram;
9.5. manter o sigilo das peças destes autos que contenham documentos encaminhados ao Tribunal de Contas da União pela Petrobras Biocombustível S/A e pela Petróleo Brasileiro S/A com restrição de acesso;
9.6. considerar integralmente atendida a solicitação do Congresso Nacional, nos termos do art. 17, inciso II e § 2º, inciso II, da Resolução-TCU 215/2008; e
9.7. arquivar os presentes autos, com fulcro no art. 169, inciso V, do Regimento Interno do TCU.

Solicitação do Congresso Nacional em que se requer auditoria sobre a aquisição de 50% das usinas de Marialva/PR e de Passo Fundo/RS.

Petrobras Biocombustível S.A.

3. Responsáveis: Miguel Soldatelli Rossetto (XXX.325.140-XX); Ricardo Castello Branco (XXX.023.367-XX).

13.1. Ministros presentes: José Mucio Monteiro (Presidente), Walton Alencar Rodrigues, Augusto Nardes, Aroldo Cedraz, Raimundo Carreiro, Ana Arraes, Bruno Dantas e Vital do Rêgo (Relator).
13.2. Ministros-Substitutos presentes: Augusto Sherman Cavalcanti, Marcos Bemquerer Costa, André Luís de Carvalho e Weder de Oliveira.

VITAL DO RÊGO

Cuidam os autos de solicitação do Congresso Nacional, oriunda da Comissão de Agricultura, Pecuária, Abastecimento e Desenvolvimento Rural (CAPADR) da Câmara dos Deputados (peça 1) , em que se requereu que o Tribunal de Contas da União (TCU) realizasse auditoria sobre a aquisição de 50% das usinas de Marialva/PR e de Passo Fundo/RS da BSBios Indústria e Comércio de Biodiesel Sul Brasil S.A. pela Petrobras Biocombustível S.A. (PBio) , subsidiária integral da Petróleo Brasileiro S.A. (Petrobras) .
O TCU, mediante o Acórdão 1208/2014-TCU-Plenário, conheceu da solicitação e autorizou a Secretaria de Controle Externo da Administração Indireta no Rio de Janeiro (SecexEstataisRJ) a realizar a auditoria (peça 19) , tendo sido o prazo da fiscalização prorrogado nos termos do Acórdão 2117/2014-TCU-Plenário (peça 54) .
A SecexEstataisRJ, após promover as ações de fiscalização que se fizeram necessárias, elaborou o relatório de fiscalização (peça 96) , que teve a anuência do corpo diretivo da unidade (peças 97 e 98) , propondo:
a) oitiva da Petrobras Biocombustível (PBio) e da Petróleo Brasileiro S/A (Petrobras) para que se pronunciassem acerca dos indícios de irregularidade descritos no relatório de auditoria;
b) após análise da oitiva, audiência dos responsáveis abaixo identificados, para que apresentassem razões de justificativa pelas condutas ora descritas:
b.1) Ricardo Castello Branco, presidente em exercício da PBio em 26/1/2009, responsável pela assinatura do Memorando de Entendimentos com a BSBios Sul para a aquisição de 50% da planta de Marialva/PR, sem prévia constituição de grupo de trabalho com vistas à obtenção da proposta mais vantajosa para a PBio na produção e comercialização de biodiesel na região sul no ano de 2009, com violação aos princípios constitucionais da isonomia, da moralidade, e da eficiência administrativa:
b.2) Miguel Soldatelli Rossetto, presidente da PBio no período de 25/6/2008 a 13/3/2014, por:
b.2.1) conduzir atos que levaram à parceria com a BSBios Sul para a planta de Marialva sem prévia pesquisa de outras oportunidades de investimentos no ramo que se mostrassem mais vantajosas para a produção e comercialização de biodiesel no sul do país em 2009, com violação aos princípios constitucionais da isonomia, da moralidade, e da eficiência administrativa;
b.2.2) proceder à da negociação da aquisição de 50% da Planta de Marialva/PR junto à BSBios Sul sem observação ao contido na Sistemática de Aquisição de Empresas pelo Sistema Petrobras vigente em 2009, bem como no art. 153, caput, da Lei 6.404/1976, uma vez que o responsável conduziu o processo de negociação sem respaldo em estudos e solução de pendências levantadas em pareceres técnicos que indicassem faixa segura de valores para a aquisição de 50% da referida planta de Marialva (BSBios Marialva) ;
b.2.3) por celebrar, em 15/6/2012, o Contrato Instrumento Particular de Transação, Quitação e outras Avenças com a BSBios Sul, com violação ao princípio constitucional da eficiência, bem como do art. 153, caput, da Lei 6.404/1976:
b.2.3.1) sem levar em conta as advertências da área financeira sobre a elevação do risco da possível insuficiência das garantias; e
b.2.3.2) . sem inclusão no item "1." do referido instrumento do valor de R$ 5.730 mil, referente a inconsistência real de Créditos Fiscais relativos a saldo negativo de IRPJ e CSLL, tendo como efeito o não abatimento de tal valor na terceira parcela do preço paga em 29/6/2012. 
c) recomendações à Petrobras Biocombustível S. A. (PBio) e à Petróleo Brasileiro S.A (Petrobras) ;
d) encaminhamento à Receita Federal do Brasil, para as apurações que aquele órgão entender devidas, cópias dos seguintes documentos, atinentes a indícios de fraudes fiscais no âmbito da BSBios Indústria e Comércio de Biodiesel Sul Brasil S.A.: (i) comprovantes de pagamentos efetuados aos acionistas vendedores (peça 62, p. 2-33) ; (ii) Acordo de Acionistas (peça 29, p. 78-126) , e (iii) esta instrução e deliberações que vierem a ser adotadas; resguardando-se a manutenção do sigilo da documentação;
e) envio da deliberação à Comissão de Minas e Energia da Câmara dos Deputados e à Presidência da Câmara dos Deputados; e
f) manter o sigilo das peças destes autos que contenham documentos encaminhados ao Tribunal de Contas da União pela Petrobras Biocombustível S.A. e pela Petróleo Brasileiro S.A. com restrição de acesso.
O relator, à época, Ministro José Jorge, acolheu a sugestão de oitiva preliminar da Petrobras e da PBio e de audiência dos Senhores Miguel Soldatelli Rossetto e Ricardo Castello Branco (peça 101) , que submetida ao TCU, passou a constar dos subitens 9.1.1. e 9.1.2. do Acórdão 3022/2014-TCU-Plenário (peça 103) .
A SecexEstataisRJ, após analisar a resposta das oitivas das empresas (peças 130-132) e as razões de justificativas dos responsáveis, propôs, na essência (peças 157-159) :
I) acatar as razões de justificativas apresentadas pelo Sr. Miguel Soldatelli Rossetto, em relação à celebração do Contrato Instrumento Particular de Transação, Quitação e outras Avenças, sem inclusão no item 1 do referido instrumento de R$ 5.730 mil, referente a inconsistência real de Créditos Fiscais relativos a saldo negativo de IRPJ e CSLL, tendo como efeito o não abatimento de tal valor na terceira parcela do preço paga em 29/6/2012;
II) rejeitar as razões de justificativas apresentadas pelo Sr. Ricardo Castello Branco, em razão de não terem sido apresentados elementos que demonstrem adoção de providências com o objetivo de verificar a existência de outras usinas de biodiesel à época da negociação para a aquisição de 50% da planta da usina de Marialva/PR, a fim de se avaliar o custo de oportunidade de aquisição, com o intuito de se escolher a melhor opção para a PBio na produção e comercialização de biodiesel na região sul no ano de 2009, devendo ser-lhe imputada a multa prevista no art. 58, inciso II, da Lei 8443/92;
III) rejeitar as razões de justificativas apresentadas pelo Sr. Miguel Soldatelli, devendo ser-lhe imputada a multa prevista no art. 58, inciso II, da Lei 8443/92, por:
a) não terem sido apresentados elementos que demonstrem ter havido avaliação do custo de oportunidade de aquisição de outras usinas de biodiesel à época da negociação para a aquisição de 50% da planta de Marialva/PR, com o intuito de se escolher a melhor opção para a PBio na produção e comercialização de biodiesel no sul em 2009;
b) proceder à negociação da aquisição de 50% da Planta de Marialva/PR junto à BSBios Sul sem observação ao contido na Sistemática de Aquisição de Empresas pelo Sistema Petrobras vigente em 2009, bem como no art. 153, caput, da Lei 6.404/1976, uma vez que o responsável conduziu o processo de negociação sem respaldo em estudos e solução de pendências levantadas em pareceres técnicos que indicassem faixa segura de valores para a aquisição de 50% da referida planta de biodiesel de Marialva/PR (BSBios Marialva) ; e
c) não ter levado em conta as advertências da área financeira sobre a elevação do risco da possível insuficiência das garantias.
Tendo em vista que os Srs. Ricardo Castello Branco e Miguel Soldatelli Rossetto enviaram ao TCU novos elementos (peça 167, p. 1-17) , acompanhados da documentação de peça 167, p. 18-133, os autos foram restituídos à SecexEstataisRJ para que procedesse à análise da referida documentação, conforme despacho de peça 168. Nesse sentido, o auditor instrutor elaborou a instrução de peça 172, que contou com a anuência do diretor (peça 173) , mantendo-se a proposta de peças 157-159. O dirigente da unidade técnica, à época, emitiu pronunciamento nos seguintes termos, em síntese (peça 174) :
 (...) 
Aquisição de 50% da Planta de Marialva/PR junto à BSBIOS Sul
 (...) 
17. A conclusão do Relatório de Auditoria, mantido nas instruções posteriores, é que não é possível apontar débito a partir da diferença indicada, uma vez que ele é inferior ao valor econômico da empresa, calculado pelo método do fluxo de caixa descontado (FCD) .
18. Concordo com essa conclusão. Os indícios apontados de falhas na fixação de algumas premissas (preço da glicerina e taxa de reinvestimento) foram adequadamente esclarecidos pela PBio, podendo ser considerados afastados.
 (...) 
22. A avaliação econômica da usina de Marialva, calculada pelo FCD, apontava VPL (para a empresa) de R$ 136,3 milhões (peça 28, p. 189) , superior, portanto, ao valor considerado para o cálculo dos 50%, de R$ 110 milhões.
 (...) 
Aquisição de 50% da BSBIOS, incluindo a planta da usina de Passo Fundo
24. Inicialmente, há que se registrar que o requerimento que originou a Solicitação do Congresso Nacional, bem como os novos documentos apresentados pelo autor do requerimento (peça 151) , questionam os preços de aquisição total (R$ 200 milhões) como sendo o valor pago por 50% da usina (planta de biodiesel) de Passo Fundo, inclusive comparando-o ao valor de outras unidades e a estimativa para uma planta equivalente.
25. Ocorre que tal valor refere-se à aquisição de 50% da empresa BSBIOS, não apenas da usina de biodiesel (unidade de transesterificação) . A empresa possuía, além dessa unidade, uma unidade esmagadora e mais alguns ativos de menor valor.
 (...) 
32. Enquanto a Trustco (peça 42, p. 168) considerou o preço do biodiesel constante em R$/m³ 2.445,89 ao longo de todo o período de projeção (até 2017) , a PBio projetou uma variação no período, com valores inferiores aos da Trustco após 2015. Note-se que o menor valor nos últimos anos contribui para que o valor da projeção na perpetuidade (após o período de projeção explícita) seja inferior na avaliação da PBio, tanto para a avaliação integrada quanto para a da unidade de transesterificação.
33. Em relação ao preço da glicerina, ambas as empresas consideraram R$/Kg 0,37 em todo o período.
34. Na unidade de transesterificação, o insumo principal é o óleo de soja. À peça 28, p. 680, consta o valor de R$/ton 1.694,69, para o cálculo do custo de óleo de soja na unidade, enquanto a Trustco considerou R$/ton 1.613,19 (peça 42, p. 169) , uma diferença de 5%, tomando este por base.
35. À peça 28, p. 675, porém, encontramos os valores transcritos na tabela abaixo para esse insumo.
	PBio
	2010
	2011
	2012
	2013
	2014
	2015
	2016
	2017
	2018

	Preço do óleo de soja com Impostos (R$/Ton) 
	1.563
	2.402
	2.115
	2.115
	2.115
	2.115
	1.734
	1.734
	1.734

36. Aparentemente, esses seriam os valores para venda do produto no mercado, porém as estimativas fornecidas indicam que a PBio os considerou como valores de transferência, sendo utilizados para o cálculo da receita na unidade de esmagamento e do custo de produtos vendidos na unidade de transesterificação.
 (...) 
Unidade de esmagamento
39. Na unidade de esmagamento, o insumo principal é o grão de soja, enquanto os produtos principais são o óleo e o farelo de soja.
40. A PBio considerou que o preço do grão de soja teria um comportamento semelhante ao considerado para o do biodiesel, com um pico em 2011 e uma redução maior a partir de 2016. A Trustco utilizou o valor constante de R$ 43,88 para a saca de 60 Kg, o que equivale a R$/ton 731,33. Pode-se perceber que, exceto por 2010, em todo o período a PBio considerou valores superiores aos da Trustco, o que contribuiria para um menor valor de avaliação da unidade de esmagamento e integrada.
41. Para o farelo, a PBio registra os seguintes valores (peça 28, p. 675) :
		2010
	2011
	2012
	2013
	2014
	2015
	2016
	2017
	2018

	Preço do Farelo de soja sem Impostos Estadual (R$/Ton) 
	602
	925
	815
	815
	815
	815
	668
	668
	668

	Preço do Farelo de soja ¿ Exportação (R$/Ton) 
	575
	883
	778
	778
	778
	778
	637
	637
	637

42. A Trustco considerou R$/Ton 715,00 em todo o período.
43. Em relação aos volumes produzidos na unidade de esmagamento, observa-se que o volume de produção de óleo de soja considerado pela PBio (peça 28, p. 682) é cerca de 10% superior ao utilizado pela Trustco (peça 42, p. 167) . 
44. Em relação ao farelo de soja, observa-se o inverso, sendo o volume da PBio aproximadamente 12% inferior ao da Trustco.
 (...) 
45. A estimativa da Trustco presente nos autos não discrimina o faturamento com óleo e com farelo, mas apenas o total. (...) 
46. A partir desses dados, conclui-se que a estimativa de faturamento decorrente da venda de farelo foi superior em 2,6% no cálculo da PBio, em relação ao da Trustco. Já em relação à receita com óleo de soja, a diferença alcançou 40,1%. É possível deduzir que esta diferença é a principal causa da diferença verificada no valor final das estimativas da unidade de esmagamento.
47. É de se estranhar diferenças tão grandes em premissas de preços e avaliação final, especialmente se considerarmos que as partes trocaram informações acerca das premissas. À peça 42, p. 140, por exemplo, encontram-se comentários da BSBIOS aos parâmetros utilizados pela PBio.
48. Também se mostra estranho que, embora haja diferenças nas estimativas da PBio e da Trustco, para grão e farelo de soja, o Parecer da Estratégia e Desempenho Empresarial sobre o negócio (peça 28, p. 286) informa que as estimativas da PBIO para esses insumos seguiram as estimativas informadas pelo vendedor. 
49. Faz-se necessário, então, buscar explicações para essa constatação.
EVTEs e Pós-EVTEs
50. Verifico também discrepâncias a serem esclarecidas, em relação a esses estudos. 
51. O EVTE original da PBio para a unidade de Marialva (janeiro/2009) apontava o valor de US$ 65 milhões. Em análise de Pós-EVTE (dezembro/2010 - mesma época das estimativas da Trustco) , a unidade foi avaliada em US$ 145,15 milhões, equivalentes a R$ 246,8 milhões (R$/US$ 1,7) (peça 89, p. 19) .
52. Novo Pós-EVTE (junho/2011) reduziu o valor de Marialva para US$ 86 milhões (peça 89, p. 24) .
53. O EVTE da PBio para a BSBIOS (junho/2011) avaliou a empresa (integrada) em US$ 247,4 milhões, enquanto o Pós-EVTE (dezembro/2011) reduziu a avaliação para US$ 180,5 milhões (peça 89, p. 29) . Isso equivale a uma redução de 27%.
54. Se aplicarmos a mesma redução à avaliação feita em junho/2011 para a unidade de Marialva, chegaremos a US$ 62,8 milhões, valor bem próximo à avaliação original (jan/09) dessa unidade.
55. Faz-se necessário analisar com mais detalhes as premissas adotadas nos EVTEs, que fizeram com que as avaliações fossem aumentadas justamente no período em que foi fechada a aquisição de 50% da BSBIOS, verificando as fontes dos dados e fazendo o cruzamento com aqueles utilizados nos fluxos de caixa da PBio (para a usina de Marialva e para a BSBIOS) e da Trustco.
56. Outro ponto que chama a atenção é que a Trustco avaliou a unidade de transesterificação de Marialva, de capacidade de produção de 127.200 m³/ano, em R$ 317 milhões, à taxa de desconto de 10,7% (R$ 282,5 milhões a 12,2% - peça 42, p. 201) . Isso significa que, para a Trustco, Marialva valia 3,5% mais que Passo Fundo (só a transesterificadora) , sendo que esta tinha capacidade 25% superior àquela (159 mil m³/ano) .
57. Não se encontram nos autos as planilhas eletrônicas das avaliações da BSBIOS, tampouco as planilhas e premissas utilizadas nos EVTEs da unidade de Marialva e da BSBIOS. Faz-se necessário solicitar à PBio que encaminhe tais documentos e informações, assim como esclarecimentos para as divergências observadas.
Audiências
58. Em relação às audiências dos responsáveis para as irregularidades apontadas, manifesto concordância quanto às análises das razões de justificativa e o encaminhamento proposto pela subunidade.
59. Preliminarmente, porém, conforme análise feita nos parágrafos anteriores, proponho que se realize diligência à Petrobras Biocombustível, para esclarecimento das dúvidas suscitadas. (destaques inseridos) 
Nos termos do despacho acostado à peça 184, os autos foram encaminhados à SecexEstataisRJ para as providências sugeridas pela unidade técnica, tal qual proposta na peça 174, com a ressalva de que o processo deve ser restituído ao Gabinete via Ministério Público junto ao TCU (MPTCU) .
Realizada a diligência junto à PBio (peça 186) , a unidade técnica analisou as informações e os documentos obtidos (peças 191, 197 e 198 e respectivos itens não digitalizáveis) , nos termos da instrução de peça 199, que contou com a anuência do diretor (peça 200) . O dirigente da unidade técnica propôs encaminhar os autos ao gabinete do Relator, após a oitiva do MPTCU, sugerindo pequenos ajustes de forma na proposta de encaminhando (peça 201) , transcrita no essencial:
I) rejeitar as razões de justificativas apresentadas pelo Sr. Ricardo Castello Branco, devendo ser-lhe imputada a multa prevista no art. 58, inciso II, da Lei 8443/92;
II) rejeitar as razões de justificativas apresentadas pelo Sr. Miguel Soldatelli Rossetto, devendo ser-lhe imputada a multa prevista no art. 58, inciso II, da Lei 8443/92;
III) recomendar à Petrobras Biocombustível S.A. que adote os seguintes procedimentos:
a) proceder, na formalização de futuras parcerias, à rigorosa análise da saúde financeira da empresa parceira, a fim de minimizar a assunção de riscos pela estatal, sob pena de, não o fazendo, configurar-se a hipótese de gestão temerária, sujeitando o gestor às penalidades previstas em lei, em especial se tais riscos tiverem sido previamente apontados em pareceres técnicos;
b) proceder à documentação adequada do nível de endividamento de suas parceiras de modo que as áreas responsáveis possam adotar medidas convenientes para analisar e sugerir a exigência de garantias, adequadas ao nível de endividamento da empresa parceira e de seus respectivos sócios;
c) registrar os efeitos do endividamento das parcerias no endividamento da PBio de forma a traduzir os seus reais impactos na estatal; e
d) efetuar, em futuras negociações de compra de ativos nas quais haja previsão de créditos fiscais, consultas formais às respectivas Secretarias Estaduais e Municipais de Fazenda ou à Receita Federal sobre a pertinência ou não de tais créditos, a fim de conceder maior transparência e segurança negocial e jurídica às previsões de fluxo de caixa;
IV) recomendar a Petróleo Brasileiro S/A (Petrobras) que oriente as empresas do Sistema Petrobras para que passem a considerar a viabilidade de aquisição direta de ativos em processos de recuperação judicial sempre que esta forma se mostrar mais vantajosa para o Grupo;
V) encaminhar à Receita Federal do Brasil, para as apurações que aquele órgão entender devidas, cópias dos seguintes documentos, atinentes a indícios de fraudes fiscais no âmbito da BSBios Indústria e Comércio de Biodiesel Sul Brasil S/A: (i) comprovantes de pagamentos efetuados aos acionistas vendedores; (ii) Acordo de Acionistas, (iii)  relatório de fiscalização, (iv) esta instrução e deliberações que vierem a ser adotadas; resguardando-se a manutenção do sigilo da documentação;
VI) autuar dois processos apartados de tomada de contas especial, estendendo-se a eles os atributos definidos no art. 5º da Resolução TCU 215/2008, nos termos do art. 14, inciso III, da Resolução TCU 215/2008, c/c o art. 41 da Resolução TCU 259/2014 e art. 252 do Regimento Interno deste Tribunal, com o objetivo de proceder à apuração da efetiva ocorrência de dano ao erário e à eventual responsabilização dos agentes que deram causa aos aventados prejuízos nas aquisições de participações societárias, pela Petrobras Biocombustível S.A., na BSBios Indústria e Comércio de Biodiesel Marialva S/A e na BSBios Indústria e Comércio de Biodiesel Sul Brasil S/A.;
VII) encaminhar à Comissão de Agricultura, Pecuária, Abastecimento e Desenvolvimento Rural da Câmara dos Deputados (CAPADR) e à Presidência da Câmara dos Deputados cópia da deliberação que vier a ser proferida, destacando que o inteiro teor da deliberação pode ser consultado no endereço www.tcu.gov.br/acordaos;
VIII) manter o sigilo das peças destes autos que contenham documentos encaminhados ao Tribunal de Contas da União pela Petrobras Biocombustível S/A e pela Petróleo Brasileiro S/A com restrição de acesso; e
IX) considerar integralmente atendida a solicitação do Congresso Nacional, nos termos do art. 17, inciso II, da Resolução-TCU 215/2008.
O representante do MPTCU, Subprocurador-Geral Paulo Soares Bugarin, apresentou, em síntese, os seguintes termos em sua manifestação (peça 204) :
23. Ante o exposto, este representante do Ministério Público de Contas manifesta-se parcialmente divergente em relação às análises e encaminhamentos propostos pela unidade técnica (peças 199-201) .
24. Em suma, alinho-me à proposta de autuação de tomadas de contas especiais para apuração do dano e identificação dos responsáveis em relação às aquisições potencialmente antieconômicas das usinas de Marialva/PR e de Passo Fundo/RS, bem como à consideração de atendimento integral à solicitação do Congresso Nacional.
25. Manifesto divergência, porém, quanto à aplicação de sanção nestes autos, por entender que as irregularidades aqui analisadas se relacionam com o dano ainda a ser apurado nas TCEs. Especificamente quanto à responsabilização do Sr. Ricardo Castello Branco, proponho que suas razões de justificativa sejam desde já acolhidas e que ele seja excluído da relação processual.
Naquela oportunidade, foi necessário o esclarecimento de alguns aspectos, nos termos do despacho de peça 206, em especial sobre as premissas e os valores constantes do fluxo de caixa descontado (FCD) a valor presente líquido (VPL) da aquisição de (i) 50% da usina de biodiesel de Marialva/PR por meio da participação da PBio na empresa Bsbios Marialva Indústria e Comércio de Biodiesel Sul Brasil S/A (BSBios Marialva) e (ii)  50% de participação na empresa BSBios Indústria e Comércio de Biodiesel Sul Brasil S/A (BSBios Sul) com vistas à obtenção de metade da usina de biodiesel de Passo Fundo (RS) .
Consoante despacho de peça 206, constatou-se que aspectos econômicos e financeiros que fundamentaram os fluxos de caixa descontados a valor presente líquido atinentes às aquisições das usinas tanto os que restaram em aberto após as instruções elaboradas quanto os que requereram diligências adicionais "não constaram das fases processuais anteriores e, portanto, não foram objeto de contraditório, nem pela Petrobras Biocombustível, nem pelos gestores responsáveis pelas decisões" e "tampouco contaram com os subsídios da cooperação com a principal interessada, a empresa controladora integral, a Petrobras" (peça 199, item 172) .
Nesse contexto, os autos foram restituídos à SecexEstataisRJ, para a adoção das seguintes medidas:
I) diligenciar à Petróleo Brasileiro S/A, para que se manifeste nestes autos, no prazo de 30 dias, a fim de informar quais as taxas de descontos previstas na Sistemática de Aquisição de Ativos adotada pela Petróleo Brasileiro S/A, com as respectivas memórias de cálculo;
II) proceda à oitiva da Petróleo Brasileiro S/A e da Petrobras Biocombustível S/A, para que se manifestem nestes autos, no prazo de 30 dias, a fim de que:
a) no caso da aquisição da usina de biodiesel de Marialva/PR, entre outros aspectos que considerarem pertinentes:
a.1) explicitem se o preço de R$ 0,25/kg para a glicerina se refere às usinas de biodiesel operadas, à época, pela Petróleo Brasileiro S/A, quais sejam, Candeias/BA, Quixadá/CE e Montes Claros/MG, e apresente a memória de cálculo para esse valor, discriminando a base tributária e os custos logísticos para escoamento da produção da glicerina, entre outros aspectos que considerarem pertinentes, e informem em que medida o destino dessa produção visa atender o mercado externo e/ou interno;
a.2) explicitem se houve alteração da curva de preço da glicerina, conforme assinalado no Parecer da Estratégia e Desempenho Empresarial datado de 22/7/2009;
a.3) justifiquem a formação de preço de biodiesel, encaminhando a respectiva memória de cálculo, utilizado para precificação do valor econômico da referida usina (documento "1-339-14 Marialva - Avaliação.xls") , composto pelos itens preço do óleo vegetal, custo de transformação do óleo vegetal e diferencial logístico, tendo em vista o impacto sobre o valor econômico da usina de biodiesel de Marialva/PR para uma variação de US$ 20/t no preço de biodiesel, conforme ressaltado no Parecer da Estratégia e Desempenho Empresarial datado de 22/7/2009;
a.4) explicitem em que medida a formação de preço do biodiesel, utilizado para precificação do valor econômico da referida usina (documento "1-339-14 Marialva - Avaliação.xls") , está sujeita a efeitos da concorrência advinda de outras usinas de biodiesel do setor, da venda precedida de leilões realizados pela Agência Nacional do Petróleo, Gás Natural e Biocombustíveis (ANP) , da venda direta para as distribuidoras de combustível e da venda para o mercado externo, à época da avaliação econômica realizada pelo método do fluxo de caixa descontado a valor presente líquido;
a.5) explicitem em que medida a formação de preço do biodiesel da referida usina afeta a empresa BR Distribuidora pertencente ao Grupo Petrobras, à época da avaliação econômica realizada pelo método do fluxo de caixa descontado a valor presente líquido;
b) no caso da aquisição da usina de biodiesel de Passo Fundo/RS, entre outros aspectos que considerarem pertinentes:
b.1) justifiquem a formação de preço de biodiesel, encaminhando a respectiva memória de cálculo, utilizado para precificação do valor econômico da usina de biodiesel de Passo Fundo/RS, composto pelos itens preço do óleo vegetal, custo de transformação do óleo vegetal e diferencial logístico, tendo em vista o impacto sobre o valor econômico da referida usina, frente à média de preços dos leilões realizados pela Agência Nacional do Petróleo, Gás Natural e Biocombustíveis (ANP) , à época da avaliação econômica realizada pelo método do fluxo de caixa descontado a valor presente líquido;
b.2) explicitem em que medida a formação de preço do biodiesel, utilizado para precificação do valor econômico da referida usina, está sujeita a efeitos da concorrência advinda de outras usinas de biodiesel do setor, da venda precedida de leilões realizados pela Agência Nacional do Petróleo, Gás Natural e Biocombustíveis (ANP) , da venda direta para as distribuidoras de combustível e da venda para o mercado externo, à época da avaliação econômica realizada pelo método do fluxo de caixa descontado a valor presente líquido;
b.3) justifiquem a formação de preço do grão de soja, encaminhando a respectiva memória de cálculo, utilizado para precificação do valor econômico da usina de biodiesel de Passo Fundo/RS, tendo em vista o impacto sobre o valor econômico da referida usina, frente à média de preços do grão de soja em Passo Fundo/RS, à época da avaliação econômica realizada pelo método do fluxo de caixa descontado a valor presente líquido;
b.4) justifiquem as estimativas de receita, encaminhando a respectiva memória de cálculo, adotadas para precificação do valor econômico da usina de biodiesel de Passo Fundo/RS, tendo em vista o impacto sobre o valor econômico da referida usina, especialmente em função de a principal receita operacional dessa usina ser oriunda do esmagamento de soja e não da produção de biodiesel, à época da avaliação econômica realizada pelo método do fluxo de caixa descontado a valor presente líquido;
b.5) explicitem em que medida a formação de preço do biodiesel da referida usina afeta a empresa BR Distribuidora pertencente ao Grupo Petrobras, à época da avaliação econômica realizada pelo método do fluxo de caixa descontado a valor presente líquido.
Realizadas a diligência e as oitivas determinadas, a Secretaria de Fiscalização de Infraestrutura de Petróleo e Gás Natural (SeinfraPetróleo) elaborou a instrução de mérito acostada à peça 217, que teve a anuência do corpo diretivo da unidade técnica (peças 218-219) , transcrita a seguir, com os ajustes de forma pertinentes:
INTRODUÇÃO 
Trata-se de Solicitação do Congresso Nacional formulada junto ao Tribunal de Contas da União, consoante o Ofício 55/2014-CAPADR, de 19/3/2014, por meio do qual o Exmo. Sr. Deputado Federal Paulo Feijó, Presidente da Comissão de Agricultura, Pecuária, Abastecimento e Desenvolvimento Rural da Câmara dos Deputados, encaminhou o Requerimento 535/2014, de 12/3/2014, de autoria do Exmo. Sr. Deputado Federal Luis Carlos Heinze, por meio do qual requer a realização por este Tribunal de fiscalização na empresa Petrobras Biocombustível S.A. (PBio) com vistas à apuração de possíveis irregularidades nos processos e contratos que envolveram a aquisição de 50% de participação nas usinas de Marialva/PR em 2009 e de Passo Fundo/RS em 2011, pertencentes à Indústria e Comércio de Biodiesel Sul (BSBIOS) (peça 1) . 
HISTÓRICO DO PROCESSO
Por meio do Acórdão 1208/2014-TCU-Plenário, de relatoria do Ministro José Jorge, o Plenário conheceu da presente solicitação e autorizou a realização de auditoria de conformidade junto à Petrobras Biocombustível S.A. (PBio) , com o objetivo de verificar a regularidade na aquisição de participação societária nas usinas de biodiesel de Marialva/PR e Passo Fundo/RS, levando em consideração estudos prévios de viabilidade financeira e suas premissas, bem como a adequabilidade aos preços de mercado, observando-se os princípios da legalidade, da moralidade e da economicidade (peça 19) .  
A auditoria foi realizada no período de 27/5/2014 a 6/10/2014, e o Relatório de Fiscalização consignou seis achados de auditoria (peça 96, p. 4) : 
2.1 Inexistência de documentos que comprovem a realização de pesquisa prévia pela PBio com vistas a obter a parceria mais vantajosa para a estatal na exploração de biodiesel na região pretendida; 
2.2 A compra da participação de 50% na Planta de Marialva junto à BSBios Sul não obedeceu integralmente aos normativos vigentes à época para a aquisição de ativos no âmbito do Sistema Petrobras; 
2.3 A associação da PBio com empresa de capital inexpressivo e alto endividamento por ocasião da aquisição da participação de 50% na usina de Marialva (BSBios Marialva) foi feita em desacordo com os relatórios, pareceres e avaliações feitos pelas partes envolvidas e colocou a estatal em risco; 
2.4 A estatal incorreu em risco ao associar-se a empresa com expressivo endividamento quando da aquisição de 50% de participação na BSBios Sul (tendo por objetivo a usina de Passo Fundo/RS) ; 
2.5 A operação de compra de 50% das participações da BSBios Sul, incluindo a usina de Passo Fundo, não obedeceu aos normativos vigentes à época para a aquisição de ativos no âmbito do Sistema Petrobras; e 
2.6 Celebração de transação com concessões desproporcionais entre as partes. 
Em virtude de tais achados, a equipe de auditoria concluiu por proposta de audiências em razão das irregularidades resultantes dos achados 2.1, 2.2 e 2.6, bem como propôs determinações e recomendações à entidade jurisdicionada. Além disso, ponderando que o prazo concedido para a realização da auditoria havia terminado, submeteu os autos ao gabinete do Relator - Ministro José Jorge - para que fosse autorizada, preliminarmente, a oitiva da Petrobras Biocombustível S.A. (PBio) e da Petróleo Brasileiro S.A. (Petrobras) para, querendo, pronunciarem-se sobre as conclusões do Relatório de Fiscalização (peça 96, p. 40-43) .
O Relator à época, Ministro José Jorge, discordou em parte das conclusões da unidade técnica, por entender que teria havido sobrepreço na aquisição da planta de Marialva/PR. Os trechos a seguir, transcritos do despacho do Relator, resumem os principais pontos que motivaram sua decisão (peça 101) :
 (...) 6. Nesse sentido, importa ressaltar que a unidade instrutiva adequadamente suscitou, ab initio, que os documentos colacionados não possuem o condão de justificar os valores envolvidos na transação comercial, eis que não existem pesquisas de preços/mercado e há fundadas dúvidas relacionadas a precificação de itens importantes para a avaliação do negócio, tais como os valores da glicerina e a reposição de ativos. Tais itens, conforme pontuado pela unidade técnica, podem alterar substancialmente o valor do ativo, para mais ou para menos.
 (...) 
10. Além disso, julgo que a adoção de custos de outras usinas construídas pela Petrobras para fins de comparação se encontra fragilizada em virtude de recorrentes constatações deste Tribunal, que em diversos casos tem identificado robustos indícios de sobrepreço, a exemplo daqueles relacionados às obras da Refinaria Abreu e Lima em Recife/PE e ao Complexo Petroquímico do Rio de Janeiro (Comperj) .
 (...) 
14. Não se pode olvidar que o montante pago pela BSBio Sul se refere a uma planta cujas obras não estavam encerradas. Assim, sendo conservador e considerando que as obras estavam apenas 75% concluídas, é possível se fazer a projeção de que as obras integralmente acabadas chegariam à cifra de R$ 47.640.000,00 (R$ 35.730.000,00 / 75%) .
15. Dito isto, considerando ainda que a Petrobras Biocombustíveis, aproximadamente 6 meses depois, adquiriu 50% dessa planta por R$ 55.000.000,00, torna-se recomendável a apresentação de novos elementos pela PBIO, pois segundo esses dados a usina de Marialva/PR sofreu, nesse curto lapso temporal, grande valorização, tendo seu valor ampliado de R$ 47.640.000,00 para R$ 110.000.000,00, um sobrepreço estimado de R$ 63 milhões (130%) .
Dando cumprimento ao Acórdão 3022/2014-TCU-Plenário, de Relatoria do Ministro José Jorge, foi promovida a oitiva da Petrobras e da PBio, por meio do Ofício 495/2014-SecexEstatais e do Ofício 494/2014-SecexEstatais, acerca dos indícios de irregularidade descritos no relatório de fiscalização, bem como sobre os valores envolvidos na aquisição parcial da planta de Marialva/PR (peça 113 e 114) . 
Os argumentos apresentados pela PBio e pela Petrobras em resposta às oitivas realizadas foram analisados pela unidade técnica, a qual ratificou as conclusões havidas no relatório de auditoria, mantendo-se todos os achados na íntegra. Propôs-se ainda, em cumprimento ao disposto no subitem 9.1.2 do Acórdão 3022/2014-TCU-Plenário, a realização das audiências sugeridas no Relatório de Fiscalização (peça 96 e peça 130, p. 4-11) .
Por meio do Ofício 0175/2015-TCU/SecexEstataisRJ, a SecexEstataisRJ realizou, em 17/4/2015, a audiência do Sr. Miguel Soldatelli Rossetto, presidente à época da PBio, para apresentar razões de justificativas em razão de (peça 141) :
a) conduzir atos que levaram à parceria com a BSBios Sul para a planta de Marialva sem prévia pesquisa de outras oportunidades de investimentos no ramo que se mostrassem mais vantajosas para a produção e comercialização de biodiesel no sul do país em 2009, com violação aos princípios constitucionais da isonomia, da moralidade, e da eficiência administrativa; 
b) proceder à negociação da aquisição de 50% da Planta de Marialva/PR junto à BSBios Sul sem observação ao contido na Sistemática de Aquisição de Empresas pelo Sistema Petrobras vigente em 2009, bem como no art. 153, caput, da Lei 6.404/1976, uma vez que o responsável conduziu o processo de negociação sem respaldo em estudos e solução de pendências levantadas em pareceres técnicos que indicassem faixa segura de valores para a aquisição de 50% da referida planta de Marialva (BSBios Marialva) ; 
c) por celebrar, em 15/6/2012, o Contrato Instrumento Particular de Transação, Quitação e outras Avenças com a BSBios Sul, com violação ao princípio constitucional da eficiência, bem como do art. 153, caput, da Lei 6.404/1976: 
c.1) sem levar em conta as advertências da área financeira sobre a elevação do risco e da possível insuficiência das garantias; e 
c.2) sem inclusão no item 1 do referido instrumento do valor de R$ 5.730 mil, referente a inconsistência real de Créditos Fiscais relativos a saldo negativo de IRPJ e CSLL, tendo como efeito o não abatimento de tal valor na terceira parcela do preço paga em 29/6/2012.
Promoveu, também, a audiência do Sr. Ricardo Castello Branco, mediante o Ofício 174/2015-TCU/SecexEstataisRJ, em 17/4/2015, por ter sido o responsável pela assinatura do Memorando de Entendimentos com a BSBios Sul para a aquisição de 50% da planta de Marialva/PR, sem prévia constituição de grupo de trabalho com vistas à obtenção da proposta mais vantajosa para a PBio na produção e comercialização de biodiesel na região sul no ano de 2009, com violação aos princípios constitucionais da isonomia, da moralidade, e da eficiência administrativa (peça 142) .
Os responsáveis apresentaram as suas razões de justificativas (peças 145 e 146) .
Em seguida, foi juntado aos autos o Of. Gab. LCH-0254/15, de 29/6/2015, do Exmo. Sr. Deputado Federal Luis Carlos Heinze, mediante o qual o citado parlamentar apresenta o seu entendimento de que existiam evidências de supervalorização e de dano ao erário na negociação que envolveu a compra da usina de Passo Fundo/RS, a exemplo do que ocorreu no processo de compra da usina de Marialva/PR (peça 151) . 
Após análise das razões de justificativa e das novas informações aduzidas pelo Deputado Luis Carlos Heinze, a SecexEstataisRJ concluiu por acatar algumas razões de justificativa do Sr. Miguel Soldatelli Rossetto (item "c.2" das audiências transcritas no parágrafo 8 acima) , rejeitando outras (itens "a", "b" e "c.1" das audiências transcritas no parágrafo 8 acima) , bem como por rejeitar todas as razões de justificativas apresentadas pelo Sr. Ricardo Castello Branco. As informações apresentadas pelo Deputado foram analisadas, mas não modificaram as conclusões do auditor responsável pela instrução (peça 157 a 159) . 
Após os autos terem sido encaminhados ao Relator, Ministro Vital do Rêgo, novos elementos foram apresentados em defesa dos responsáveis em novembro de 2015, decidindo o Relator restituir os autos à SecexEstataisRJ para análise e nova instrução. Posteriormente, em 8/4/2016, novos documentos foram apresentados pelos responsáveis (peças 167, 168 e 170) . 
Em nova instrução técnica, com anuência do diretor, foi mantida a mesma proposta feita anteriormente. Contudo, o Secretário, à época, emitiu pronunciamento e após anuir com as análises das razões de justificativa e o encaminhamento proposto pela subunidade, propôs a realização de diligência à Petrobras Biocombustíveis com vistas ao esclarecimento de dúvidas sobre as premissas adotadas no EVTE da unidade de Marialva e da BSBIOS (peças 172 a 174) .
Destaque-se que em tal pronunciamento, embora tenha proposto nova diligência para esclarecer dúvidas suscitadas acerca de itens das avaliações econômico-financeiras, em especial da usina de Passo Fundo, o titular da unidade técnica continuou seguindo o entendimento das instruções precedentes no sentido de que, a despeito das irregularidades que foram objeto de audiências, não existiam, até aquele momento, indicações de ocorrência de dano em virtude da aquisição da usina de Marialva, in verbis:
 (...) Aquisição de 50% da Planta de Marialva/PR junto à BSBIOS Sul
15. O cerne da questão em relação a essa transação é o fato de se ter pago à BSBIOS Sul um valor superior ao que esta empresa pagou pela aquisição do ativo inacabado - R$ 35,7 milhões - somado aos investimentos realizados para conclusão da construção R$ 32 milhões -, o que totalizava R$ 67,7 milhões.
16. O valor de aquisição foi de aproximadamente R$ 55 milhões, correspondendo a R$ 110 milhões para a mesma planta.
17. A conclusão do Relatório de Auditoria, mantido nas instruções posteriores, é que não é possível apontar débito a partir da diferença indicada, uma vez que ele é inferior ao valor econômico da empresa, calculado pelo método do fluxo de caixa descontado (FCD) .
18. Concordo com essa conclusão. Os indícios apontados de falhas na fixação de algumas premissas (preço da glicerina e taxa de reinvestimento) foram adequadamente esclarecidos pela PBio, podendo ser considerados afastados.
19. Poder-se-ia questionar a adequabilidade da utilização do FCD para se avaliar o valor do ativo, considerando que ele não estava produzindo riqueza, pois se encontrava ainda em construção. Entendo, também, que as explicações e justificativas apresentadas permitem concluir pela aceitabilidade da metodologia. 
20. A tomada de decisão deve tomar como parâmetro, não só o preço, mas também, e anteriormente, o planejamento estratégico definido. Se a empresa tinha por premissa pré-definida não construir unidades, mas apenas atuar em conjunto com outras empresas, a decisão não deve ter como parâmetro principal o custo de construção, mas sim, o retorno econômico do investimento. Estando o retorno acima do esperado, e não havendo outras alternativas igualmente válidas com melhores retornos, o investimento pode ser aprovado. 
21. A metodologia mais comum, e indicada na Sistemática Corporativa de Projetos de Investimentos do Sistema Petrobras para avaliação econômica de investimentos é exatamente o FCD, sendo o retorno medido pelo valor presente líquido (VPL) ou pela taxa interna de retorno (TIR) .
22. A avaliação econômica da usina de Marialva, calculada pelo FCD, apontava VPL (para a empresa) de R$ 136,3 milhões (peça 28, p. 189) , superior, portanto, ao valor considerado para o cálculo dos 50%, de R$ 110 milhões.
23. Isso significa que, além do retorno esperado, de 9,7% a.a. (correspondente à taxa de desconto) , a PBio receberia, segundo as estimativas, um retorno adicional, que trazido a valor presente montava a R$ 13,15 milhões (50% da diferença) . (...) (grifos da transcrição) 
Promovida em 15/8/2016 a diligência junto à PBio, consoante o Ofício 0408/2016-TCU/SecexEstataisRJ, a SecexEstataisRJ analisou os documentos e pronunciou-se de forma uníssona no mérito, e propôs encaminhar os autos ao gabinete do Relator, após a oitiva do Ministério Público junto ao TCU (MPTCU) . Importante ressaltar que a unidade técnica propôs então: (i)  a rejeição das razões de justificativa e aplicação de multa aos responsáveis ouvidos em audiência, (ii)  a formulação de recomendações à PBio e à Petrobras, (iii) o encaminhamento dos autos à Receita Federal para apurações que tal órgão entendesse cabíveis em face de irregularidades apontadas; (iv)  a instauração de duas tomadas de contas especiais (TCEs) para apurar a ocorrência de danos nas aquisições das usinas em questão (peças 186, 199-201) .
Em síntese, a referida instrução técnica passou a fundamentar a possível ocorrência de dano essencialmente com base em análises das planilhas utilizadas nas avaliações dos ativos. No exame técnico promovido na instrução de peça 199 foram efetuadas simulações nas planilhas, por intermédio das quais se demonstraria a existência de VPLs negativos para os projetos e, consequentemente, a ocorrência de possível débito na aquisição dos ativos. Como resumido no despacho do Ministro-Relator à peça 206, as principais alegações da unidade técnica foram:
[Quanto à usina de Marialva]
 (...) 24. No entanto, a SecexEstatais, nos termos dos pareceres de peças 199-201, adotou o preço de glicerina de R$ 0,25/kg e a taxa de reinvestimento de 7% a.a. e aplicou uma redução de US$ 20/tonelada sobre o preço de venda projetado do biodiesel no FCD, concluindo que o efeito acumulado da alteração dessas três premissas aponta para valor presente negativo. Ou seja, a unidade técnica indica que a usina de biocombustível de Marialva/PR não possui valor econômico, apesar de o fluxo de caixa descontado elaborado pela PBio resultar como valor presente líquido para 100% daquela usina o valor econômico de R$ 136.344.600,00. (...) 
[Quanto à usina de Passo Fundo]
 (...) 37. A unidade técnica, ao analisar o FCD a VPL da usina de biocombustível de Passo Fundo/RS, substituiu no FCD o valor médio dos preços do biodiesel de R$ 2.308,00/m³ pelo valor de R$ 2.137,00/m³, correspondente à média dos preços do biodiesel verificado nos leilões realizados pela ANP em 2010 e no primeiro semestre de 2011. Em vista dessa troca de valores, o VPL resultou em R$ 289,19 milhões e, segundo a unidade técnica, deduzindo-se as dívidas e contingências o VPL seria negativo (peça 199-201) . Ou seja, de acordo com a unidade técnica a usina de biocombustível não possui valor econômico, o que não condiziria com o FCD a VPL apresentado pela PBio. (...) (grifos da transcrição) 
Na sequência, o MPTCU, representado pelo Subprocurador-Geral Paulo Soares Bugarin, divergiu parcialmente da proposta da unidade técnica, pois entendeu que não era ainda cabível a aplicação de sanção, uma vez que as irregularidades analisadas se relacionavam com um dano que ainda viria a ser apurado nas TCEs propostas, e acrescentou que, especificamente quanto à responsabilização do Sr. Ricardo Castello Branco, a sua proposta era pelo acolhimento das razões de justificativa apresentadas, com sua consequente exclusão da relação processual (peça 204) .
Em novo posicionamento, o Relator, Ministro Vital do Rego, fez diversas e relevantes ponderações sobre os argumentos da SecexEstataisRJ que denotariam a necessidade de novas oitivas e diligência antes da formação de convicção sobre a existência de indícios de débito. Por relevante para os propósitos da presente instrução, dentre as principais ponderações do Relator, devem ser destacadas (peça 206) :
[Quanto à usina de Marialva]
 (...) 25. No que tange ao preço da glicerina de R$ 0,70/kg, a PBio esclareceu que a obtenção daquele valor levou em conta o custo logístico para escoamento da produção de glicerina a partir da usina de biocombustível de Marialva/PR até o porto de Paranaguá/PR. Explicou também que se trata de situação específica e distinta da produção de glicerina das usinas de biocombustível operadas, à época, pela Petrobras e submetidas a um custo logístico que conduziu ao preço de R$ 0,25/kg. Nesse sentido, entendo economicamente desarrazoado incluir esse preço mais baixo ao FCD a VPL para precificação da usina de biocombustível de Marialva/PR, sem considerar a realidade operacional dessa usina. 
26. Em relação à taxa de reinvestimento, as informações prestadas pelo PBio, em resposta à oitiva realizada, demonstram que o valor efetivamente praticado foi de 3,3% a.a. em média. Isso indica que a estimativa de 5% a.a. adotada pelo PBio no FCD a VPL se revestiu de razoabilidade para precificação da usina de biocombustível de Marialva/PR. Considero economicamente desarrazoado impor a taxa de reinvestimento de 7% a.a. utilizada na precificação de usinas de refino de petróleo para a usina de biocombustível de Marialva/PR, sem considerar a complexidade operacional dessa usina em relação àquelas de refino de petróleo.
27. No que diz respeito à taxa de desconto do FCD a VPL, a PBio usou a taxa de 9%, adotada pela Petrobras na sistemática de valoração de ativos, para precificação do valor econômico da usina de biocombustível de Marialva/PR. Por sua vez, a SecexEstataisRJ utilizou como taxa de desconto a taxa livre de risco relativas às Notas do Tesouro Nacional (NTN) da série F de 2009 e vincendas em 2020, negociadas na faixa de 11,8% a 12%, concluindo que o VPL da usina de Marialva/PR se mostrou negativo. Novamente, a unidade técnica indica que a usina de biocombustível de Marialva/PR não possui valor econômico, o que não condiz com o FCD a VPL apresentado pela PBio. 
28. Compulsando os autos, verifiquei que não houve questionamentos direcionados aos gestores da PBio, à época, acerca do cálculo da taxa de desconto de 9% utilizada no FCD a VPL para precificação econômica da usina de Marialva/PR, tampouco sobre a possibilidade de a taxa livre de risco relativas às Notas do Tesouro Nacional (NTN) da série F de 2009 e vincendas em 2020 comporem ou não o Custo Médio Ponderado do Capital - WACC (do inglês Weighted Average Capital Cost) adotado com taxa de desconto. 
29. Por outro lado, não se sustenta economicamente substituir a taxa de desconto advinda do cálculo consagrado do WACC, que abrange o custo de capital de terceiros e o custo de capital próprio, por uma taxa de resgate de título público negociado no mercado de capitais. Títulos negociados no mercado de capitais podem compor o custo do capital próprio do WACC com os devidos cuidados, em virtude da volatilidade do mercado de capitais de referência. No caso concreto, trata-se de uma parceria paritária que induz a 50% de participação no capital por cada sócio e os componentes do WACC representariam as condições do setor de biocombustível, com os ajustes inerentes de risco e de prêmio desse setor. 
30. Constatei também que não constou das oitivas e nem das audiências questionamento específico sobre o efeito da redução de US$ 20/tonelada sobre o preço de venda projetado do biodiesel aplicada ao FCD pela SecexEstataisRJ. 
31. No que concerne ao preço do biodiesel, cumpre ressaltar que a usina de biocombustível de Marinalva/PR está inserida em um mercado competitivo. Não consta dos autos informação acerca da destinação da produção de biodiesel dessa usina, se tem o objetivo de atender o mercado interno, o mercado externo ou ambos os mercados e em que medida (percentagem ou hand up para cada mercado) . 
32. Também não consta dos autos informação acerca do efeito dessa concorrência sobre a formação de preços para ambos os mercados. Ressalto que, no caso do mercado interno, a Agência Nacional do Petróleo, Gás Natural e Biocombustíveis (ANP) é responsável por realizar os leilões que estabelecem os preços máximos para a compra de biodiesel pelas distribuidoras de combustível. 
33. Nesse ponto, cumpre enfatizar que as usinas da PBio estão inseridas no grupo Petrobras que inclui a BR Distribuidora pertencente também a esse grupo. 
34. Assim, em consonância com a boa técnica econômica, a aplicação da redução de US$ 20/tonelada sobre o preço de venda projetado do biodiesel aplicada ao FCD a VPL para precificação da usina de biocombustível de Marialva/PR, requer que sejam considerados pelo menos os aspectos acima mencionados que podem influenciar a formação de preço do biodiesel. (grifos da transcrição) 
[Quanto à usina de Passo Fundo]
 (...) 37. A unidade técnica, ao analisar o FCD a VPL da usina de biocombustível de Passo Fundo/RS, substituiu no FCD o valor médio dos preços do biodiesel de R$ 2.308,00/m³ pelo valor de R$ 2.137,00/m³, correspondente à média dos preços do biodiesel verificado nos leilões realizados pela ANP em 2010 e no primeiro semestre de 2011. Em vista dessa troca de valores, o VPL resultou em R$ 289,19 milhões e, segundo a unidade técnica, deduzindo-se as dívidas e contingências o VPL seria negativo (peça 199-201) . Ou seja, de acordo com a unidade técnica a usina de biocombustível não possui valor econômico, o que não condiziria com o FCD a VPL apresentado pela PBio. 
38. Ocorre que a média de preços do biodiesel dos leilões realizados pela ANP, em 2011, não refletem "premissa mais conservadora", tampouco o mercado de biodiesel na época da elaboração do FCD a VPL para precificação econômica da usina de biodiesel de Passo Fundo/RS. Tal média indica tão somente o preço máximo autorizado para venda da quantidade mandatória para as distribuidoras de combustível atenderem os parâmetros estabelecidos pela legislação regente da política de biocombustível brasileira. 
39. O mercado interno de biocombustível, em parte, está sujeito à regulação de preço, de quantidade e de qualidade. As usinas de biocombustível participam de processo de concorrência em cada leilão da ANP, ofertando o menor preço. Ao final de cada leilão, a ANP fixa o preço teto do biodiesel, em função da quantidade requerida. A partir do segundo semestre, foi introduzida na produção de biodiesel o Fator de Ajuste Logístico (FAL) que insere valor adicional no preço do biocombustível, considerando os custos do transporte interestadual e inter-regional, fazendo com que o preço máximo de referência único, fornecido pela ANP como balizador para os preços ofertados, passasse a ser diferente para cada região do país (EPE, 2011. Análise de Conjuntura dos Biocombustíveis - Ano 2011. Disponível em: http://epe.gov.br/pt/publicacoes-dados-abertos/publicacoes/analise-de-conjuntura-dos-biocombustiveis-boletins-periodicos. Acesso 26 out. 2018) . 
40. Ademais, sobre esse critério adotado, vale o raciocínio que apresentei acima para a usina de biocombustível de Marialva/PR, no sentido de que a formação de preço do biodiesel é potencialmente influenciada pela competição desse mercado, pela destinação da produção de biodiesel e pelas regras de volume mandatário e de preço autorizativo estabelecidas pela ANP nos leilões para a compra de biodiesel pelas distribuidoras de combustível. 
41. No presente caso da usina de biocombustível de Passo Fundo/RS, não consta dos autos informação acerca da destinação da produção de biodiesel dessa usina, se tem o objetivo de atender o mercado interno, o mercado externo ou ambos os mercados e em que medida (percentagem ou hand up para cada mercado) . Também não consta dos autos informação acerca do efeito dessa concorrência sobre a formação de preços para ambos os mercados. 
42. Assim, uma aplicação da média de preços de biodiesel dos leilões da ANP para precificação do valor econômico da usina de biocombustível de Passo Fundo/RS, depende da consideração de pelo menos os aspectos acima mencionados que podem influenciar a formação de preço do biodiesel. 
43. Cumpre esclarecer também o achado da unidade técnica de que houve desvio de finalidade na aquisição da usina de biodiesel de Passo Fundo/RS pela PBio em função de ter comprado um ativo cuja a principal receita tinha origem no esmagamento de soja e não da produção de biodiesel. 
44. Esse esclarecimento é necessário, haja vista que a Indústria e Comércio de Biodiesel Sul Brasil S/A (BSBios Sul) foi fundada em 15/4/2005 com finalidade de produzir biodiesel. Em 12/6/2007, a BSBios Sul deu início oficial à produção de biodiesel por meio da usina de biodiesel BSBios Passo Fundo/RS, obtendo autorização da ANP para operação e comercialização em 22/6/2007 e em 22/12/2008, respectivamente, com capacidade de 345 m³/dia (124 mil m³/ano) . Em 13/5/2009, a usina de biocombustível de Passo Fundo/RS recebeu autorização da ANP para produção e comercialização de 444 m³/dia, representando 159,84 milhões litro/ano, capacidade que se manteve até abril de 2014, conforme boletim mensal de biodiesel. 
45. Cumpre esclarecer ainda a formação do preço do grão de soja, tendo em vista que o principal insumo do biodiesel é o óleo de soja. Tal fato é necessário em função das premissas adotadas pela PBio no FCD a VPL para precificação econômica da usina de biodiesel de Passo Fundo/RS. No presente caso, a PBio utilizou o preço de R$ 1.041,95/tonelada, com PIS/Cofins. Entretanto, a adoção pela unidade técnica do preço médio de R$ 769,98/tonelada, sem ICMS, referente ao grão de soja em Passo Fundo/RS, não é razoável, pois os valores foram comparados em bases econômicas e tributárias distintas. (...) 
Após tais ponderações, o Relator entendeu que os autos ainda não se encontravam prontos para análise de mérito, pois cabiam ainda serem esclarecidos esses aspectos, razão pela qual determinou, mediante despacho, a restituição dos autos à SecexEstataisRJ, para a realização de diligência à Petrobras e de oitiva à PBio e à Petrobras, nos seguintes termos (peça 206) .
I) diligenciar à Petróleo Brasileiro S/A, para que se manifeste nestes autos, no prazo de 30 dias, a fim de informar quais as taxas de descontos previstas na Sistemática de Aquisição de Ativos adotada pela Petróleo Brasileiro S/A, com as respectivas memórias de cálculo; 
II) proceda à oitiva da Petróleo Brasileiro S/A e da Petrobras Biocombustível S/A, para que se manifestem nestes autos, no prazo de 30 dias, a fim de que:
a) no caso da aquisição da usina de biodiesel de Marialva/PR, entre outros aspectos que considerarem pertinentes: 
a.1) explicitem se o preço de R$ 0,25/kg para a glicerina se refere às usinas de biodiesel operadas, à época, pela Petróleo Brasileiro S/A, quais sejam, Candeias/BA, Quixadá/CE e Montes Claros/MG, e apresente a memória de cálculo para esse valor, discriminando a base tributária e os custos logísticos para escoamento da produção da glicerina, entre outros aspectos que considerarem pertinentes, e informem em que medida o destino dessa produção visa atender o mercado externo e/ou interno;
a.2) explicitem se houve alteração da curva de preço da glicerina, conforme assinalado no Parecer da Estratégia e Desempenho Empresarial datado de 22/7/2009; 
a.3) justifiquem a formação de preço de biodiesel, encaminhando a respectiva memória de cálculo, utilizado para precificação do valor econômico da referida usina (documento "1-339-14 Marialva - Avaliação.xls") , composto pelos itens preço do óleo vegetal, custo de transformação do óleo vegetal e diferencial logístico, tendo em vista o impacto sobre o valor econômico da usina de biodiesel de Marialva/PR para uma variação de US$ 20/t no preço de biodiesel, conforme ressaltado no Parecer da Estratégia e Desempenho Empresarial datado de 22/7/2009;
a.4) explicitem em que medida a formação de preço do biodiesel, utilizado para precificação do valor econômico da referida usina (documento "1-339-14 Marialva - Avaliação.xls") , está sujeita a efeitos da concorrência advinda de outras usinas de biodiesel do setor, da venda precedida de leilões realizados pela Agência Nacional do Petróleo, Gás Natural e Biocombustíveis (ANP) , da venda direta para as distribuidoras de combustível e da venda para o mercado externo, à época da avaliação econômica realizada pelo método do fluxo de caixa descontado a valor presente líquido; 
a.5) explicitem em que medida a formação de preço do biodiesel da referida usina afeta a empresa BR Distribuidora pertencente ao Grupo Petrobras, à época da avaliação econômica realizada pelo método do fluxo de caixa descontado a valor presente líquido; 
b) no caso da aquisição da usina de biodiesel de Passo Fundo/RS, entre outros aspectos que considerarem pertinentes:
b.1) justifiquem a formação de preço de biodiesel, encaminhando a respectiva memória de cálculo, utilizado para precificação do valor econômico da usina de biodiesel de Passo Fundo/RS, composto pelos itens preço do óleo vegetal, custo de transformação do óleo vegetal e diferencial logístico, tendo em vista o impacto sobre o valor econômico da referida usina, frente à média de preços dos leilões realizados pela Agência Nacional do Petróleo, Gás Natural e Biocombustíveis (ANP) , à época da avaliação econômica realizada pelo método do fluxo de caixa descontado a valor presente líquido;
b.2) explicitem em que medida a formação de preço do biodiesel, utilizado para precificação do valor econômico da referida usina, está sujeita a efeitos da concorrência advinda de outras usinas de biodiesel do setor, da venda precedida de leilões realizados pela Agência Nacional do Petróleo, Gás Natural e Biocombustíveis (ANP) , da venda direta para as distribuidoras de combustível e da venda para o mercado externo, à época da avaliação econômica realizada pelo método do fluxo de caixa descontado a valor presente líquido; 
b.3) justifiquem a formação de preço do grão de soja, encaminhando a respectiva memória de cálculo, utilizado para precificação do valor econômico da usina de biodiesel de Passo Fundo/RS, tendo em vista o impacto sobre o valor econômico da referida usina, frente à média de preços do grão de soja em Passo Fundo/RS, à época da avaliação econômica realizada pelo método do fluxo de caixa descontado a valor presente líquido; 
b.4) justifiquem as estimativas de receita, encaminhando a respectiva memória de cálculo, adotadas para precificação do valor econômico da usina de biodiesel de Passo Fundo/RS, tendo em vista o impacto sobre o valor econômico da referida usina, especialmente em função de a principal receita operacional dessa usina ser oriunda do esmagamento de soja e não da produção de biodiesel, à época da avaliação econômica realizada pelo método do fluxo de caixa descontado a valor presente líquido; 
b.5) explicitem em que medida a formação de preço do biodiesel da referida usina afeta a empresa BR Distribuidora pertencente ao Grupo Petrobras, à época da avaliação econômica realizada pelo método do fluxo de caixa descontado a valor presente líquido.
Na presente fase da instrução do processo, serão analisadas as respostas apresentadas pela PBio, em resposta ao Ofício 179/2019-TCU/SecexEstataisRJ, e pela Petrobras, em resposta ao Ofício 180/2019-TCU/SecexEstataisRJ, que trouxe ainda cópia do Relatório Interno de Apuração Especial, que avaliou os projetos de biocombustíveis conduzidos pela PBio (peças 213 e 214) .
A Petrobras não apresentou respostas específicas aos questionamentos feitos por meio da oitiva, objeto do Ofício 181/2019-TCU/SecexEstataisRJ, porque no seu entender a PBio é uma subsidiária do Sistema Petrobras e como tal possui independência e liberdade para gerir livremente suas atividades, adotando tecnicamente as suas próprias escolhas. Entendimento diverso iria de encontro à própria criação das empresas subsidiárias, não cabendo à empresa controladora intervir nas tomadas de decisão de suas controladas (peça 214, p. 7) .
De modo que, tendo em vista que os questionamentos da oitiva estão relacionados a aspectos técnicos da aquisição, tais como formação do preço da glicerina, do biodiesel e do grão de soja, bem como estimativas de receita das usinas, e, considerando que eles também foram direcionados a PBio, eles poderiam ser esclarecidos com maior detalhamento pela Pbio (peça 214, p. 7) .
EXAME TÉCNICO
Na presente fase, serão analisadas as respostas apresentadas pela PBio e pela Petrobras aos questionamentos levantados pelo Relator, Ministro Vital do Rego, em seu Despacho (peça 206) .
A análise será feita para cada usina, Usina de Biodiesel de Marialva (UBM) e Usina de Passo Fundo, individualmente, e para cada um dos pontos constantes da oitiva feita em cumprimento ao Despacho (peça 206) . 
Em seguida, em razão dos novos elementos trazidos aos autos em respostas à oitiva e à diligência, serão reanalisadas as responsabilidades dos gestores com pressuposto nas audiências já realizadas pelos Ofício 0174/2015-TCU/SecexEstataisRJ e Ofício 0175/2015-TCU/SecexEstataisRJ.
Por fim, será avaliado o Relatório Interno de Apuração Especial DIP DRGN 1/2017 (complementado pelo DRGN 25/2017) , trazido pela Petrobras junto a sua resposta à diligência, de modo a verificar se ele trouxe elementos capazes de influenciar o mérito dos presentes autos (peça 214, p. 12-173) .
III.1.	Usina de Biodiesel de Marialva - UBM
III.1.a.	Breve histórico da avaliação do ativo e descrição dos itens da oitiva determinada pelo Relator
Em 17/3/2009, a BSBIOS Marialva encaminhou à PBIO proposta de venda de participação em empresa detentora da Usina de Biodiesel de Marialva (UBM) visando a formação de uma parceria para operação conjunta. 
Em 2/4/2009 foi apresentada à Diretoria Executiva da PBIO o resultado da primeira avalição econômica da UBM, por meio da Ata da PBIO 35 (peça 120, p. 14 e peça 121, p. 320 a 346) .
Os principais marcos de aprovação do processo de aquisição foram: 19/10/2009 - Aprovação pelo CA da Petrobras Biocombustível da aquisição de participação na Unidade de Marialva/BSBIOS; 4/11/2009 - Aprovação pela DE da Petrobras da aquisição de participação na Unidade de Marialva/BSBIOS; 13/11/2009 - Aprovação pelo CA da Petrobras da aquisição de participação na Unidade de Marialva/BSBIOS; e, em 1º/12/2009 - Assinatura do Acordo de Investimento e do Acordo de Acionista entre PBIO e os acionistas da BSBIOS (peça 28, p. 7) .
O valor acordado para aquisição de 50% na participação do capital social da empresa BSBIOS Marialva Indústria e Comércio de Biodiesel Sul Brasil S.A., foi de R$ 55 milhões, sendo R$ 45 milhões aportados em 2009 (R$ 35 milhões em 8/12/2009 e R$ 10 milhões em 30/12/2009) e o restante pago em 17/8/2010, por ocasião do início das operações da sociedade (peça 28, p. 7) .
A metodologia usada para avaliar a UBM foi o fluxo de caixa descontado (FCD) , sob o ponto de vista da firma, com projeções em moeda nacional (reais, R$) e em termos reais (ou seja, considerando o expurgo dos efeitos da inflação) , conforme se observa das planilhas de avaliação encaminhadas pela Petrobras (peça 191, item 1 (a) dos itens não digitalizáveis) . 
A taxa de desconto utilizada no FCD foi o custo médio ponderado de capital (ou, em inglês, o Weighted Average Cost of Capital - WACC) de 9% ao ano em dólar (peça 191, item 1 (a) dos itens não digitalizáveis) .
Embora no relatório de fiscalização e nos pronunciamentos da UT subsequentes (peças 96-98, 159 e 174) não haver sido apontado eventual débito (apesar de terem sido reportadas diversas outras irregularidades que foram objeto de audiências) , o último pronunciamento da unidade técnica (peças 199-201) , defendeu existirem indícios de que os projetos apresentavam VPL negativos e que, portanto, o processo deveria ser convertido em TCE para apuração de possíveis danos. Para sustentar seus argumentos, a UT utilizou parâmetros diferentes dos originalmente adotados pela PBio em suas avaliações econômico-financeiras. Por exemplo, adotou o preço de glicerina de R$ 0,25/kg (ao invés de 0,7/Kg como feito pela PBio) e a taxa de reinvestimento de 7% a.a. (em vez de 5% como originalmente adotado pela estatal) , além de ter aplicado uma redução de US$ 20/tonelada sobre o preço de venda projetado do biodiesel no FCD, com base em parâmetros de preços baseados em leilões realizados pela ANP.
Em seu pronunciamento, o Relator, Ministro Vital do Rego, ao ponderar sobre as novas argumentações da unidade técnica, pontua três questões sobre a aquisição da usina de Marialva, mais especificamente sobre a avaliação deste ativo, que merecem uma melhor análise, tanto em razão de posicionamentos conflitantes postos nas diversas análises feitas pela unidade técnica, como pela ausência de informações necessárias ao esclarecimento da matéria, quais sejam: (i)  preço de glicerina; (ii) preço do biodiesel; e (iii) taxa de desconto. Suas principais ponderações estão transcritas no parágrafo 19 acima da presente instrução e, no que se refere especificamente à usina de Marialva, culminaram com as oitivas à PBio e Petrobras (peça 206, p. 14) :
a.1) explicitem se o preço de R$ 0,25/kg para a glicerina se refere às usinas de biodiesel operadas, à época, pela Petróleo Brasileiro S/A, quais sejam, Candeias/BA, Quixadá/CE e Montes Claros/MG, e apresente a memória de cálculo para esse valor, discriminando a base tributária e os custos logísticos para escoamento da produção da glicerina, entre outros aspectos que considerarem pertinentes, e informem em que medida o destino dessa produção visa atender o mercado externo e/ou interno;
a.2) explicitem se houve alteração da curva de preço da glicerina, conforme assinalado no Parecer da Estratégia e Desempenho Empresarial datado de 22/7/2009;
a.3) justifiquem a formação de preço de biodiesel, encaminhando a respectiva memória de cálculo, utilizado para precificação do valor econômico da referida usina (documento "1-339-14 Marialva - Avaliação.xls") , composto pelos itens preço do óleo vegetal, custo de transformação do óleo vegetal e diferencial logístico, tendo em vista o impacto sobre o valor econômico da usina de biodiesel de Marialva/PR para uma variação de US$ 20/t no preço de biodiesel, conforme ressaltado no Parecer da Estratégia e Desempenho Empresarial datado de 22/7/2009;
a.4) explicitem em que medida a formação de preço do biodiesel, utilizado para precificação do valor econômico da referida usina (documento "1-339-14 Marialva - Avaliação.xls") , está sujeita a efeitos da concorrência advinda de outras usinas de biodiesel do setor, da venda precedida de leilões realizados pela Agência Nacional do Petróleo, Gás Natural e Biocombustíveis (ANP) , da venda direta para as distribuidoras de combustível e da venda para o mercado externo, à época da avaliação econômica realizada pelo método do fluxo de caixa descontado a valor presente líquido;
a.5) explicitem em que medida a formação de preço do biodiesel da referida usina afeta a empresa BR Distribuidora pertencente ao Grupo Petrobras, à época da avaliação econômica realizada pelo método do fluxo de caixa descontado a valor presente líquido;
A seguir, apresentam-se as análises sobre essas oitivas realizadas.
III.1.b.	Itens a.1 e a.2 da oitiva determinada pelo Relator
Histórico das informações trazidas pela Petrobras e pelos responsáveis sobre o preço da glicerina e análises efetuadas ao longo da instrução do processo
Sobre o preço da glicerina, no cálculo do estudo de viabilidade técnica e econômica (EVTE) da UBM foi utilizado pela PBio o valor de R$ 0,7/Kg, enquanto nos demais projetos de biodiesel, feitos à época, era usado o valor de R$ 0,25/kg, conforme destacado nos pareceres da Estratégia e Desempenho Empresarial, anexos aos DIP ESTRATEGIA/API 55/2009 e ESTRATEGIA/API 52/2009 (peças 28, p. 44 e 52) .
Em resposta à oitiva feita inicialmente após a elaboração do relatório de auditoria, a Petrobras explicou que o preço de glicerina de R$ 0,25/kg sugerido pela área de Estratégia Corporativa da Petrobras se baseava no preço da glicerina nas usinas de biodiesel da PBio localizadas na Região do Semiárido Brasileiro que estão distantes do grande mercado consumidor de glicerina do Brasil (Região Sudeste) . Ocorre que o preço da glicerina na usina da PBio corresponde ao preço do produto no mercado consumidor descontado do custo logístico da usina até este mercado (peça 120, p. 24) .
Informou que o preço da glicerina utilizado no modelo econômico estava baseado nos preços do mercado internacional da época, devido à possibilidade de sua exportação. Apresentou então o gráfico abaixo com os volumes e os preços históricos de exportação de glicerina sem impostos, com referência no porto de Paranaguá, obtidos da fonte Aliceweb e BiodieselBR, bem como levantamento pela área comercial da PBio, através do sistema Zap Logística, utilizado para cotação de fretes da região do semiárido, sudeste e sul, para o Porto de Paranaguá-PR (peça 89, p. 5, peça 120, p. 25, e peça 121, p. 242) .
Aduziu que para obter o preço da glicerina, foi utilizada a média dos preços de exportação dos anos de 2007 e 2008 convertidos para reais, utilizando-se o câmbio de R$ 2,10 por dólar, vigente em 2009, obtendo-se os preços médios de R$ 0,64/Kg e de R$ 0,74/Kg, respectivamente, o que implica em preço médio de R$ 0,69/Kg para esses dois anos. Desse valor de R$ 0,69/Kg, subtraindo-se o valor de R$ 0,12/kg, correspondente ao frete entre a Usina de Marialva e o porto de Paranaguá, obtém-se o preço de R$ 0,57/Kg na porta da Usina de Marialva. 
Destacou que somando a esse valor os impostos (ICMS 17% e PIS/COFINS 9,25%) , obtém-se o valor total de R$ 0,77/kg, o que demonstraria, na visão da Petrobras, a razoabilidade da utilização do preço de R$ 0,70/kg para a glicerina no modelo econômico para a avaliação da usina de Marialva (peça 120, p. 26) . 
Posteriormente, os responsáveis vieram aos autos e alegaram que a estratégia corporativa da Petrobras teria cometido um engano ao comparar os R$ 0,25/kg (preço doméstico médio de venda na porta das usinas próprias da PBio no Nordeste) com os R$ 0,70/kg (preço médio internacional em 2007-2008 nos portos de Paranaguá/Santos) , como abaixo demonstrado (peça 170, arquivo "TCU - Apresentação reunião Técnica - BSBIOS", p. 26-27) :
A unidade técnica, ao longo do processo, posicionou-se de forma divergente, sobre a razoabilidade do preço da glicerina de R$ 0,70/Kg. 
Em instrução de 2/5/2016, o auditor entendeu que o gráfico trazido à baila com o preço de venda da glicerina entre 2007 e 2012 apresentou um descasamento relevante com o valor adotado na avalição da empresa, pois, adotando a premissa da taxa cambial de R$ 2,10 por dólar, o valor da glicerina utilizado no modelo de fluxo de caixa foi de US$ 0,333/kg, enquanto a média apresentada no gráfico foi de US$ 0,205/kg nos primeiros anos de operação da usina, entre 2009 e 2012, de modo que foi utilizado como preço médio internacional os maiores valores dos seis anos do gráfico, o que, a despeito de uma queda brusca em 2009, é um erro superior a 60%, desconsiderando as divergências na previsão do câmbio, contribuindo para comprovar a falta de uma conduta diligente (peça 172, p. 15) .
Todavia, em despacho, o titular da unidade técnica entendeu que as falhas na fixação de algumas premissas, como preço da glicerina e taxa de reinvestimento, foram adequadamente esclarecidas pela PBio, podendo ser consideradas afastadas (peça 174, p. 3) . 
Posteriormente a unidade técnica, em novo pronunciamento, com anuência à instrução técnica, posicionou-se no sentido de que não havia justificativa para a adoção de um preço para a venda de glicerina 180% maior do que aquele adotado nos projetos do Sistema Petrobras (de R$ 0,25/Kg) , pois a tendência do mercado de glicerina à época era de baixa de preços, conforme análise da economia do setor que indicava pressão de baixa nos preços da glicerina, de uma fonte independente sobre o assunto, publicado como artigo acadêmico, em 2007, na Revista "Biotecnologia, Ciência e Desenvolvimento". E acrescentou que a própria PBio utilizou a premissa de R$ 0,37/kg, quando avaliou a BSBIOS Marialva Indústria e Comércio de Biodiesel Sul Brasil S.A. entre o segundo semestre de 2010 e o primeiro semestre de 2011 (peça 199, p. 26 e 27) .
Em razão das divergências sobre a razoabilidade da utilização do preço da glicerina para avaliação da usina de Marialva, o Relator, Ministro Vital do Rego, solicitou esclarecimentos sobre a curva de preço da glicerina e a formação de seu preço, tendo em vista que, a princípio, seria economicamente desarrazoado não considerar a realidade operacional da usina de Marialva para a precificação da glicerina a ser usada no cálculo do seu EVTE (peça 206) .
Descrição da resposta à nova oitiva determinada pelo Relator
Em resposta à oitiva determinada, a Petrobras informou que o preço da glicerina possui grande volatilidade, especialmente em razão de sua qualidade e dos custos de logística envolvidos, e por ser uma commodity, seu preço possui referencial internacional, e apresentou o seguinte gráfico (peça 213, p. 2) .
Disse ainda que a estimativa de preço de R$ 0,25/kg foi sugerida pela área de Estratégia da Petrobras como um preço genérico para o produto entregue no estabelecimento de um produtor típico (genérico) de biodiesel e, pelo que restou apurado internamente pelo corpo técnico da PBIO, o preço de R$ 0,25/kg não se refere, exclusivamente, às usinas operadas pelo sistema Petrobras à época da aquisição da planta de Marialva. Acrescentou que não foi localizada nos arquivos da época a memória de cálculo em que conste a discriminação dos componentes dessa estimativa (peça 213, p. 2-3) .
No que se refere à curva de preços, a Petrobras informou que, pelo que foi apurado pela área técnica da PBIO, não houve alteração da curva de preço da glicerina no modelo de precificação do valor econômico da referida usina utilizado na época, sendo certo que a recomendação anteriormente enviada neste sentido foi revista pelo DIP ESTRATÉGIA/API 55/2009, o qual recomendou buscar viabilizar a venda da glicerina pelo preço informado pelo vendedor (peça 213, p. 5 e peça 28, p. 45) .
Análise da resposta à oitiva sobre as informações acerca do preço da glicerina
Como pontuado pelo Relator, Ministro Vital do Rego, em seu despacho, é importante para a precificação do ativo a consideração da sua realidade operacional (peça 206) .  
Tomando por base a informação da Petrobras, de que a glicerina é uma commodity, razão pela qual o seu preço possui referencial internacional, e considerando a sua alta volatilidade, conforme se vê da variação do preço médio internacional da glicerina apresentado pela Petrobras, que, de forma exemplificativa, no ano de 2010 variou de US$ 0,18/Kg a US$ 0,31/Kg; em 2011 de US$ 0,24/Kg a US$ 0,46/Kg; em 2012 de US$ 0,3/Kg a US$0,38/Kg e em 2013 de US$ 0,38/Kg a US$ 0,44/Kg, não haveria irregularidade em se adotar a média dos seus preços internacionais por ocasião da precificação da usina de Marialva (peça 213, p. 63-76) .
Considerando que em dezembro de 2008 foram feitos os primeiros estudos sobre a usina de Marialva, quando da avaliação de oportunidade de sua aquisição da Agrenco; que em 17/4/2009 foi feita a primeira proposta não vinculante e que a última proposta da PBio foi feita em 17/6/2009, seria razoável considerar a média de preços no período de 2007 e 2008, até porque, excluindo-se o ano de 2007, essa média seria ainda maior, conforme o gráfico apresentado. Contudo, considerando que desde o início de 2009 já havia uma queda acentuada no preço internacional da glicerina, essa condição do mercado deveria ter sido considerada para a precificação da usina (peça 213, p. 63) .
Adotando-se então os preços médios da glicerina em 2007, de US$ 0,303/Kg, em 2008, de US$ 0,35/kg, e o preço médio entre de 13/5/2009 e de 17/6/2009, no valor de US$ 0,20/Kg, com base nos dados apresentados pela Petrobras na resposta à oitiva, obter-se-ia um preço médio neste período de US$ 0,283/Kg. Tomando por base a taxa cambial de R$ 2,10/US$, o preço médio da glicerina no período seria R$ 0,595/Kg. 
Partindo desse preço e replicando o cálculo apresentado pelo responsável, apresentado nos parágrafos 40 e 41, que exclui o valor do frete e inclui os impostos incidentes, teríamos um preço final da glicerina de R$ 0,64/kg, que comparado ao valor de R$ 0,7/Kg adotado na precificação da usina, implicaria em uma diferença em torno de 8,6%. 
Cabe destacar que, por ausência de dados, nesse cálculo não estão considerados os preços médios da glicerina nos primeiros meses do ano de 2009, que pelo gráfico apresentado no parágrafo 48, seriam maiores do que os dos meses de maio e junho, o que elevaria a média de preços em 2009.
Partindo-se, então, da premissa da razoabilidade da adoção do preço médio internacional da glicerina, o cálculo apresentado pelos responsáveis, colacionado no parágrafo 42, que considera a localização da usina de Marialva frente às demais usinas de biodiesel no Nordeste, logo, a sua realidade operacional, justificaria o preço da glicerina no valor de R$ 0,7/Kg. A diferença se daria em razão da proximidade de Marialva do porto de Paranaguá, o que permitiria uma despesa com frete menor, e apropriação de um valor maior nas vendas da glicerina.
Não parece razoável, para efeito comparativo, utilizar-se a média do preço internacional entre 2009 e 2012, como colocado na instrução de 2/5/2016, citada no parágrafo 39, pois este intervalo de tempo é posterior à precificação da usina de Marialva.
Quanto à alteração da curva de preços proposta pelo parecer da Estratégia, anexo ao DIP ESTRATEGIA/API 52/2009, como informou a Petrobras em sua resposta, ela não ocorreu, o que pode ser confirmado no parecer da Estratégia, imediatamente posterior, de 22/7/2009, anexo ao DIP ESTRATEGIA/API 55/2009. Entretanto, considerando que ela seria posterior à precificação da usina de Marialva, caberia perquirir se ela poderia vir a impactar em uma análise anterior (peça 28, p. 45 e 52) .
Dessa forma, entende-se que eventuais falhas na fixação das estimativas de preço de glicerina estão esclarecidas não havendo indícios com robustez suficiente que apontem para a necessidade de se refazer as avaliações econômico-financeiras com o valor de R$ 0,25/Kg, ao invés de R$ 0,7/Kg.
III.1.c.	Itens a.3, a.4 e a.5 da oitiva determinada pelo Relator
Histórico das informações trazidas pela Petrobras sobre o preço do Biodiesel e análises efetuadas nas etapas anteriores de instrução
Nos termos do parecer da Estratégia e Desempenho Empresarial, objeto do DIP ESTRATÉGIA/API 55/2009, o preço do biodiesel era definido pela ESTRATÉGIA, sendo composto por três itens: i) preço do óleo vegetal; ii) custo de transformação do óleo vegetal; e iii)  diferencial logístico, definido pelo PLANINV BIODIESEL (peça 28, p. 51) .
O referido parecer explicava que o custo de transformação poderia ser entendido como a margem mínima necessária para se remunerar os custos operacionais de uma planta padrão de biodiesel. Essa margem, entretanto, poderia ser alterada para incorporar também a remuneração do capital investido. Para chegar ao custo de transformação, partia-se dos custos de uma planta padrão de biodiesel, tomando por base os projetos de biodiesel já existentes, além de novas informações disponibilizadas pela PBio (peça 28, p. 51) . 
Já o diferencial logístico representa o ganho de competividade que a planta possui em relação aos seus outros competidores e que ela pode repassar para o preço final. Tal ganho aumenta conforme a demanda de biodiesel no país cresce e foi calculado através de modelo de análise integrada, conforme informou a PBio em resposta ao Ofício de Requisição 13-339/2014 (peça 83, p.30) .
Por sua vez, a área de Estratégia e Desempenho Empresarial informava ainda que cada um destes três componentes deveria ser revisto periodicamente frente às novas informações do mercado, à semelhança do processo de revisão dos parâmetros do Planinv Biodiesel (peça 28, p. 51) .
O Planinv Biodiesel é um sistema corporativo da Petrobras fundamentado em métodos de pesquisa operacional que busca, a partir de informações públicas de produção e comercialização de todas as usinas de biodiesel instaladas no mercado nacional, definir o preço de oportunidade e a demanda de biodiesel para cada usina. Nas rodadas do Sistema Planinv são modeladas todas as usinas de biodiesel e é estimada a competitividade de cada uma, tendo como saída a utilização de capacidade e o preço de oportunidade, que define o preço potencial de venda do biodiesel na porta de cada usina, conforme consta da apresentação feita pelos responsáveis ao TCU (peça 170, itens não digitalizáveis, documento "TCU - Apresentação reunião técnica - BSBios", p. 8) .
Nos termos do parecer da Estratégia, os preços utilizados na avaliação do ativo de Marialva foram gerados na Corrida 53 do PLANINV BIODIESEL, ainda que à época da avaliação já existissem rodadas mais recentes, mas estas não impactavam na avaliação do projeto (peça 28, p. 51) .
Dentre os questionamentos feitos pelo referido parecer da Estratégia sobre a precificação da usina de Marialva, há o de que a margem contida no preço de venda do biodiesel afora remunerar o seu custo operacional, remunerava integralmente o capital investido. A Estratégia entendia que, em função do excesso de capacidade existente, o cenário esperado era de que os produtores seriam capazes de remunerar apenas o seu custo operacional, podendo, no longo prazo, passar a remunerar parte do capital investido (peça 28, p. 46) .
Segundo o parecer, alterando-se a premissa de que o preço do biodiesel seria capaz de remunerar integralmente o capital investido, para remunerar apenas o custo operacional, o seu preço seria reduzido em US$ 20/toneladas, em consequência, haveria uma redução de US$ 14 milhões na precificação da usina de Marialva (peça 28, p. 46) .
Nos termos do Parecer (peça 28, p. 46) :
A hipótese de remuneração de capital adotada provoca as seguintes alterações sobre o preço do biodiesel e sobre o valor do ativo: 
- para o caso onde não há remuneração ao capital investido, o valor do ativo de Marialva passaria para US$ 51,9 milhões (TIR de 8,8%) ; 
- para o caso onde se considera a remuneração parcial do capital investido (recuperação a partir de 2013, com remuneração integral já em 2015) o ativo de Marialva passa a valer US$ 62,7 milhões (TIR 11,3%) 
O parecer recomendou então que fosse revista a premissa de que o capital investido seria integralmente remunerado pelo preço do biodiesel (peça 28, p. 45) .
Apenas no último pronunciamento da unidade técnica, já após as audiências dos responsáveis, o auditor instrutor fez uma simulação considerando o impacto da redução de US$ 20/tonelada nos preços de biodiesel, utilizados para gerar o fluxo de caixa projetado da usina de Marialva. Em consequência, apontou que com a alteração dessa premissa, cumulativamente com a alteração das premissas do preço da glicerina e da taxa de reinvestimento, o valor do VPL da usina de Marialva seria negativo (peça 99, p. 29) .
O Relator, Ministro Vital do Rego, em seu despacho, posicionou-se no sentido de que devem ser analisados e considerados diversos aspectos que podem influenciar a formação de preço do biodiesel. 
Ponderou que a usina de biocombustível de Marinalva/PR está inserida em um mercado competitivo e que não há nos autos informação acerca da destinação da sua produção, se para o mercado interno ou externo, e sobre o efeito dessa concorrência sobre a formação de preços para ambos os mercados. Com vistas a obtenção dessas informações, determinou a oitiva da PBio para apresentar a formação do preço do biodiesel para a usina de Marialva (peça 206) .
E sobre os efeitos da aplicação da redução de US$ 20/tonelada no preço de venda projetado do biodiesel utilizada no FCD a VPL para precificação da usina de Marialva, destacou que não constou das oitivas e nem das audiências questionamento específico sobre esse assunto (peça 206, p. 11) .
Resposta da Petrobras à oitiva determinada pelo Relator sobre preços do biodiesel
Em resposta à oitiva, a PBio encaminhou a memória de cálculo da avaliação econômica da Usina de Marialva. Dentre as informações constam os preços do biodiesel obtidos na Corrida 49 e na Corrida 53 do PLANINV (peça 213, p. 108-111) .
Informou que o valor de US$ 20/tonelada, constante no DIP ESTRATÉGIA/AP 55/2009, tratava-se de mera sensibilidade feita pela área de estimativa, em virtude dos impactos que poderiam ser verificados no valor econômico da usina caso houvesse uma oscilação no preço de venda do biodiesel.  
Esclareceu que o modelo logístico utilizado para as plantas de biodiesel (Planinv) quantifica não somente os ganhos de margem associados à localização das plantas de biodiesel, como também a dimensão do respectivo despacho anual dessas usinas, ou seja, qual é o fator de utilização da capacidade de cada uma delas (peça 213, p. 6) .
Aduziu que, com base nessa premissa, a competividade de uma planta é diretamente influenciada pela proximidade dela com as bases de distribuição de derivados, pela demanda de diesel de cada base de derivados e pelo número de plantas de biodiesel que competem para atender a uma mesma base de distribuição. Quanto maior o número de plantas de biodiesel competindo por uma mesma base de distribuição, menor tende a ser a margem logística das plantas do entorno, bem como o seu fator de despacho, em clara observância às regras do mercado (peça 213) .
Acrescentou que para a composição da demanda por biodiesel do Brasil e de cada base de distribuição, considerou-se um percentual fixo de mistura de biodiesel ao diesel mineral, conforme normas regulatórias da ANP, que estabelece que os distribuidores de combustível precisam adquirir o biodiesel para misturar ao diesel antes de ser distribuído, de modo que os lances pelos lotes de biodiesel partem das distribuidoras de combustível (diesel) para fazer frente à sua expectativa de venda do combustível ao seu mercado consumidor, variando de acordo com a oferta, localização do produto e grau de atendimento ao mercado consumidor.
Informou que a regulação do setor não permite a venda direta para as distribuidoras, devendo obrigatoriamente ser feita mediante leilões organizados pela ANP, sendo inicialmente fixado seu preço máximo pelo ente regulador com sucessivos lances pelos distribuidores de combustível de forma a atingir o menor preço final do produto ofertado. De modo que não se considerou na modelagem impactos sobre a BR Distribuidora, que foi tratada como as demais distribuidoras de forma isonômica. 
Disse ainda que na modelagem não se considerou a exportação do biodiesel, somente o atendimento ao mercado nacional (peça 213, p. 12) .
Com vistas a auxiliar na análise, abaixo, colacionamos a resposta apresentada pela PBio em resposta ao item "b" do Ofício de Requisição 9-339/2014, sobre o quantitativo e valor de venda obtido pela Usina de Biodiesel de Marialva em cada Leilão de Biodiesel da ANP, realizados nos anos de 2010 e 2011  (peças 57 e 78, p. 6) :  
Análise das informações da oitiva sobre o preço do Biodiesel
Das explicações acima, vê-se que o preço de venda do biodiesel pode ser influenciado por diversos fatores. Contudo, o parecer da Estratégia, destacado na última instrução técnica, questionou apenas a premissa utilizada para o cálculo do item custo de transformação, que no caso da precificação da usina de Marialva, em vez de remunerar apenas o seu custo operacional, também remunerava integralmente o capital nela investido (grifo nosso) (peça 28, p. 46) .
Analisando-se tanto os preços da Corrida 53 do Planinv, quanto da Corrida 49, esta última utilizada na primeira precificação da usina feita em março de 2009, observa-se que o valor do custo de transformação é igual para todas as usinas, quer o integrado no valor de US$ 0,34/Kg, ou sem integração de US$ 0,37/Kg (peça 167, p. 112, e peça 213, p. 108-114) . 
Conforme os dados do Planinv, a diferença do preço de venda do biodiesel em cada usina decorre do preço do óleo de soja e do diferencial logístico, pois como se pode observar, o custo de transformação é o mesmo para todas as usinas (peça 213, p. 111 e 114) .
Com base nos dados da Corrida 53 do Planinv, a partir de 2010, já haveria a utilização de 100% da capacidade da usina de Marialva (peça. 170, itens não digitalizáveis, documento "corrida do PLANINV 53" e "TCU - Apresentação reunião técnica - BSBios, p. 19) .
Assim, conquanto o parecer da Estratégia tenha alertado que na época havia um excesso de capacidade existente, o que levava à expectativa de que os produtores seriam capazes de remunerar apenas o seu custo operacional, a Corrida Planinv 53 mostrava que a usina de Marialva já iria despachar 100% de sua capacidade desde o início de sua operação, em 2010.
Considerando essa premissa de utilização de 100% da capacidade instalada desde 2010, a princípio, poder-se-ia esperar que o preço de venda do biodiesel da usina de Marialva seria capaz de remunerar o seu custo operacional mais o custo do capital investido. 
A partir dos preços e dos volumes de biodiesel vendidos pela usina de Marialva nos leilões da ANP, no segundo semestre de 2010 e em 2011, expostos no parágrafo 82, chega-se a um preço médio ponderado do biodiesel de R$ 2.268/m³ em 2010 e de R$ 2.490/m³ em 2011. Usando as mesmas premissas da avaliação de Marialva feita pelo FDC, de densidade de 0,87 tonelada/m³ e taxa cambial de R$ 2/US$, conclui-se que preço médio ponderado do biodiesel em 2010 foi de US$ 1.303/tonelada e em 2011 de US$ 1.431/tonelada (peça. 170, itens não digitalizáveis, documento 1-339-14 Marialva avaliação xls, aba premissas) .
Comparando estes preços do biodiesel nos leilões da ANP, com os preços do biodiesel estimados para a avaliação de Marialva, incluída a remuneração do capital investido, descritos no parágrafo 74, US$ 1.622/tonelada e US$ 1.302/tonelada, constata-se que em 2010 o valor estimado foi maior, enquanto em 2011, foi menor.
Se compararmos ainda os preços do biodiesel estimados para toda a projeção explícita de Marialva, obtidos pela Corrida 53 do Planivin, com os preços do biodiesel para as demais usinas também na Corrida 53, observa-se que, excetuando-se o ano de 2010, a estimativa para Marialva tinha preço inferior aos preços para as demais usinas (peça 213, p. 111 e 114) .   
De modo que, com base nos dados contidos nos autos, não é possível asseverar que os preços do biodiesel usados na avaliação da usina de Marialva não eram razoáveis.
Por fim, sobre os possíveis efeitos da concorrência de outras usinas sobre a formação de preço do biodiesel da usina Marialva, eles são considerados pelo sistema Planinv, na medida em que os ganhos de margem associados à localização das plantas de biodiesel, como também a dimensão do respectivo despacho anual dessas usinas são considerados para a obtenção do fator de utilização da capacidade de cada uma delas.
E como toda a venda de biodiesel é realizada no âmbito dos leilões organizados pela ANP e a regulação do setor não permite a venda direta para as distribuidoras, não haveria que se falar em qualquer benefício da BR em razão da holding Petrobras produzir biodiesel.
III.1.c.	Descrição e análise da resposta da Petrobras à diligência determinada pelo Relator sobre a taxa de desconto prevista na Sistemática de Aquisição de Ativos
Conforme despacho do Relator, com vistas a esclarecer a adequação da taxa de desconto de 9% ao ano, foi solicitado à Petrobras informar quais as taxas de descontos são previstas em sua Sistemática de Aquisição de Ativos, com a apresentação das respectivas memórias de cálculo, uma vez que a unidade técnica propôs, em seu último posicionamento, utilizar as taxas das Notas do Tesouro Nacional (NTN) da série F de 2009 e vincendas em 2020, como sendo a taxa livre de risco do mercado, somadas ao prêmio do mercado brasileiro, deduzido do efeito fiscal, para o cálculo da taxa de desconto a ser usada para obtenção do valor presente líquido (VPL) , com base no modelo Capital Asset Pricing Model - CAPM (peça 58 e 199, p. 29) .
Em sua resposta, a Petrobras informou que por ocasião das aquisições das participações nas Usinas de Marialva/PR e Passo Fundo/RS vigorava a Primeira Emissão da Sistemática para Aquisição de Empresas, cujo item 4.4.3 dispunha sobre observações gerais para a determinação da taxa de desconto, não havendo previsão de taxa fixa de desconto (peça 61, p. 45, e 214, p. 8) .
De fato, a Sistemática não prevê qual a taxa de desconto deve ser utilizada nas avaliações econômicas dos ativos. Contudo, como expresso no seu item 4.4.3, a Petrobras possui um modelo definido para a estimativa do custo de capital, desenvolvido pela Unidade de Planejamento Financeiro (peça 214, p. 160) .
Com base em outras análises já realizadas em investimentos e desinvestimentos feitos pelo Sistema Petrobras, este modelo é de conhecimento desta unidade técnica. Ele foi proposto por meio do DIP PLAFIN 10.001/2001, de 26/1/2001, aprovado pela Diretoria Executiva, em 15/2/2001, por meio da Ata DE 4.292/2001.
Por meio desse modelo são calculadas as taxas de desconto corporativas para cada segmento de negócios da Petrobras e por país onde as atividades são desenvolvidas, que são monitoradas e atualizadas em razão de alteração nas condições macroeconômicas tanto do Brasil, como nos países em que a Petrobras possui projetos, e em razão das próprias condições da Petrobras.
Dentro dessa metodologia de monitoramento, em 10/12/2008, por meio da Ata DE 4.732/2008, a Diretoria Executiva aprovou o DIP PLAFIN 275/2008, que revisava as taxas de desconto vigentes e estabelecia uma taxa de desconto para o setor de biocombustíveis. 
Colacionamos aos autos o referido DIP, que assim dispunha sobre a taxa de desconto para o setor de biocombustíveis (peça 216, p. 135) :
9- Em relação ao setor de biocombustíveis, os projetos de etanol e biodiesel eram tratados, inicialmente, como projetos exploratórios, e por isso utilizavam a taxa de desconto de 7,7% a.a. (taxa de desconto corporativa) .
10- Posteriormente, passou-se a calcular pontualmente taxas de desconto para projetos de biocombustíveis, analisando-se cada caso individualmente.
11- Tendo em vista as considerações acima, o PLAFIN propõe uma revisão das taxas de desconto vigentes e a inclusão da taxa de desconto para o setor de biocombustíveis na metodologia do Custo Médio Ponderado de Capital (WACC) .
 (......) 
Justificativa para Taxa de Biocombustíveis
19- Com a criação da subsidiária Petrobras Biocombustível e o aumento das demandas por taxas de desconto para projetos nesse segmento, identificou-se a necessidade de calcular uma taxa de desconto especifica para projetos de biocombustíveis.
20- Atendendo a esse propósito, o PLAFIN desenvolveu um trabalho de análise de empresas no segmento de biocombustíveis para criação de um grupo de pares e cálculo do beta para o setor. Pelo fato dos dados referentes às empresas de etanol serem mais consistentes e representativos do setor, optou-se pela escolha da taxa de desconto para projetos de etanol como taxa de desconto para o setor de biocombustíveis como um todo. 
21- É importante ressaltar que determinados riscos específicos, inerentes as características particulares de certos projetos, não são capturados no cálculo do beta setorial e, por conseguinte na taxa de desconto correspondente, devendo, entretanto, ser considerados nas respectivas análises de risco e na elaboração do fluxo de caixa dos projetos. Entre esses riscos, estão: (1)  risco na produção agrícola, quebra de safra, desvio de produção e impactos sócio-ambientais; (2) risco de extração e tratamento da matéria prima; (3) risco de performance de construção; (4)  risco no processo industrial; (5) risco de transporte, comercialização e riscos cambiais.
Conclusão
 (....) 
23- Quanto aos biocombustíveis, a metodologia utilizada para a estimação da taxa de desconto de 9,0% a.a. em dólar em termos reais está aderente com a utilizada para as outras áreas de negócio da Petrobras e, portanto, será monitorada e reavaliada conjuntamente com as demais taxas de desconto.
Com base na informação acima, que também consta da Nota Técnica do Projeto Marialva, e nas premissas expressas nas planilhas, por meio das quais foi feita a avaliação da usina de Marialva, constata-se que a taxa utilizada para descontar o fluxo de caixa de 9,0% ao ano em dólar, corresponde à taxa corporativa da Petrobras para o setor biocombustíveis no Brasil, que representa o custo médio ponderado de capital - CMPC (WACC) (peça 28, p. 20) .
Cabe destacar que pelo modelo CAPM, proposto no último pronunciamento da unidade técnica, obtém-se o custo de capital do acionista (equity) , utilizado para descontar o fluxo de caixa do acionista. No caso da Usina de Marialva, a avaliação foi feita por meio do fluxo de caixa da firma, que deve ser descontado pelo WACC. De modo que haveria uma incongruência metodológica no uso das taxas propostas na instrução anterior. 
Ademais, como já pontuado pelo Relator, Ministro Vital do Rego, os estudos acadêmicos e as referências técnicas, em geral, entendem que os títulos públicos brasileiros não são úteis para o cálculo da taxa livre de risco no mercado brasileiro, pois eles já embutem um prêmio de risco e têm significativa volatilidade.
Nesse contexto, a partir das recomendações contidas na literatura técnica, observa-se que na aplicação do modelo CAPM no mercado brasileiro, seja utilizada a remuneração dos títulos do governo dos Estados Unidos da América (EUA) como taxa livre de risco, com a incorporação do risco-país ao prêmio de risco de mercado (ASSAF NETO/Alexandre, Valuation - Métricas de Valor & Avaliação de Empresas, 1 ed., São Paulo, Atlas, 2014, p. 89) . 
Para corroborar esse entendimento, saliente-se que, nessa mesma linha, estão os normativos da Agência Nacional de Energia Elétrica (Aneel) para o cálculo do custo médio ponderado de capital (WACC) a ser usado nas revisões tarifárias periódicas (Nota Técnica 180/017-SEM/ANEEL, 23/10/2017) e da Empresa de Pesquisa Energética (EPE) para o custo de capital de projetos de transporte de gás natural no Brasil (Custo de Capital de Projetos de Transporte de Gás Natural no Brasil, dezembro de 2012) (http://www.epe.gov.br/sites-pt/publicacoes-dados-abertos/publicacoes/PublicacoesArquivos/publicacao-250/topico-352/DEA%2021%20Custo%20de%20capital%20Gasoduto.pdf) .
Abaixo transcrevemos trecho da Metodologia de Cálculo do Custo de Capital no Brasil por ser bastante elucidativo em relação à metodologia para o cálculo do custo de capital, constante do artigo escrito no 6º Congresso USP Contabilidade de 2006, (ASSAF NETO; LIMA; ARAÚJO, 2006, (http://institutoassaf.com.br/wpcontent/uploads/2019/07/METODOLOGIA_CALCULO_Ke_BRASIL.pdf) : 
A taxa livre de risco é geralmente calculada como uma média das taxas de juros históricas dos títulos públicos. Esse procedimento de cálculo no Brasil é prejudicado por entender-se que os títulos emitidos pelo governo devem embutir um prêmio pelo risco. Esses títulos soberanos não são efetivamente aceitos como livres de risco pelos mercados financeiros. Ademais, a série histórica dessas taxas de juros apresenta uma enorme dispersão.
O eventual risco de inadimplemento (default risk) , inserido nos juros pagos pelos títulos brasileiros, não deve ser considerado nessa taxa de risco, ou seja, esse risco é melhor definido no cômputo do prêmio pelo risco de mercado do país, considerado na formulação do retorno esperado do modelo do CAPM.
Em verdade, o denominado risco-país (risco soberano) procura retratar o risco da economia de um país, sendo geralmente apurado pelo excesso de remuneração que os títulos públicos de um país pagam em relação a títulos similares emitidos pelo Departamento do Tesouro dos EUA (Treasury Bonds) .
O título brasileiro da dívida pública externo mais utilizado para cálculo do prêmio pelo risco-país é o C-Bond (capitalization bond) transacionado livremente no mercado internacional e admitido como o de maior liquidez e maturidade.
Nessa proposta básica, a remuneração adicional paga pelo título brasileiro em relação aos T-Bonds é entendida como um spread pelo risco de default, ou seja, o risco-país.
Esse prêmio, entendido como risco-país, é obtido pela diferença entre as taxas de remuneração do bônus do governo norte americano (T-Bond) e o bônus do governo brasileiro (C-Bond) .
Assim, no que se refere à taxa de desconto utilizada, não haveria que se falar em irregularidade, não subsistindo os apontamentos da instrução da peça 199 a esse respeito.
III.2.	Usina de Biodiesel de Passo Fundo
III.2.a.	Breve histórico das análises das instruções e pronunciamentos anteriores e descrição dos itens da oitiva determinada pelo Relator
Em 1º/7/2011 a PBio firmou parceria com a BSBios Sul, com participação paritária, para produção de biodiesel no município de Passo Fundo/RS, por meio da usina de Passo Fundo, que já estava em operação, e para processamento de grãos de soja, cuja unidade esmagadora encontrava-se em construção e foi inaugurada em 22/11/2011.
A PBio pagou R$ 133.182.000,00, sendo R$ 57.184.000,00 por meio de aporte com emissão de novas ações representativas de 19% do capital social e R$ 75.998.000,00 pela aquisição direta de ações de terceiros, representando os 31% restantes da participação. 
Importante ressaltar que a empresa BSBios Sul possuía não apenas uma usina de biodiesel (unidade de transesterificação) , mas também uma unidade esmagadora e mais alguns ativos de menor valor.
O relatório de auditoria não pontuou nenhum achado sobre a precificação econômica dessa aquisição. Apenas questionou a assinatura de Instrumento Particular de Transação, Quitação e outras Avenças entre a PBIO e a BSBios Sul, com violação ao princípio constitucional da eficiência, bem como do art. 153, caput, da Lei 6.404/1976, fundamento da realização de audiência do Sr. Miguel Soldatelli Rossetto (peça 141) . 
Contudo, após algumas instruções, o então Secretário da SecexEstataisRJ fez alguns questionamentos sobre as premissas usadas para a precificação do negócio, tendo em vista a diferença de valores encontradas entre a avaliação feita pela PBio e pela Trust & Co, contratada pela BSBios, usando as taxas de descontos mais próximas às da PBio (9,7%) , encontradas na análise de sensibilidade feita pela Trust & Co, tanto na avaliação da unidade de transesterificação, como na de esmagamento, conforme demonstrado em tabela contida no referido pronunciamento, abaixo colacionada (peça 174, p. 5, e peça 42, p. 177, 188 e 191) :
Na ocasião, o então Secretário destacou que as avaliações da PBio e da Trust & Co. ficavam relativamente próximas quando as unidades de transesterificação e de esmagamento eram consideradas de forma integrada, porém, quando avaliadas separadamente, verificava-se uma diferença negativa de 23% nas unidades de transesterificação e positiva de 54% nas unidades de esmagamento. E se o valor da unidade esmagadora fosse calculado pela BSBIOS à mesma taxa de desconto utilizada pela PBio (9,7%) , a diferença ainda seria maior (peça 174, p. 5) . 
Com vistas a entender essa diferença, o então Secretário verificou que a Trust & Co. considerou o preço do biodiesel constante em R$ 2.445,89/m³ ao longo de todo o período de projeção, até 2017, e a PBio projetou uma variação no período, com valores inferiores aos da Trust & Co. após 2015, o que poderia contribuir para que o valor da projeção na perpetuidade fosse inferior na avaliação da PBio, tanto para a avaliação integrada quanto para a da unidade de transesterificação (peça 174, p. 5) .
Destacou que na unidade de transesterificação, o insumo principal é o óleo de soja. A Trust & Co. considerou o seu preço em R$1.613,1/tonelada, enquanto a PBio, apesar de ter informado o preço de R$1.694,69/tonelada como o seu custo nesta unidade, também informou os valores abaixo (peça 28, p. 675) :
	PBio
	2010
	2011
	2012
	2013
	2014
	2015
	2016
	2017
	2018

	Preço do óleo de soja com Impostos (R$/Ton) 
	1.563
	2.402
	2.115
	2.115
	2.115
	2.115
	1.734
	1.734
	1.734

No entender do então Secretário, estes preços do óleo de soja acima apresentados seriam os seus preços de venda no mercado, porém as estimativas fornecidas à época indicavam que a PBio os considerou como valores de transferência, sendo utilizados para o cálculo da receita na unidade de esmagamento e do custo de produtos vendidos na unidade de transesterificação (peça 174, p. 5, peça 42, p. 169, e peça 28, p. 680) .
Destacou ainda que na avaliação integrada, o óleo de soja não aparece nem como insumo nem como produto, uma vez que toda a produção da unidade de esmagamento é consumida na unidade de transesterificação. Assim, exceto por possíveis impactos tributários, a variação do preço do óleo de soja não influi na avaliação integrada.
Concluiu que, quanto menor o valor do óleo de soja, maior será o valor da unidade de transesterificação e menor o da unidade de esmagamento. De modo que, quando estas unidades são avaliadas individualmente, a adoção de um maior valor do preço do óleo de soja pela PBio (comparado ao da Trust & Co.) contribuiu para as diferenças das avaliações observadas.
Ao analisar a unidade de esmagamento, cujo insumo principal é o grão de soja e os produtos principais são o óleo e o farelo de soja, o então Secretário disse que a Trust & Co. utilizou o valor constante de R$ 43,88/saca de 60 Kg, o que equivale a R$ 731,33/tonelada, enquanto a PBio em todo o período, exceto 2010, considerou valores superiores aos da Trust & Co., o que contribuiria para um menor valor de avaliação da unidade de esmagamento e integrada (peça 174, p. 6) .
Em relação aos volumes produzidos na unidade de esmagamento, observou que o volume de produção de óleo de soja considerado pela PBio era cerca de 10% superior ao utilizado pela Trust & Co.. Enquanto que, para o farelo de soja, era o inverso, sendo o volume da PBio aproximadamente 12% inferior ao da Trust & Co. (peça 28, p. 682, e peça 42, p. 1 67) .
Por fim, com base nos dados de volume e preços de venda, o então secretário calculou os valores para a receita bruta na unidade de esmagamento, por produto, óleo de soja e farelo de soja, e concluiu que a estimativa de faturamento decorrente da venda de farelo foi superior em 2,6% no cálculo da PBio, em relação ao da Trust & Co. Já em relação à receita com óleo de soja, a diferença alcançou 40,1%. É possível deduzir que esta diferença é a principal causa da diferença verificada no valor final das estimativas da unidade de esmagamento (peça 174, p. 8) .
Com vistas a esclarecer tais diferenças, propôs diligência à PBio solicitando cópia de todas as planilhas eletrônicas com as estimativas dos ativos da BSBIOS, com os cálculos relativos aos EVTEs e pós-EVTE, bem como cópia das comunicações trocadas entre a PBio e a BSBIOS sobre a aquisição dos 50% do negócio (peça 174, p. 9) .
A instrução técnica posterior, ao analisar as respostas apresentadas pela PBio, entendeu que o preço do biodiesel usado para o cálculo do fluxo de caixa da usina de Passo Fundo não era apropriado, e fez uma simulação do cálculo do VPL utilizando a média dos preços do biodiesel verificado nos leilões realizados pela ANP em 2010 de R$ 2.102,33/m³, e no primeiro semestre de 2011, no valor de R$ 2.171,49/m³ de biodiesel, que daria um preço médio final de R$ 2.137,00/m³, resultando em um VPL de R$ 289,19 milhões, que deduzido das dívidas e das contingências, resultava em um VPL negativo (peça 199, p. 37) .
Questionou ainda o preço do grão de soja de R$ 1.041,95/tonelada, com PIS/COFINS, utilizado pela PBio para valoração do ativo, uma vez que o preço médio do grão de soja em Passo Fundo em 2011, ficou em R$ 769,98/tonelada (em R$, sem ICMS) (peça 199, p. 38) . 
Pronunciou-se, por fim, no sentido de que houve um desvio de finalidade na aquisição da usina de biodiesel de Passo Fundo/RS, uma vez que a sua receita principal tinha origem no esmagamento de soja e não da produção de biodiesel (peça 199, p. 38) .
Em seu despacho, o Relator, Ministro Vital do Rego, fez algumas ponderações sobre as conclusões da instrução técnica, transcritas no parágrafo 19 desta instrução, e propôs a oitiva da PBio para o esclarecimento dos seguintes pontos (peça 206) :
b.1) justifiquem a formação de preço de biodiesel, encaminhando a respectiva memória de cálculo, utilizado para precificação do valor econômico da usina de biodiesel de Passo Fundo/RS, composto pelos itens preço do óleo vegetal, custo de transformação do óleo vegetal e diferencial logístico, tendo em vista o impacto sobre o valor econômico da referida usina, frente à média de preços dos leilões realizados pela Agência Nacional do Petróleo, Gás Natural e Biocombustíveis (ANP) , à época da avaliação econômica realizada pelo método do fluxo de caixa descontado a valor presente líquido;
b.2) explicitem em que medida a formação de preço do biodiesel, utilizado para precificação do valor econômico da referida usina, está sujeita a efeitos da concorrência advinda de outras usinas de biodiesel do setor, da venda precedida de leilões realizados pela Agência Nacional do Petróleo, Gás Natural e Biocombustíveis (ANP) , da venda direta para as distribuidoras de combustível e da venda para o mercado externo, à época da avaliação econômica realizada pelo método do fluxo de caixa descontado a valor presente líquido;
b.3) justifiquem a formação de preço do grão de soja, encaminhando a respectiva memória de cálculo, utilizado para precificação do valor econômico da usina de biodiesel de Passo Fundo/RS, tendo em vista o impacto sobre o valor econômico da referida usina, frente à média de preços do grão de soja em Passo Fundo/RS, à época da avaliação econômica realizada pelo método do fluxo de caixa descontado a valor presente líquido;
b.4) justifiquem as estimativas de receita, encaminhando a respectiva memória de cálculo, adotadas para precificação do valor econômico da usina de biodiesel de Passo Fundo/RS, tendo em vista o impacto sobre o valor econômico da referida usina, especialmente em função de a principal receita operacional dessa usina ser oriunda do esmagamento de soja e não da produção de biodiesel, à época da avaliação econômica realizada pelo método do fluxo de caixa descontado a valor presente líquido;
b.5) explicitem em que medida a formação de preço do biodiesel da referida usina afeta a empresa BR Distribuidora pertencente ao Grupo Petrobras, à época da avaliação econômica realizada pelo método do fluxo de caixa descontado a valor presente líquido.
III.2.b	Item b.1, b.2 e b.5 da oitiva determinada pelo Relator
Informação apresentada pela PBio quanto à formação do preço do biodiesel
A PBio, em sua resposta, esclareceu que o preço de biodiesel é premissa econômica definida pela controladora Petrobras, por meio de simulações no Sistema Planinv de Biodiesel, e considera especialmente o preço do óleo de soja, assim como o diferencial logístico e o custo de transformação. (peça 213, p. 8) .
No que se refere às possíveis influências da concorrência sobre a formação do preço do biodiesel utilizado para a precificação da Usina de Passo Fundo, trouxe as mesmas informações dadas para o item a.4 da oitiva, já transcritos nos parágrafos 77 a 81.
Análise das informações sobre a formação do preço do Biodiesel
Da mesma forma que para a Usina de Marialva, a PBio informou que o preço do biodiesel é obtido por meio do sistema Planinv, sistema corporativo da Petrobras, já comentado no parágrafo 61. Nas rodadas do Sistema Planinv são modeladas todas as usinas de biodiesel e é estimada a competitividade de cada uma, tendo como saída a utilização de capacidade e o preço de oportunidade, que define o preço potencial de venda do biodiesel na porta de cada usina.
Diferentemente das informações trazidas sobre a usina de Marialva, no caso da usina de Passo Fundo a PBio não informou em qual ou quais rodadas do Planinv os preços do biodiesel foram gerados, tampouco encaminhou os parâmetros usados para obtenção dos preços.
Por meio das planilhas fornecidas pela PBio, usadas para a precificação dos ativos da BSBios, pode-se ver os preços do biodiesel usados pela PBio, tanto no cenário Força do Hábito descrito como PBIO A, como no cenário Crescimento Agressivo, PBIO B, conforme abaixo transcritos, incluídos PIS, COFINS e ICMS (peça 213, p. 8, e peça 191, itens não digitalizáveis, documento 1 (a) - Passo Fundo - avaliação.xls) :
	PBio com impostos R$/m³
	2010
	2011
	2012
	2013
	2014
	2015
	2016
	2017
	2018
	2019
	2020

	Preço do Biodiesel PBIO A
	2.047
	2.725
	2.450
	2.460
	2.471
	2.481
	2.155
	2.155
	2.148
	2.148
	2.148

	Preço do Biodiesel PBIO B
	2.047
	2.725
	2.690
	2.701
	2.711
	2.707
	2.688
	2.688
	2.688
	2.688
	2.688

	Vendedor
	2.446
	2.446
	2.446
	2.446
	2.446
	2.446
	2.446
	2.446
	2.446
	2.446
	2.446

A Trust & Co. utilizou o preço do biodiesel de R$ 2.445,89/m³ por todo o período de projeção explícita, enquanto a PBio, no cenário FH, utilizado como base para a decisão do preço a ser pago, adotou preços, em média, inferiores a R$ 2.445,89/m³ da Trust & Co.
Conforme costa da avaliação da Trust & Co., o preço do biodiesel foi obtido com base na média dos preços performados nos leilões da ANP de entrega durante os anos de 2009 e 2010 (12ª ao 19ª leilão) , com PIS/COFINS e ICMS. (peça 42, p. 166) .
De modo que, tomando por base os leilões da ANP anos de 2009 e 2010, observa-se que a média de preços do biodiesel com base nos leilões era mais alta do que os preços calculados pelo Planinv. 
Tomando por base o preço médio verificado nos leilões da ANP em 2010, informado na instrução técnica anterior de R$ 2.102,33 m³, ele também seria superior ao preço do biodiesel adotado pela PBio em 2010, de R$ 2.047,00 (peça 199, p. 37) .
Por sua vez, tomando por base as informações sobre os leilões da ANP no segundo semestre de 2010 e em todo 2011, apresentadas pela PBio, constantes do parágrafo 82, calculou-se os preços médios ponderados do biodiesel, chegando-se a R$ 2.268/m³ em 2010 e a R$ 2.490/m³ em 2011, conforme já exposto no parágrafo 89, valores estes superiores aos adotados pela PBio.
Assim, a adoção das médias de preços dos leilões da ANP, proposta na instrução técnica anterior, citada no parágrafo 124, nem sempre implica em preços do biodiesel menores do que os fornecidos pelo sistema Planinv, adotados pela PBio na valoração das usinas (peça 199, p. 37) .
De modo que, ao compararmos os valores adotados para avaliação com os preços do biodiesel efetivamente obtidos nos leilões da ANP, não há que se falar em preço do biodiesel desarrazoado.
Sobre os possíveis efeitos da concorrência de outras usinas sobre a formação de preço do biodiesel para a precificação da usina Passo Fundo, bem como em que medida a formação deste preço poderia afetar a empresa BR Distribuidora, considerando que as respostas são exatamente as mesmas daquelas fornecidas para a Usina de Marialva, reportamos às análises constantes dos parágrafos 93 e 94
III.2.d	Item b.3 da oitiva determinada pelo Relator
Informações trazidas pela PBio sobre a formação do preço do grão de soja
Em relação ao preço do grão de soja, a PBio disse que ele não é premissa econômica definida pela Petrobras, pois é uma commodity valorada no mercado internacional e colacionou o seguinte gráfico (peça 213, p. 10) :  
-
Em seguida, aduziu que não foram localizados na base de dados da PBIO os documentos da época que demonstram as razões para utilização do preço do grão de soja de R$ 43,88/saca, utilizado para valorar o negócio. Contudo, a título de esclarecimento, destacou que a média do preço do grão Mercado Interno Passo Fundo/RS em 2009 foi de R$47,01/saca e, em 2010, R$ 39,95/saca (fonte: Abiove - Associação Brasileira das Indústrias de Óleos Vegetais) (peça 213, p. 10 e 170-171) .
Análise das informações sobre a formação do preço do grão de soja
O preço do grão de soja foi objeto de questionamento tanto no pronunciamento do então Secretário, como da última instrução técnica (peça 174 e 199) . 
Conforme consta do DIP ESTRATÉGIA/API 42/2011, o preço do grão de soja, juntamente com o preço do farelo, do óleo de soja e do preço final de biodiesel, eram os itens de maior sensibilidade na avaliação do ativo. Os preços de biodiesel e de óleo de soja seguiram as estimativas fornecidas pela área de Estratégia. Já as estimativas de grão e farelo de soja seguiram as estimativas informadas pela BSBIOS, baseados em cotações históricas praticadas pela empresa. Contudo, a BSBIOS não apresentou a comprovação de tais valores (peça 28, p. 288) .
Em resposta à diligência proposta pelo então Secretário, feita por meio do Ofício 0408/2016-TCU/SecexEstataisRJ, de 12/8/2016, a PBio informou que as fontes dos dados de quantidades, preços e produtividade considerados nas premissas para as avaliações da BSBios foram (peça 186 e 191, p.6) :
Preços Biodiesel: Estratégia Corporativa da Petrobras 
Óleo de Soja: Estratégia Corporativa da Petrobras 
Grãos e Farelo de Soja: correlação histórica com o preço do óleo de soja 
Quantidade Volume de Biodiesel: Estratégia Corporativa da Petrobras 
Volume de óleo de soja, glicerina, grão, farelo e borra: calculados na planilha, sendo proporcionais ao volume produzido de biodiesel 
Produtividade Transesterificação (biodiesel) : Área de Engenharia da PBIO 
Esmagadora (óleo de soja) : Área de Engenharia da PBIO
Por sua vez, na resposta à oitiva determinada pelo Relator, Ministro Vital do Rego, já colocada nos parágrafos 141 e142, a PBio disse que o preço do grão de soja é uma commodity valorada no mercado internacional. E que na valoração do negócio foi utilizado um valor constante para o preço do grão de soja de R$ 43,88/saca, sendo que não foram localizados na base de dados da PBio os documentos da época que demonstram as razões para utilização do referido valor (peça 213, p. 10) .  
Informou, a título de esclarecimento, que o preço médio do grão de soja no mercado interno de Passo Fundo era de R$47,01/saca (R$ 783,33/t) em 2009 e de R$39,95/saca (R$ 665,83/t) em 2010. Já o auditor instrutor, informou que o preço médio em 2011 era de R$769,98/tonelada (R$46,2/saca) (peça 213, p.11 e p.170-171, e peça 199, p.  38) .
Ainda que a PBio tenha informado que na valoração do negócio foi utilizado um valor constante para o preço do grão de soja de R$ 43,88/saca, verifica-se das planilhas eletrônicas utilizadas para subsidiar a precificação do ativo, tanto de forma integrada, como da unidade esmagadora, que o custo da soja, CPV grãos de soja, contido na linha 93, não é igual para todos os anos, ainda que seu volume seja constante, em 2.283 toneladas/ dia, conforme a linha 8 da planilha Esmagadora (peça 191, itens não digitalizáveis, documento 1 (a) - Passo Fundo - avaliação.xls, aba FCD integrada e Esmagadora) . 
Conforme as planilhas da precificação do ativo, constam duas previsões para o preço do grão de soja. Uma para o cenário Força do Hábito descrito como PBIO A, e outra para o cenário Crescimento Agressivo, PBIO B, cujos preços serão abaixo transcritos (peça 213, p. 127, e peça 191, itens não digitalizáveis, documento 1 (a) - Passo Fundo - avaliação.xls, aba PREÇOS) .
	PBio com PIS/COFINS
	2010
	2011
	2012
	2013
	2014
	2015
	2016
	2017
	2018
	2019
	2020

	Preço Grão de Soja R$/t PBIO A
	678
	1.042
	918
	918
	918
	918
	752
	752
	752
	752
	752

	Preço Grão de Soja R$/ saca 60Kg
	40,68
	62,46
	55,02
	55,02
	55,02
	55,02
	45,12
	45,12
	45,12
	45,12
	45,12

	Preço Grão de Soja R$/t PBIO B
	678
	1.042
	1.025
	1.025
	1.025
	1.025
	1.011
	1.011
	1.011
	1.011
	1.011

	Preço Grão de Soja R$/ saca 60Kg
	40,68
	62,46
	61,50
	61,50
	61,50
	61,50
	60,66
	60,66
	60,66
	60,66
	60,66

	Vendedor R$/t
	734
	734
	734
	734
	734
	734
	734
	734
	734
	734
	734

O preço adotado pela Trust & Co., na avaliação feita em dezembro de 2010, foi de R$ 43,88/saca (R$ 731,33/toneladas) durante toda a projeção (peça 42, p. 170) .
Com vistas a certificar a razoabilidade do preço do grão de soja à época, procedemos uma nova pesquisa, e por meio do site https://www.agrolink.com.br/cotacoes/historico/rs/soja-em-grao-sc-60kg, pode-se observar que o preço médio desta commodity em 2009 no Rio Grande do Sul foi de R$ 43,89/saca (R$ 728,17/tonelada) e em 2010 de R$ 37,18/saca (R$ 619,67/tonelada) .
Como pontuado no parágrafo 40 do pronunciamento do então Secretário, no que se refere ao preço do grão de soja, como ele é insumo da unidade de esmagamento, quanto maior for o seu preço, menor é o VPL desta unidade, bem como da avaliação considerando as unidades integradas (peça 174, p. 6) . 
Comparando os valores utilizados pela PBio, descritos no parágrafo 149 acima, principalmente no cenário FH usado para calcular o VPL da aquisição, com os valores médios da saca do grão de soja no mercado de Passo Fundo em 2010, tanto o apresentado pela Petrobras, como o obtido por meio de pesquisa na internet, ou ainda com o valor utilizado pela Trust & Co. de R$ 43,88/saca, constata-se que os valores usados pela PBio para precificação da unidade de esmagamento como das unidades integradas foram maiores, o que implica em dizer que em relação a essa premissa, a PBio subavaliou o ativo.
De modo que, em relação ao preço do grão de soja, não haveria que se falar em prejuízo à PBio.
III.2.e. Item b.4 da oitiva determinada pelo Relator
Informações trazidas pela Petrobras sobre a receita da usina
Esclareceu que a receita operacional da usina de Passo Fundo é essencialmente composta pela venda de biodiesel e de seus coprodutos, bem como pelo farelo de soja. A usina compra grãos de soja, esmaga esses grãos e os produtos desse esmagamento são o óleo de soja e o farelo de soja. O óleo de soja é utilizado para a produção de biodiesel e o farelo é vendido no mercado interno e externo. Apresentou o histórico de faturamento da Usina de Passo Fundo, no período de 2012 a 2018, para mostrar que não há receita decorrente do esmagamento dos grãos de soja, pois não presta este serviço para terceiros (peça 213, p. 11) .
Análise das informações sobre a receita da usina de Passo Fundo
Conforme demonstrativo da receita da usina de Passo Fundo trazido pela PBio, não há receita decorrente da venda de óleo de soja, pois a sua produção era utilizada para a produção do biodiesel, de modo que não se pode dizer que a finalidade era adquirir uma unidade esmagadora (como havia sido sustentado à peça 199, p.38) .
IV - CONCLUSÃO SOBRE A RESPONSABILIZAÇÃO 
IV.1. Sr. Ricardo Castello Branco
Como colocado no parágrafo 9, o Sr. Ricardo Castello Branco foi ouvido em audiência, mediante o Ofício 0174/2015-TCU/SecexEstataisRJ, pela assinatura do Memorando de Entendimentos com a BSBios Sul para a aquisição de 50% da planta de Marialva/PR, sem prévia constituição de grupo de trabalho com vistas à obtenção da proposta mais vantajosa para a PBio na produção e comercialização de biodiesel na região sul no ano de 2009, com violação aos princípios constitucionais da isonomia, da moralidade, e da eficiência administrativa (peça 142) .
Na primeira instrução técnica em que foram analisadas as razões de justificativas do Sr. Ricardo Castello Branco, a unidade técnica, em uníssono posicionamento, propôs rejeitá-las, conforme proposta contida no item 45, II, da referida instrução. (peças 157, 158 e 159) .
Após a análise de novos elementos de defesa apresentados pelos responsáveis, o auditor instrutor, com anuência do diretor e do secretário, manteve o posicionamento pela rejeição das razões de justificativas (peças 172, 173 e 174, p. 9) .
Na instrução técnica seguinte, também com anuência do diretor e do secretário, foi mantida a proposta de rejeição das razões de justificativas do Sr. Ricardo Castello Branco, nos mesmos termos expostos no parágrafo anterior (peça 199, p. 42) 
O MP/TCU, em seu pronunciamento, propôs acatar as razões de justificativas do Sr. Ricardo Castello Branco e excluí-lo da relação processual (peça 204, p. 4) .
Como já colocado no parecer do Ministério Público, não era obrigatório o estabelecimento de grupo de trabalho segundo a Sistemática para Aquisição de Empresas pelo Sistema Petrobras, tampouco era vinculante o Memorando de Entendimentos assinado.
De modo que, como as razões que fundamentaram a audiência feita ao Sr. Ricardo Castello Branco foram elididas, proporemos que as suas razões de justificativas sejam acatadas.
IV.2 Sr. Miguel Soldatelli Rossetto
O Sr. Miguel Soldatelli Rossetto foi ouvido em audiência, mediante o Ofício 0175/2015-TCU/SecexEstataisRJ, tanto por atos de gestão referentes à aquisição da usina de biodiesel de Marialva/PR, como pela aquisição de participação societária na BSBiosSul, proprietária à época da usina de biodiesel de Passo Fundo/RS, nos seguintes termos (peça 141) :
a) conduzir atos que levaram à parceria com a BSBios Sul para a planta de Marialva sem prévia pesquisa de outras oportunidades de investimentos no ramo que se mostrassem mais vantajosas para a produção e comercialização de biodiesel no sul do país em 2009, com violação aos princípios constitucionais da isonomia, da moralidade, e da eficiência administrativa; 
b) proceder à negociação da aquisição de 50% da Planta de Marialva/PR junto à BSBios Sul sem observação ao contido na Sistemática de Aquisição de Empresas pelo Sistema Petrobras vigente em 2009, bem como no art. 153, caput, da Lei 6.404/1976, uma vez que o responsável conduziu o processo de negociação sem respaldo em estudos e solução de pendências levantadas em pareceres técnicos que indicassem faixa segura de valores para a aquisição de 50% da referida planta de Marialva (BSBios Marialva) ;
c) por celebrar, em 15/6/2012, o Contrato Instrumento Particular de Transação, Quitação e outras Avenças com a BSBios Sul, com violação ao princípio constitucional da eficiência, bem como do art. 153, caput, da Lei 6.404/1976: c.1) sem levar em conta as advertências da área financeira sobre a elevação do risco e da possível insuficiência das garantias; e c.2) sem inclusão no item 1 do referido instrumento do valor de R$ 5.730 mil, referente a inconsistência real de Créditos Fiscais relativos a saldo negativo de IRPJ e CSLL, tendo como efeito o não abatimento de tal valor na terceira parcela do preço paga em 29/6/2012.
Na primeira instrução técnica em que foram analisadas as razões de justificativas do Sr. Miguel Soldatelli Rossetto, a unidade técnica, em uníssono posicionamento, propôs rejeitar aquelas referentes às  alíneas "a", "b" e "c.1", conforme proposta contida no item 45, III, e acatar àquelas apresentadas em resposta à alínea "c.2", conforme proposta contida no item 45, II, todas da referida instrução (peças 157, 158 e 159) .
Em instrução posterior, após a análise de novos elementos de defesa apresentados pelo responsável, o auditor instrutor, com anuência do diretor, manteve a proposta anterior (peças 172 e 173) .
O então Secretário, por sua vez, ainda que tenha proposto a realização de diligência à Petrobras Biocombustíveis com vistas ao esclarecimento de dúvidas sobre as premissas adotadas no EVTE da unidade de Marialva e da BSBIOS, emitiu pronunciamento anuindo com as análises das razões de justificativa e o encaminhamento proposto pela subunidade (peça 174, p. 9) .
Na instrução técnica seguinte, após análise da resposta à diligência feita à PBio, por meio do Ofício 0408/2016-TCU/SecexEstataisRJ, com anuência do diretor e do secretário, que fez alguns ajustes de forma, manteve a mesma proposta anterior em relação ao Sr. Miguel Soldatelli Rossetto (peças 199, 200 e 201) .
O MP/TCU, em seu pronunciamento, no que se referia ao Sr. Miguel Soldatelli Rossetto, divergiu parcialmente da proposta da unidade técnica, pois entendeu que não era ainda cabível a aplicação de sanção, uma vez que as irregularidades analisadas se relacionavam com um dano que ainda viria a ser apurado nas TCEs propostas, portanto, não seria ainda cabível a aplicação das sanções (peça 204, p. 4) .
Responsabilidades após oitiva da PBio e diligência à Petrobras
Sobre o item "a", a Sistemática para Aquisição de Empresas pelo Sistema Petrobras, de dezembro de 2007, vigente à época da aquisição da participação na Usina de Marialva, estabelece que o processo de aquisição está dividido em 4 fases, conforme abaixo demonstrado (peça 61, p. 12) :
Como se vê, a Fase 1 é a fase de identificação de oportunidades, em cuja descrição constante da Sistemática, não há previsão de pesquisa prévia para que haja comparações entre diversas oportunidades (peça 61, p. 13) .
Na Fase 2, realiza-se uma avaliação mais detalhada da oportunidade de negócio, envolvendo a participação de outras Áreas da Companhia e, possivelmente, de consultores externos. Esta fase é sub dividida em 3 outras fases, mas não há exigência de pesquisa de outras oportunidades, mas sim da avaliação da aquisição que está em análise.
Isso também pode ser verificado por meio do Check List do Processo de Aquisição, estabelecido no item 7.9 da referida Sistemática para Aquisição de Empresas pelo Sistema Petrobras, de dezembro de 2007, onde não há previsão de pesquisa prévia (peça 61, p.140) .
De modo que não há fundamento normativo para exigir que os gestores à época procurassem outros ativos produtores de biodiesel, antes de adquirir a Usina de Marialva. Assim, as razões de justificativas devem ser acatadas.
No que se refere ao questionamento disposto no item "b", dos elementos contidos nos presentes autos, um dos pressupostos da audiência era que a contraproposta feita pela PBio à BSBios no valor de R$ 35 milhões não estava respaldada em modelo econômico de fluxo de caixa descontado (peça 130, p. 9) 
Sobre este ponto se pode ver que a decisão sobre o investimento da participação societária na usina de Marialva foi adotada pela PBio, com base no seu valor presente líquido (VPL) , calculado pelo fluxo de caixa, descontado pela TMA corporativa da Petrobras para o setor de biocombustível, método indicado na Sistemática de Aquisição de Empresas pelo Sistema Petrobras vigente em 2009, conforme seu item 4.1 e 4.2 (peça 61, p. 35) . 
Como colocado no item 84 da instrução técnica elaborada em 2/5/2016, o DIP PBIO PRES 39/2009, 8/4/2009, que só veio aos autos nos elementos adicionais de defesa apresentados pelo responsável, mostra que a contraproposta da PBio feita a BSBios Sul em 13/4/2009, no valor de R$ 35 milhões, foi lastreada em avaliação feita com base no modelo econômico do Fluxo de Caixa Descontado, cujas premissas constavam do seu item 9 (peças 167, p. 76 a 80; 170 e 172, p.15) .
Caberia ainda comentar que o DIP PBIO PRES 39/2009, 8/4/2009, acima citado, que propunha a contraproposta foi encaminhado à época, pelo então Presidente da PBio, Sr. Allan Kardec, à Diretoria Executiva da PBio de modo que não caberia a responsabilização do Sr. Miguel Soldatelli Rossetto.
Quanto à solução de pendências levantadas em pareceres técnicos que indicassem faixa segura de valores para a aquisição, o responsável, em seus elementos de defesa, dentre outras alegações, aduziu prejuízo ao seu direito de ampla defesa e ao contraditório, por não restarem individualizadas quais pendências deixaram de ser resolvidas (peça 167, p. 16) .
Mesmo assim informou que, ainda que a Sistemática não requeria que todos os pontos levantados em pareceres técnicos sejam atendidos, a PBio teria discutido com os técnicos emissores dos pareceres, e ajustado o modelo em relação à maioria dos pontos, restando apenas a glicerina e a taxa de reinvestimento (peça 170, arquivo "TCU - Apresentação reunião Técnica - BSBIOS", p. 26) . 
Os pontos foram levantados pelos Relatórios da Estratégia e Desempenho Empresarial DIP ESTRATEGIA/API 52/2009, de 15/7/2009, e DIP ESTRATEGIA/API 55/2009, de 22/7/2009 (peça 28, p. 43-60) .
Sobre estas duas premissas, cabe dizer que, afora o pronunciamento do então titular da SecexEstataisRJ sobre a procedência dos esclarecimentos prestados pela PBio sobre elas, o Relator, Ministro Vital do Rego, em seu despacho, também se pronunciou sobre a razoabilidade da estimativa da taxa de reinvestimento de 5% a.a. 
No que se refere ao preço da glicerina, este foi objeto de oitiva, cuja resposta foi analisada nos parágrafos 51 a 60, com a conclusão sobre a procedência dos esclarecimentos.
Assim, as razões de justificativas devem ser acatadas.
O item "c" da audiência, refere-se à aquisição da participação da BSBiosSul, que incluía a Usina de Passo Fundo.
No que se refere ao item c.1) , o relatório de auditoria, em seu item 2.6.7 propôs ouvir Miguel Soldattelli Rossetti, pela celebração, em 15/6/2012, do Contrato Instrumento Particular de Transação, Quitação e outras Avenças com a BSBios Sul: (i) sem levar em conta as advertências da área financeira sobre a elevação do risco da possível insuficiência das garantias, em razão de (peça 96, p. 38) :
O parecer da área financeira também destacou os riscos da reclassificação e o risco de as ações dadas em garantia serem insuficientes em face do endividamento elevado dos sócios e da parceira da PBio. Ressaltou que: (i) os termos do acordo a ser celebrado entre as partes, para pôr fim aos questionamentos sobre as contingências, deveriam deixar claras as recomendações apontadas; (ii) a PBIO não deveria dar quitação plena às contingências ou mesmo concordar que essas se limitariam aos valores acordados, pois tais valores foram definidos com base em uma avaliação de risco, que poderia se mostrar incorreta quando de uma eventual autuação fiscal; e (iii) caso ocorresse o cenário mais pessimista, as novas garantias seriam insuficientes para cobrir eventuais prejuízos à PBio.
Em lº/7/2011 foi celebrado um Contrato de Associação entre os Acionistas BSPar e a PBio, por meio do qual a PBio associou-se aos Acionistas BSPar, de modo que PBio de um lado e a BSPar de outro, passaram a deter 50% do capital social da Sociedade. Neste Contrato de Associação era previsto que, para garantia dos passivos advindos da materialização das Contingências Possíveis, haveria o penhor de ações de emissão da Sociedade, conforme informações contidas nos considerandos do contrato de penhor das ações (peça 38, p.90) .
Como resultado da Associação foi criada a BSPAR - BSBIOS PARTICIPAÇÕES S.A, pessoa jurídica formada da associação entre a PBIO e diversos acionistas, para a operação da usina de Marialva (peça 38, p. 89) .   
Inicialmente, em 23/11/2011, foi firmado um contrato de penhor de ações em garantia, correspondente a 21,89% das ações de emissão da sociedade BSPAR, que correspondia a um valor de R$ 75.568.000,00, para garantir as contingências possíveis estimadas em R$ 58.169.000,00, entre a BSPAR - BSBIOS PARTCICIPAÇÕES S.A e a BSBIOS INDÚSTRIA E COMERCIO DE BIODIESEL SUL BRASIL S.A. (sociedade Credora) , sendo a PBio e os demais acionistas da BSPAR, intervenientes do contrato (peça 38, p. 89-95) .
A PBio, na condição de compradora, realizou uma diligência confirmatória, tendo sido encaminhada Nota de Auditoria à BSPAR em 28/10/2011. Em seguida, a BSPAR encaminhou Notificação de Divergência enviada à PBIO, em 31/10/2011, complementada em 25/11/2011 e finalizada em 27/1/2012.
Em razão de divergências ocorridas entre as partes sobre o valor das contingências e inconsistências, foi elaborada a Nota Técnica da Área Financeira, com o objetivo de relatar o resultado das negociações sobre as contingências possíveis, contingências prováveis e inconsistências, havidas entre representantes da BSPAR e da PBIO (peça 89, p. 9-13) .
Em seguida, com base nos novos valores das contingências negociados, foi firmado um novo contrato de penhor de ações, concomitantemente a um contrato de distrato, referente ao penhor anterior das ações, bem como o Instrumento Particular de Transação, Quitação e outras Avenças entre a PBio  (peça 38, p. 82 a 89; p. 96-99 e p. 100-116) .
 Pode-se ver, das conclusões e recomendações da referida Nota Técnica, a anuência a algumas alterações nos valores das contingências possíveis e prováveis, previstas inicialmente pela diligência confirmatória realizada pela PBio (peça 89, p. 12 e 13) .
A Nota Técnica propôs desconsiderar a inconsistência IN01, no valor de R$ 7,947 milhões, e a contingência provável CPv04, no valor de R$ 7,128 milhões. Recalculou o valor da contingência possível CPs01 de R$ 58,130 milhões para R$ 16,950 milhões e alterou a contingência CPv 03, no valor de R$ 9,959 milhões, de provável para possível. Com essas alterações, o valor a ser mantido como contingência possível seria de R$ 26.909,00 (R$ 16.950,00 + R$ 9.959,00) (peça 89, p. 12 e 13) .
Já as contingências prováveis seriam reduzidas do valor de R$ 7,128 milhões, correspondente a desconsideração da CPv04, e ainda do valor de R$ 9,959 milhões, que foi reclassificado como contingência possível. Como o valor original da contingência provável era R$ 22,384 milhões, com as reduções acima propostas pela Nota Técnica, o seu valor passaria para R$ 5,297 milhões.
Comparando os valores das contingências possíveis, R$ 29,919 milhões, prováveis R$ 865 mil e das inconsistências constantes do Instrumento Particular de Transação, Quitação e outras Avenças, com os valores aceitos na Nota Técnica, descritos nos parágrafos 191 e 192, conclui-se que foram pactuadas contingências possíveis em valor superior a R$ 3,010 milhões (R$ 29,919 - R$ 26,909) , enquanto as contingências prováveis foram pactuadas em R$ 4.432 milhões a menos do que aquele proposto na Nota Técnica (R$ 5,297 - R$ 865) (peça 38, p. 103) .
Contudo, nos termos da Cláusula 1.1 do contrato de penhor de ações, apenas metade do valor das contingências possíveis, pactuado em R$ 29,919 milhões seriam garantidos por meio do penhor das ações. Ou seja, no novo acordo, ainda que o valor das contingências possíveis estivesse respaldado pela Nota Técnica, apenas R$ 14,959 milhões estavam garantidos pelas ações.
No que se refere às contingências prováveis, elas eram garantidas pela retenção do seu valor, no preço devido pela PBio em razão da aquisição de sua participação na sociedade. 
Pelos cálculos mostrados no parágrafo 193, deixaram de ser retidos pela PBio como garantia para as contingências prováveis, uma vez que tal valor foi reduzido das contingências prováveis, que haviam sido identificados na Diligência Confirmatória feita pela PBio, sem respaldo na Nota Técnica elaborado por grupo de técnicos da Petrobras, liberando os acionistas vendedores do ônus que incidia sobre parte de suas ações, bem como permitindo que eles recebessem parte dos valores que estavam retidos pela PBIo, como garantia de passivos prováveis de se materializarem.
Conclui-se, então, que tanto o Instrumento Particular de Transação, Quitação e outras Avenças, como o novo contrato de penhor das ações decorrente das novas negociações, foram firmados com o valor das garantias em valores inferiores àqueles calculados na nota técnica, razão pela qual não devem ser acatadas as razões de justificativas apresentadas pelo Sr. Miguel Soldattelli Rossetti, signatário das avenças acima, então presidente da PBio, na condição de representante da PBio, como interveniente, tanto do Instrumento Particular de Transação, Quitação e outras Avenças, como do contrato de penhor das ações (peça 38, p. 82-89; p. 96-99 e p. 100-116) .
No que se refere à contingência IN06, no valor de R$ 5,730 milhões, ela corresponde ao item c.2) da audiência.
Como já colocado nas instruções precedentes, o valor de R$ 5,730 milhões era referente a créditos fiscais, que não tinham sido reconhecidos pelo Fisco, tratando-se de quantia condicionada a evento futuro. 
Pode-se ver do anexo I do Instrumento Particular de Transação, Quitação e outras Avenças, que este valor não está enumerado dentre as contingências ou inconsistências, que constaram da Nota de Auditoria enviada pela PBio a BSPar, em 28/10/2011, comentada no parágrafo 190. De modo que não influenciou valor pago da 2ª Parcela do preço pela aquisição. Por essa razão, não deveria fazer parte da nova composição do preço, que foi paga em 29/6/2012 (peças 38, p. 108) .
A recomendação da Nota Técnica feita sobre o montante de R$ 5,730 milhões foi incorporado no item 7 do Instrumento Particular de Transação, Quitação e outras Avenças (peça 38, p.104) .
Assim, as razões de justificativas apresentadas pelo Sr. Miguel Soldattelli, quanto ao item c.2) devem ser acatadas.
V - NOVOS ELEMENTOS - RELATÓRIO DE APURAÇÃO ESPECIAL DIP DRGN 1/2017
Juntamente com a resposta à diligência, a Petrobras encaminhou o Relatório de Apuração Especial DIP DRGN 1/2017 (complementado pelo DRGN 25/2017) , elaborado em 31/8/2018 (peça 214, p. 12-173) .
Este relatório analisou vários projetos de investimentos feitos pela PBio no período de 2008 a 2013, e não apenas aqueles referentes às participações societárias nas usinas de Marialva e de Passo Fundo. Em sua conclusão consta a informação de que o objetivo era apenas apurar as causas e as responsabilidades dos atos que já haviam sido apurados pelo Relatório de Auditoria Interna R-09.E.003-2016-PBIO e pelo Relatório da Controladoria da União - CGU 201408047, cujas demandas foram registradas por meio da Apuração Especial 0001/2018. Não era seu escopo a apuração dos fatos já constatados (peça 214, p. 23) . 
O relatório destacou que as causas das não conformidades foram basicamente: a) falhas e descumprimentos do sistema de governança para aprovação de investimentos; b) desconsideração pelos tomadores de decisão da PBio e da Petrobras do conteúdo dos pareceres técnicos; c) falta de expertise para execução de determinados projetos, que posteriormente geraram impairment nas demonstrações financeiras da companhia (peça 214, p. 33) .
Por fim, o relatório ressaltou que não foi detectada a ocorrência do conflito de agência, bem como das práticas de fraude e corrupção. Contudo, tais hipóteses não poderiam ser afastadas, tendo em vista que, posteriormente, constatou-se vultosa perda de valor da companhia atrelada aos projetos analisados (peça 214, p. 33) .
A seguir, apresentaremos todos os pontos apontados pelo Relatório de Apuração Especial DIP DRGN 1/2017, com as respectivas responsabilidades, referentes à usina de Marialva e a de Passo Fundo. Procederemos também uma análise das constatações apontadas, com base nos dados e elementos contidos nos presentes autos.
V.1 Projeto Marialva
V.1.a) descumprimento das Diretrizes da Sistemática de Investimentos e de Aquisição da Petrobras (peça 214, p. 23) :
Irregularidade: Com base na Ata de Reunião do Conselho de Administração da PBio (Ata CA PBIO 12) , por solicitação da Presidência da PBio, o Conselho da PBio aprovou a oferta de aquisição da Usina de Marialva sem a obtenção de todos os pareceres internos e resultados das auditorias e consultorias contratadas (peça 214, p. 22, 36 e 66) ;
Responsabilidade: O Sr. Miguel Soldatelli Rossetto, então presidente da PBio, submeteu proposta para aquisição de 50% de participação societárias na planta de Marialva, para o CA da PBio, sem a obtenção de pareceres internos e resultados das auditorias e consultorias, conforme estabelecido no item 2.2.1.d.viii, da Sistemática de Investimentos e de Aquisição da Petrobras. Tais resultados foram disponibilizados somente 2 ou 3 meses após a referida solicitação de aprovação, como exemplo, o relatório de diligência que só foi emitido em 1º/10/2009 (peça 214, p. 36) . 
Análise: 
O Relatório de Auditoria do TCU apontou em seu item 2.2 (peça 96, p. 16) :
2.2 - A compra da participação de 50% na Planta de Marialva junto à BSBios Sul não obedeceu integralmente aos normativos vigentes à época para a aquisição de ativos no âmbito do Sistema Petrobras.
Apesar de tanto o Relatório Especial da Petrobras, como o Relatório de Auditoria do TCU, tratarem do não cumprimento à Sistemática de Investimentos e de Aquisição vigente à época, não se verifica embasamento em um mesmo item da Sistemática.
O Relatório da CGU, que embasou o Relatório Especial, se refere ao não cumprimento ao comando 2.2.1.d.viii da Sistemática, contudo este não consta da Sistemática de Dezembro de 2007, vigente à época (peça 61, p. 17 e 77) .Também não há a informação de quando é a Ata CA PBIO 12, e como este documento não consta das informações coletadas na Auditoria do TCU, não é possível fazer uma análise. Conclui-se que as informações trazidas no referido relatório não trazem impactos ao exame do presente processo.
V.1.b) Inconsistência na utilização/revisão de premissas apontadas pelas áreas corporativas, gerando possíveis impactos na atratividade do projeto referente à (peça 214, p. 25) :
Irregularidade: oneração na compra de 50% de participação na Usina de Marialva em função da utilização de premissas da própria BSBios, divergentes dos parâmetros da Petrobras, em relação ao preço da glicerina e da taxa de reinvestimento da planta de Marialva (valores informados nos DIPs ESTRATÉGIA/API 52/2009 e ESTRATÉGIA/API 55/2009) . Adicionalmente a proposta não foi procedida de avaliação prévia das áreas técnicas da Petrobras e dos estudos necessários para dirimir incertezas na valoração da planta com base em parâmetros adotados no fluxo de caixa descontado (FDC) .
Responsabilidade: envio do DIP PBIO-PRES 136/2009, de 23/10/2009, encaminhado pelo Sr. Miguel Soldatelli Rossetto (para a Presidência da Petrobras) e pelo DIP PRESIDENCIA 72/2009, de 30/10/2009, encaminhado pelo Sr. José Sergio Gabrielle de Azevedo (para a DE Petrobras) , solicitando aval para a aquisição de participação societária na planta de Marialva, no qual foram utilizadas premissas da vendedora e não da Petrobras, gerando elevação no valor total do ativo no montante de US$ 24,2 milhões.
Análise: 
Este ponto não consta de forma específica nos apontamentos da equipe do TCU, mas poderia ser considerado no conteúdo do item "b" do Ofício 0175/2015-TCU/SecexEstataisRJ, por meio do qual foi promovida a audiência do Sr. Miguel Soldatelli Rossetto (peça 141) . 
No que se refere ao preço da glicerina, ele foi objeto da oitiva feita por meio do Ofício 0179/2019-TCU/SecexEstataisRJ, determinada pelo Relator, Ministro Vital do Rego, cuja análise já se encontra nos parágrafos 51 a 60, não tendo sido detectada falta de razoabilidade (peça 209) . 
Com relação à taxa de reinvestimento, não foi objeto de oitiva na presente fase, pois o Relator, Ministro Vital do Rego, em Despacho, pronunciou-se no sentido da razoabilidade da estimativa da taxa de 5% a.a. adotada pelo PBio no FCD a VPL, uma vez que que as informações prestadas pelo PBio demonstravam que o valor efetivamente praticado foi de 3,3% a.a. em média. Isso indica ser desarrazoado impor a taxa de reinvestimento de 7% a.a. utilizada na precificação de usinas de refino de petróleo para a usina de biocombustível de Marialva/PR, quando se considera a complexidade operacional dessa usina em relação àquelas de refino de petróleo (peça 206, p. 11) .
V.1.c) Transferência de riqueza da PBIO para a BSBIOS (peça 214, p. 28) :
Irregularidade: Desequilíbrio de capital nos aportes ao patrimônio líquido na nova sociedade ocorrido em benefício dos acionistas da BSBios, após proposta firme, por meio de Comunicado PRES 16/2009, de 29/6/2009, encaminhada pela PBIO, visto que as duas empresas adquiriram uma usina nas mesmas condições, inacabada e inoperante, e os recursos aplicados na usina não foram iguais pelas sócias BSBios e PBIO. A PBIO investiu 55 milhões de reais e a BSBios investiu aproximadamente 15 milhões de reais totalizando 70 milhões de reais, que foram divididos igualmente na proporção de 50% (35 milhões de reais) de capital social para cada empresa, para que ambas tivessem 50% de participação na Usina de Marialva. O valor referente a 50% dos aportes, a maior por parte da Petrobras Biocombustível S.A., em relação aos aportes da BSBios, representou a transferência de riqueza no valor de R$ 19,664 milhões por parte da PBio (Relativo ao Projeto Marialva) para a BSBios.
Responsabilidade: Restou evidenciada a transferência de riqueza no montante de R$ 19,664 milhões da PBIO para a BSBios por conta da aprovação de aquisição de 50% de participação na Usina de Marialva, por meio do DIP PBIO-PES 136/2009, de 23/10/2009, encaminhado pelo Sr. Miguel Soldatelli Rossetto (para a Presidência Petrobras) e pelo DIP PRESIDENCIA 72/2009, de 30/10/2009, encaminhado pelo Sr. José Sergio Gabrielle de Azevedo (para a Diretoria Executiva Petrobras) 
Análise: 
O Relatório de Auditoria da equipe do TCU conclui não ser possível apontar débito em relação a tal assunto, pois o preço de construção de Marialva por metro cúbico de capacidade, quando comparado com o custo de três outras usinas construídas pela Petrobras, era inferior (peça 96, p. 22) .
O então Secretário de Controle Externo pronunciou-se no sentido de que a metodologia mais comum e indicada na Sistemática Corporativa de Projetos de Investimentos do Sistema Petrobras para avaliação econômica de investimentos é o FCD, sendo o retorno medido pelo valor presente líquido (VPL) ou pela taxa interna de retorno (TIR) . E, considerando que a avaliação econômica da usina de Marialva, calculada pelo FCD, apontava VPL (para a empresa) de R$ 136,3 milhões, superior, portanto, ao valor considerado para o cálculo dos 50%, de R$ 110 milhões, a PBio receberia  além do retorno esperado, de 9,7% a.a. (correspondente à taxa de desconto) ,  segundo as estimativas, um retorno adicional, que trazido a valor presente montava a R$ 13,15 milhões, não havendo que se falar em débito (50% da diferença) (peças 28, p. 189, e peça 174, p. 4) .
V.2 Projeto Passo Fundo
V.2.a) descumprimento das Diretrizes da Sistemática de Investimentos e de Aquisição da Petrobras (peça 214, p. 23) :
Irregularidade: Envio DIP PRESIDENCIA 43/2011, de 3/6/2011, e do DIP PBIO-PRES 74/2011, de 3/6/2011, que abordam a solicitação de aprovação de 50% da BSBios Passo Fundo/RS sem elaboração prévia de pareceres e consultoria suportes, uma vez que o Relatório "Avaliação de Passivos de SMS" foi emitido somente em 8/2011, o Relatório Preliminar Sumário Executivo em 31/8/2011 e o Relatório de Due Diligence, em 28/9/2011 (peça 214, p. 23 e 67 - 69) .
Responsabilidade: Submissão de proposta de aquisição de 50% de participação societária na planta de Passo Fundo pelo Sr. Miguel Soldatelli Rossetto (para a Presidência da Petrobras) e pelo Sr. José Sergio Gabrielle de Azevedo (para a Diretoria Executiva) , sem elaboração prévia de pareceres e consultorias suportes.
Análise: 
Este ponto foi analisado, parcialmente, no item 2.5 do Relatório de Auditoria do TCU (peça 96, p. 30) .
A Equipe de auditoria entendeu que estaria mitigado o risco de prejuízo aos cofres da estatal, no que se refere à realização de due diligence em data posterior à aprovação e ao pagamento, uma vez que a PBio reteve 45% do valor devido, valor que seria suficiente para cobrir todas as contingências e inconsistências identificadas (peça 96, p. 33) .
Os demais relatórios não constam dos autos, tampouco como anexo do Relatório de Apuração Especial DIP DRGN 1/2017, não permitindo a análise. Contudo, entende-se que não têm o condão de causar impactos no presente exame.
V.2.b) Submissão de projeto para aprovação da Diretoria Executiva e do Conselho de Administração sem atendimento das recomendações feitas pelas áreas corporativas e desconsiderando possíveis riscos (peça 214, p. 24) :
Irregularidade: Aprovação de aquisição de 50% da BSBios Passo Fundo/RS pela Diretoria Executiva (Ata DE 4.881) e pelo Conselho de Aministração (Ata CA 1.353/2011) , solicitada pelo DIP PRESIDENCIA 43/2011, desconsiderando os riscos de finalização do negócio antes de certificar-se das contingências existentes, conforme alertas emitidos nos pareceres corporativos da Petrobras (DIP SMES/AVNE 23/2011, 9/5/2011; Relatório da área financeira da Petrobras, 6/6/2011; DIP Estratégia/API 42/2011, 6/6/2011, e DIP PBIO DCOF/JUR 04025/1, 7/6/2011.
Responsabilidade: Restou evidenciado que o Sr. José Sergio Gabrielle de Azevedo, encaminhou para aval da DE Petrobras, por meio DIP PRESIDENCIA 43/2011, de 3/6/2011, a solicitação de aprovação de aquisição de 50% da BSBios Passo Fundo/RS desconsiderando os riscos apontados pelos pareceres da área técnica.
Análise: 
O item 2.5 do Relatório de Auditoria do TCU analisou, parcialmente, este ponto, na medida em que analisou os parâmetros abordados no DIP Estratégia/API 42/2011, e da área financeira, sobre os benefícios fiscais (peça 91, p. 31-32) .
Os parâmetros, objetos de destaques no DIP Estratégia/API 42/2011, como o preço o preço do biodiesel e do grão de soja, também foram objetos da oitiva determinada pelo despacho do Relator, Ministro Vital do Rego, e estão analisados nos parágrafos 131 a 142.
V.2.c) Ausência/discrepância de informações relevantes dos pareceres técnicos de áreas corporativas, encaminhadas para subsidiar a tomada de decisões em projetos (peça 214, p. 26) :
Irregularidade: Conclusão da negociação para participação de 50% da Usina de Passo Fundo antes da emissão de Pareceres das Áreas Corporativas responsáveis pela sua estimativa. O valor atribuído, de R$ 400 milhões e, consequentemente, R$ 200 milhões para 50% de participação, solicitado pelo DIP PBIO-PRES 74/2011 e aprovado pelo DIP PRESIDENCIA 43/2011, Ata DE 4.881/2011 e Ata CA 1.353/2011, foi negociado antes do parecer da área financeira, que apresentou uma redução de cerca de R$ 103 milhões no valor da firma, e do parecer da Estratégia - DIP ESTRATÉGIA/API 42/2011, que apresentou valores de firma de R$ 330,52 milhões no cenário Força do Hábito (FDH) e R$ 347,37 milhões no cenário Crescimento Agressivo (CA) . Adicionalmente, a valoração baseou-se nas informações da vendedora BSBios, sem levar em conta a confirmação dessas informações, utilizadas no FCD para atribuir valor a BSBios Passo Fundo/RS.
Responsabilidade: Foi verificado o envio do DIP PBIO-PRES 74/2011, de 3/6/2011, pelo Sr. Miguel Soldatelli Rossetto (para a Presidência da Petrobras) e envio do DIP PRESIDENCIA 43/2011, de 3/6/2001, pelo Sr. José Sergio Gabrielle de Azevedo (para a Diretoria Executiva Petrobras) , referente a obtenção de aval para a aquisição de 50% participação na Usina de Passo Fundo/RS antes da obtenção de todos os pareceres e consultorias suportes.
Análise:
No que se refere à cronologia das decisões, cabe informar que ainda que DIP PRESIDENCIA 43/2011 estivesse datado de 3/6/2011 (conforme informado pelo relatório de apuração da Petrobras) , a matéria foi submetida à apreciação da Diretoria da Petrobras em 9/6/2011, conforme a Ata DE Petrobras 4.881, e ao Conselho de Administração em 17/6/2011, conforme a Ata CA 1.353/2011 (peça 28, p. 283-284) . De modo que as deliberações pelos colegiados foram posteriores aos pareceres da Estratégia Petrobras, DIP Estratégia/API 42/2011, 6/6/2011, e da área financeira da Petrobras, 7/6/2011, não havendo elementos nos autos que comprovem que os questionamentos citados nestes pareceres não foram levados ao conhecimento dos colegiados.
E, como já apontado acima, a questão referente ao preço do grão de soja, tratada no DIP Estratégia/API 42/2011, 6/6/2011, foi objeto de oitiva, cuja resposta já foi analisada nos parágrafos 143 a 154. Quanto aos benefícios fiscais, o relatório de auditoria do TCU avaliou a matéria (peça 96, p. 34) , tendo entendido que não foi identificado prejuízo real até o momento da realização da auditoria, pois a Lei 12.865/2013 suspendeu a incidência de PIS/COFINS sobre a venda de grão de soja e não havia informação de que houve questionamento fiscal sobre o não pagamento de impostos sobre os créditos de ICMS.
V.2.d) Informações de documentação encaminhadas à alta administração da Petrobras não conformes quanto à sequência cronológica e à procedência dos fatos (peça 214, p. 27) :
Irregularidade: informações não conformes no que se refere a sequência cronológica dos fatos citados no DIP PRESIDENCIA 43/2011, de 3/6/2011, em relação à data de conclusão dos pareceres emitidos pelas àreas técnicas (Relatório da área financeira da Petrobras, 6/6/2011; DIP Estratégia/API 42/2011, 6/6/2011, e DIP PBIO DCOF/JUR 4025/1, 7/6/2011, referente à solicitação de aprovação da aquisição de 50% da BSBios Passo Fundo RS.
Responsabilidade: Foi constatada a alteração do DIP PRESIDENCIA 42/2010, de 11/6/2010 e DIP PRESIDENCIA 43/2011, de 3/6/2011, pela Sra. Lidia Monteiro de Souza, após deliberação pela DE da Petrobras.
Análise:
A questão cronológica já foi objeto de análise no parágrafo 221 acima.
VI - CONCLUSÃO
Com base nos termos das audiências promovidas ao Sr. Ricardo Castello Branco e ao Sr. Miguel Soldatelli Rossetto, por meio do Ofício 0174/2015-TCU/SecexEstataisRJ e do Ofício 0175/2015-TCU/SecexEstataisRJ, respectivamente, conclui-se que (peças 141 e 142) :
Quanto à audiência promovida ao Sr. Ricardo Castello Branco, por meio do Ofício 0174/2015-TCU/SecexEstataisRJ, como colocado no parecer do Ministério Público, não era obrigatório o estabelecimento de grupo de trabalho segundo a Sistemática para Aquisição de Empresas pelo Sistema Petrobras, tampouco era vinculante o Memorando de Entendimentos assinado (parágrafos 157 a 163 - achado 2.1, peça 96, p. 12-15) .
No que se refere ao objeto da audiência promovida ao Sr. Miguel Soldatelli Rossetto, por meio da alínea "a" do Ofício 0175/2015-TCU/SecexEstataisRJ (achado 2.1 - peça 96, p. 12-15) , não há fundamento normativo para exigir que os gestores à época procurassem outros ativos produtores de biodiesel, antes de adquirir a Usina de Marialva, conforme analisado nos parágrafos 170 a 174 . Assim, as razões de justificativas devem ser acatadas.
Sobre a alínea "b" do Ofício 0175/2015-TCU/SecexEstataisRJ achado 2.2, (peça 96, p. 15-23) , conforme se pronunciou o então secretário da SecexEstataisRJ, o Relator em seu último Despacho, e a análise das informações trazidas aos autos pela PBio, em resposta à oitiva, tanto a taxa de reinvestimento, como o preço de venda da glicerina, utilizados para o cálculo da avaliação da Usina de Marialva, que embasou a sua aquisição, não foram desarrazoados. Da mesma forma, não foi desarrazoada a taxa de desconto utilizada para o cálculo do VPL a fluxo de caixa descontado (parágrafos 34, 51 a 60 e 95 a 108) .
Quanto à alínea "c.1" do Ofício 0175/2015-TCU/SecexEstataisRJ, verificou-se que o Instrumento Particular de Transação, Quitação e outras Avenças, não retratou os valores das contingências prováveis propostos pela Nota Técnica da Petrobras, tampouco a quantidade das ações penhoradas constante do novo contrato de penhor das ações, pois só garantia a metade das contingências possíveis. Por este motivo, foi proposta aplicação de sanção ao responsável (parágrafos 186 a 200) .
Por fim, em relação à "c.2" do Ofício 0175/2015-TCU/SecexEstataisRJ, como já apontado nas instruções técnicas anteriores, como o valor dos créditos fiscais de R$ 5,730 milhões não faziam parte da composição do preço original acordado para a transação, eles não deveriam ser abatidos da terceira parcela do preço paga em 29/6/2012 (peça 157, p. 22) . 
Esclarecidas todas as questões que foram objeto das oitivas e diligências, não restou configurado débito a ensejar a autuação de processo de tomada de contas especial. 
VII - PROPOSTA 
Pelo exposto, submetem-se os autos à consideração superior, propondo:
acatar as razões de justificativas apresentadas pelo Sr. Ricardo Castello Branco (CPF XXX.023.367-XX) , Presidente em exercício da Petrobras Biocombustível S/A (PBio) em 26/1/2009, em relação à assinatura do Memorando de Entendimentos com a BSBios Sul para a aquisição de 50% da planta de Marialva/PR (subitem 2.1 do Relatório de Fiscalização de peça 96 e item "a" do Ofício 0174/2015-TCU/SecexEstataisRJ) ;
acatar as razões de justificativas apresentadas pelo Sr. Miguel Soldatelli Rossetto (CPF XXX.325.140-XX) , Presidente da PBio no período de 6/5/2009 a 13/3/2014, e Diretor da Petrobras Biocombustível S/A (PBio) até 5/5/2009, em relação a:
a) conduzir atos que levaram à parceria com a BSBios Sul para a planta de Marialva sem prévia pesquisa de outras oportunidades de investimentos no ramo que se mostrassem mais vantajosas para a produção e comercialização de biodiesel no sul do país em 2009, com violação aos princípios constitucionais da isonomia, da moralidade, e da eficiência administrativa (subitem 22.4 da instrução de peça 157, subitem 2.1 do Relatório de Fiscalização de peça 96, item "a" do Ofício 0175/2015-TCU/SecexEstataisRJ) ;
b) proceder à negociação da aquisição de 50% da Planta de Marialva/PR junto à BSBios Sul sem observação ao contido na Sistemática de Aquisição de Empresas pelo Sistema Petrobras vigente em 2009, bem como no art. 153, caput, da Lei 6.404/1976, uma vez que o responsável conduziu o processo de negociação sem respaldo em estudos e solução de pendências levantadas em pareceres técnicos que indicassem faixa segura de valores para a aquisição de 50% da referida planta de Marialva (BSBios Marialva) (subitem 2.2 do Relatório de Fiscalização de peça 96 e item "b" do Ofício 0175/2015-TCU/SecexEstataisRJ) ;
c) celebrar, em 15/6/2012, o Contrato Instrumento Particular de Transação, Quitação e outras Avenças com a BSBios Sul, sem inclusão no item 1 do referido instrumento de R$ 5.730 mil, referente a inconsistência real de Créditos Fiscais relativos a saldo negativo de IRPJ e CSLL, tendo como efeito o não abatimento de tal valor na terceira parcela do preço paga em 29/6/2012 (subitem 24.5 da instrução de peça 157, subitem 2.6 do Relatório de Fiscalização de peça 96, item c.2 do Ofício 0175/2015-TCU/SecexEstataisRJ) .  
rejeitar as razões de justificativas apresentadas pelo Sr. Miguel Soldatelli Rossetto (CPF XXX.325.140-XX) , Presidente da PBio no período de 6/5/2009 a 13/3/2014, e Diretor da Petrobras Biocombustível S.A. até 5/5/2009, devendo ser-lhe imputada a multa prevista no art. 58, inciso II, da Lei 8443/92, por celebrar, em 15/6/2012, o Contrato Instrumento Particular de Transação, Quitação e outras Avenças com a BSBios Sul, sem levar em conta as advertências da área financeira sobre a elevação do risco e da possível insuficiência das garantias, com violação ao princípio constitucional da eficiência, bem como do art. 153, caput, da Lei 6.404/1976 (subitem 24.5 da instrução de peça 157, subitem 2.6 do Relatório de Fiscalização de peça 96, item c.2 do Ofício 0175/2015-TCU/SecexEstataisRJ;
encaminhar à Comissão de Comissão de Agricultura, Pecuária, Abastecimento e Desenvolvimento Rural da Câmara dos Deputados e à Presidência da Câmara dos Deputados cópia da deliberação que vier a ser proferida, alertando-lhe quanto à necessidade de manutenção do sigilo das informações classificadas pela Petrobras, muitas delas transcritas na presente instrução, que, por isso, também é sigilosa, destacando que o relatório e o voto que fundamentam a deliberação ora encaminhada podem ser acessados por meio do endereço eletrônico www.tcu.gov.br/acordaos e que, caso tenham interesse, o Tribunal pode encaminhar-lhes cópia desses documentos sem quaisquer custos; e
manter o sigilo das peças destes autos que contenham documentos encaminhados ao Tribunal de Contas da União pela Petrobras Biocombustível S/A e pela Petróleo Brasileiro S.A. com restrição de acesso.
O representante do MPTCU, Subprocurador-Geral Paulo Soares Bugarin, apresentou os seguintes termos em seu pronunciamento (peça 226) :
Cuidam os autos de solicitação do Congresso Nacional, oriunda da Comissão de Agricultura, Pecuária, Abastecimento e Desenvolvimento Rural (CAPADR) da Câmara dos Deputados (peça 1) , em que se requereu que o TCU promovesse auditoria sobre os processos e contratos de aquisição de 50% das usinas de Marialva/PR e de Passo Fundo/RS da BSBios Indústria e Comércio de Biodiesel Sul Brasil S.A. pela Petrobras Biocombustível S.A. (PBio) . A PBio é subsidiária integral da Petróleo Brasileiro S.A. (Petrobras) .
O processo retorna ao MP/TCU após a adoção de medidas saneadoras pela unidade técnica, em atendimento à determinação de Vossa Excelência (peça 206) . As ações consistiram da promoção de diligência junto à Petrobras e à PBio para obter maior detalhamento acerca das avaliações dos valores econômicos das usinas. A partir das informações obtidas, coube à SeinfraPetróleo reexaminar as razões de justificativa submetidas pelos responsáveis e reavaliar a proposta de autuação de tomadas de contas especiais contida na instrução processual anterior elaborada pela SecexEstataisRJ (peças 199-201) .
Nesta ocasião, o processo conta com uma percuciente e detalhada análise realizada pela unidade instrutora (peça 217) sobre as respostas apresentadas pelas empresas estatais (peças 213 e 214) . Como resultado, a SeinfraPetróleo concluiu que se encontra demonstrada a razoabilidade de todos os parâmetros utilizados pela adquirente no procedimento de avaliação econômica das usinas, assim como não caberia apontar desvio de finalidade na aquisição da usina de Passo Fundo/RS em razão da sua unidade de esmagamento de soja.
Descartada a ocorrência de dano ao erário, a unidade técnica prosseguiu com o reexame das razões de justificativa submetidas pelos Srs. Ricardo Castello Branco e Miguel Soldatelli Rossetto. Com relação ao primeiro, propôs-se o acolhimento de sua defesa, adotando o mesmo entendimento sugerido por este parquet no pronunciamento anterior (peça 204) . 
Quanto ao segundo, a unidade técnica considerou satisfatoriamente justificados quase todos os apontamentos que lhe haviam sido dirigidos, restando como irregularidade somente a celebração dos instrumentos contratuais contando com garantia para cobrir apenas metade das contingências possíveis. Por conseguinte, foi proposto acolher parcialmente as suas razões de justificativa e sancioná-lo com multa fundamentada no art. 58, inciso II, da Lei 8.443/92.
Examinando os autos, compreendo que as questões que seriam levadas para apuração no âmbito das tomadas de contas especiais anteriormente propostas pela SecexEstataisRJ foram satisfatoriamente esclarecidas por meio das diligências saneadoras determinadas por Vossa Excelência. Considerando adequadas as análises empreendidas pela SeinfraPetróleo, alinho-me à conclusão de que não restaram indícios de antieconomicidade nas aquisições das usinas.
No que concerne às audiências promovidas, reitero a posição de que merecem acolhimento as razões de justificativa do Sr. Ricardo Castello Branco, posição agora acompanhada pela unidade técnica. Manifesto concordância com o acolhimento parcial dos elementos de defesa apresentados pelo Sr. Miguel Soldatelli Rossetto, porém pondero ser desnecessário aplicar-lhe multa pela falha não elidida. 
Essa impropriedade se refere à estipulação de garantia insuficiente para enfrentar riscos possíveis, porém não há relato de que tais contingências adversas tenham se concretizado. Dessa forma, a multa poderia constituir medida de extremo rigor, ao passo que uma cientificação da impropriedade ocorrida seria suficiente para prevenir a reincidência.
Outrossim, por se tratar de processo de solicitação do Congresso Nacional, torna-se necessário explicitar no acórdão definitivo acerca do atendimento das ações requeridas pelo impetrante. Assim, proponho incluir deliberação no sentido de afirmar o cumprimento integral da solicitação, de acordo com o disposto na Resolução-TCU 215/2008, art. 17, inciso II e § 2º, inciso II.
Ante o exposto, este representante do Ministério Público de Contas manifesta concordância com as conclusões e as propostas de encaminhamento apresentadas pela SeinfraPetróleo (peça 217) , porém propugnando não sancionar qualquer dos responsáveis e acrescentar comunicação de cumprimento integral da solicitação da Casa Legislativa requerente.
É o relatório.

Igor Alves Pegado da Silva (OAB/RJ 172.480); Ana Cristina Cardia Petra (OAB/RJ 139.185) e  Alex Azevedo Messeder (OAB/RJ 119.233).

Subprocurador-Geral Paulo Soares Bugarin.

SOLICITAÇÃO DO CONGRESSO NACIONAL. PROPOSTA DE FISCALIZAÇÃO. AUDITORIA DE CONFORMIDADE. AVALIAR A AQUISIÇÃO DE 50% DAS USINAS DE MARIALVA/PR E PASSO FUNDO/RS PELA Petrobras Biocombustível S.A. OITIVAS. AUDIÊNCIAS. NÃO CONFIGURAÇÃO DE PREJUÍZO AO ERÁRIO. RAZÕES DE JUSTIFICATIVAS ELUCIDARAM OS QUESTIONAMENTOS EFETUADOS. cumprimento integral da solicitação.

SOLICITAÇÃO DO CONGRESSO NACIONAL (SCN)

Secretaria de Fiscalização de Infraestrutura de Petróleo e Gás Natural (SeinfraPetróleo).

Cuidam os autos de solicitação do Congresso Nacional encaminhada ao Tribunal de Contas da União (TCU) pelo Exmo. Deputado Federal Paulo Feijó, Presidente da Comissão de Agricultura, Pecuária, Abastecimento e Desenvolvimento Rural da Câmara dos Deputados, à época, mediante o Ofício 55/2014-CAPADR, de 19/3/2014, juntamente com o Requerimento 535/2014, de 12/3/2014 (peça 1) , de autoria do Exmo. Deputado Federal Luis Carlos Heinze, por meio do qual requereu ao TCU a realização de fiscalização na empresa Petrobras Biocombustível S.A. (PBio) , subsidiária integral da Petróleo Brasileiro S.A. (Petrobras) , com vistas à apuração de possíveis irregularidades nos processos e contratos que envolveram a aquisição de 50% de participação nas usinas de biodiesel de Marialva/PR, em 2009, e de Passo Fundo/RS, em 2011, pertencentes à Indústria e Comércio de Biodiesel Sul (BSBios) .
O TCU conheceu da solicitação e autorizou a Secretaria de Controle Externo da Administração Indireta no Rio de Janeiro (SecexEstataisRJ) a realizar a auditoria de conformidade, considerando estudos prévios de viabilidade financeira e suas premissas, a adequabilidade aos preços de mercado e os princípios da legalidade, moralidade e economicidade, nos termos do Acórdão 1208/2014-TCU-Plenário (peça 19) . O prazo da fiscalização foi prorrogado conforme Acórdão 2117/2014-TCU-Plenário (peça 54) .
A SecexEstataisRJ realizou a fiscalização no período de 27/5/2014 a 6/10/2014, e elaborou o Relatório de Fiscalização (peça 96) , que teve a anuência do corpo diretivo da unidade técnica (peças 97 e 98) , consignando seis achados de auditoria:
i) a inexistência de documentos que comprovem a realização de pesquisa prévia pela PBio com vistas a obter a parceria mais vantajosa para a estatal na exploração de biodiesel na região pretendida; 
ii) a compra da participação de 50% na Planta de Marialva junto à BSBios Sul não obedeceu integralmente aos normativos vigentes à época para a aquisição de ativos no âmbito do Sistema Petrobras; 
iii) a associação da PBio com empresa de capital inexpressivo e alto endividamento por ocasião da aquisição da participação de 50% na usina de Marialva (BSBios Marialva) foi feita em desacordo com os relatórios, pareceres e avaliações feitos pelas partes envolvidas e colocou a estatal em risco; 
iv) a estatal incorreu em risco ao associar-se a empresa com expressivo endividamento quando da aquisição de 50% de participação na BSBios Sul (tendo por objetivo a usina de Passo Fundo/RS) ; 
v) a operação de compra de 50% das participações da BSBios Sul, incluindo a usina de Passo Fundo, não obedeceu aos normativos vigentes à época para a aquisição de ativos no âmbito do Sistema Petrobras; e 
vi) a celebração de transação com concessões desproporcionais entre as partes. 
Em vista desses achados, a unidade técnica propôs:
a) oitiva da Petrobras Biocombustível (PBio) e da Petróleo Brasileiro S/A (Petrobras) ;
b) após análise da oitiva, audiência dos responsáveis abaixo identificados, para que apresentassem razões de justificativa pelas condutas ora descritas:
b.1) Ricardo Castello Branco, presidente em exercício da PBio em 26/1/2009, responsável pela assinatura do Memorando de Entendimentos com a BSBios Sul para a aquisição de 50% da planta de Marialva/PR, sem prévia constituição de grupo de trabalho com vistas à obtenção da proposta mais vantajosa para a PBio na produção e comercialização de biodiesel na região sul no ano de 2009, com violação aos princípios constitucionais da isonomia, da moralidade, e da eficiência administrativa:
b.2) Miguel Soldatelli Rossetto, presidente da PBio no período de 25/6/2008 a 13/3/2014, por:
b.2.1) conduzir atos que levaram à parceria com a BSBios Sul para a planta de Marialva sem prévia pesquisa de outras oportunidades de investimentos no ramo que se mostrassem mais vantajosas para a produção e comercialização de biodiesel no sul do país em 2009, com violação aos princípios constitucionais da isonomia, da moralidade, e da eficiência administrativa;
b.2.2) proceder à da negociação da aquisição de 50% da Planta de Marialva/PR junto à BSBios Sul sem observação ao contido na Sistemática de Aquisição de Empresas pelo Sistema Petrobras vigente em 2009, bem como no art. 153, caput, da Lei 6.404/1976, uma vez que o responsável conduziu o processo de negociação sem respaldo em estudos e solução de pendências levantadas em pareceres técnicos que indicassem faixa segura de valores para a aquisição de 50% da referida planta de Marialva (BSBios Marialva) ;
b.2.3) por celebrar, em 15/6/2012, o Contrato Instrumento Particular de Transação, Quitação e outras Avenças com a BSBios Sul, com violação ao princípio constitucional da eficiência, bem como do art. 153, caput, da Lei 6.404/1976:
b.2.3.1) sem levar em conta as advertências da área financeira sobre a elevação do risco da possível insuficiência das garantias; e
b.2.3.2) . sem inclusão no item "1." do referido instrumento do valor de R$ 5.730 mil, referente a inconsistência real de Créditos Fiscais relativos a saldo negativo de IRPJ e CSLL, tendo como efeito o não abatimento de tal valor na terceira parcela do preço paga em 29/6/2012. 
c) recomendações à Petrobras Biocombustível S. A. (PBio) e à Petróleo Brasileiro S.A (Petrobras) ;
d) encaminhamento à Receita Federal do Brasil, para as apurações que aquele órgão entender devidas, cópias dos seguintes documentos, atinentes a indícios de fraudes fiscais no âmbito da BSBios Indústria e Comércio de Biodiesel Sul Brasil S.A.: (i) comprovantes de pagamentos efetuados aos acionistas vendedores (peça 62, p. 2-33) ; (ii) Acordo de Acionistas (peça 29, p. 78-126) , e (iii) esta instrução e deliberações que vierem a ser adotadas; resguardando-se a manutenção do sigilo da documentação;
e) envio da deliberação à Comissão de Minas e Energia da Câmara dos Deputados e à Presidência da Câmara dos Deputados; e
f) manter o sigilo das peças destes autos que contenham documentos encaminhados ao Tribunal de Contas da União pela Petrobras Biocombustível S.A. e pela Petróleo Brasileiro S.A. com restrição de acesso.
O relator, à época, Ministro José Jorge, acolheu a sugestão de oitiva preliminar da Petrobras e da PBio e de audiência dos Srs. Miguel Soldatelli Rossetto e Ricardo Castello Branco (peça 101) , que submetida ao TCU, passou a constar, respectivamente, dos subitens 9.1.1 e 9.1.2 do Acórdão 3022/2014-TCU-Plenário (peça 103) .
Nesse escopo, a SecexEstataisRJ realizou a oitiva da Petrobras e da PBio (peças 113 e 114) . A análise dos argumentos apresentados por essas empresas conduziu a unidade técnica a ratificar as conclusões do relatório de auditoria, mantendo-se os achados na íntegra. Na sequência, em cumprimento ao disposto no subitem 9.1.2 do Acórdão 3022/2014-TCU-Plenário, realizou as audiências sugeridas no Relatório de Fiscalização (peças 96 e 130, p. 4-11) .
Os Srs. Ricardo Castello Branco e Miguel Soldatelli Rossetto foram ouvidos em audiência, respectivamente, mediante os Ofícios 174/2015-TCU/SecexEstataisRJ (peça 142) e 0175/2015-TCU/SecexEstataisRJ (peça 141) , ambos de 17/4/2015, pelas condutas descritas no item 4 deste voto. Os responsáveis apresentaram as suas razões de justificativas (peças 145 e 146) .
À peça 151, foi juntado o Of. Gab. LCH-0254/15, de 29/6/2015, do Exmo. Deputado Federal Luis Carlos Heinze, em que apresenta seu entendimento de existir supervalorização e de dano ao erário na negociação que envolveu a compra da usina de Passo Fundo/RS, a exemplo do que ocorreu no processo de compra da usina de Marialva/PR.
A SecexEstataisRJ analisou as informações acostadas aos autos e concluiu por (peças 157 a 159) :
i) rejeitar as razões de justificativas do Sr. Ricardo Castello Branco pela conduta descrita no item 4 deste voto, subitem b.1;
ii) rejeitar as razões de justificativa do Sr. Miguel Soldatelli Rossetto pelas condutas descritas no item 4 deste voto, subitens b.2.1, b.2.2 e b.2.3.1; e
iii) acatar as razões de justificativa do Sr. Miguel Soldatelli Rossetto pela conduta referida no item 4 deste voto, subitem b.2.3.2.
Encontrando-se os autos em meu gabinete, os responsáveis apresentaram novos elementos as suas defesas (peça 167) , de modo que restituí o processo à SecexEstataisRJ para análise e nova instrução, conforme despacho de peça 168. Nesse sentido, o auditor instrutor elaborou a instrução de peça 172, que contou com a anuência do diretor (peça 173) , mantendo-se a proposta de peças 157-159.
O dirigente da unidade técnica, à época, concordou com as conclusões acerca das audiências realizadas e destacou que não existiam, até aquele momento, indicações de ocorrência de dano em virtude da aquisição da usina de Marialva. No entanto, propôs nova diligência para esclarecer dúvidas suscitadas acerca de itens das avaliações econômico-financeiras, em especial da usina de Passo Fundo (peça 174) , conforme transcrito no relatório precedente a este voto.
Acolhi, então, a proposta sugerida e encaminhei os autos à SecexEstataisRJ para as providências necessárias, ressaltando a necessidade de restituir o processo ao gabinete via Ministério Público junto ao TCU (MPTCU) , consoante despacho de peça 184.
Realizada a diligência junto à PBio (peça 186) , a unidade técnica analisou as informações e os documentos obtidos (peças 191, 197 e 198 e respectivos itens não digitalizáveis) , nos termos da instrução de peça 199, que contou com a anuência do diretor (peça 200) . O dirigente da unidade técnica propôs pequenos ajustes de forma na proposta de encaminhamento (peça 201) , consoante se transcreve:
i) rejeitar as razões de justificativas apresentadas pelos Srs. Ricardo Castello Branco e Miguel Soldatelli Rossetto, com aplicação de multa individual prevista no art. 58, inciso II, da Lei 8443/1992;
ii) recomendações à Petrobras Biocombustível S.A. (PBio) e à Petróleo Brasileiro S/A (Petrobras) ;
iii) envio de cópia de documentos à Receita Federal do Brasil; e
iv) autuação de dois processos apartados de tomada de contas especial para apurar a efetiva ocorrência de dano ao erário e a eventual responsabilização dos agentes.
Conforme resumido pela Secretaria de Fiscalização de Infraestrutura de Petróleo e Gás Natural - SeinfraPetróleo (peças 217 a 219) , as simulações realizadas pela SecexEstataisRJ indicaram existência de VPLs negativos para os projetos e, por conseguinte, eventual ocorrência de dano na aquisição dos ativos (peça 199) , o que levou à sugestão de autuação das TCEs. Resumidamente, as principais alegações da SecexEstataisRJ foram (peças 199 a 201) :
[Quanto à usina de Marialva]
 (...) 24. No entanto, a SecexEstatais, nos termos dos pareceres de peças 199-201, adotou o preço de glicerina de R$ 0,25/kg e a taxa de reinvestimento de 7% a.a. e aplicou uma redução de US$ 20/tonelada sobre o preço de venda projetado do biodiesel no FCD, concluindo que o efeito acumulado da alteração dessas três premissas aponta para valor presente negativo. Ou seja, a unidade técnica indica que a usina de biocombustível de Marialva/PR não possui valor econômico, apesar de o fluxo de caixa descontado elaborado pela PBio resultar como valor presente líquido para 100% daquela usina o valor econômico de R$ 136.344.600,00. (...) 
[Quanto à usina de Passo Fundo]
 (...) 37. A unidade técnica, ao analisar o FCD a VPL da usina de biocombustível de Passo Fundo/RS, substituiu no FCD o valor médio dos preços do biodiesel de R$ 2.308,00/m³ pelo valor de R$ 2.137,00/m³, correspondente à média dos preços do biodiesel verificado nos leilões realizados pela ANP em 2010 e no primeiro semestre de 2011. Em vista dessa troca de valores, o VPL resultou em R$ 289,19 milhões e, segundo a unidade técnica, deduzindo-se as dívidas e contingências o VPL seria negativo (peça 199-201) . Ou seja, de acordo com a unidade técnica a usina de biocombustível não possui valor econômico, o que não condiziria com o FCD a VPL apresentado pela PBio. (...) 
O representante do MPTCU, Subprocurador-Geral Paulo Soares Bugarin, manifestou-se parcialmente divergente em relação às análises e aos encaminhamentos propostos pela SecexEstataisRJ, ressaltando que (peça 204) :
24. Em suma, alinho-me à proposta de autuação de tomadas de contas especiais para apuração do dano e identificação dos responsáveis em relação às aquisições potencialmente antieconômicas das usinas de Marialva/PR e de Passo Fundo/RS, bem como à consideração de atendimento integral à solicitação do Congresso Nacional. 
25. Manifesto divergência, porém, quanto à aplicação de sanção nestes autos, por entender que as irregularidades aqui analisadas se relacionam com o dano ainda a ser apurado nas TCEs. Especificamente quanto à responsabilização do Sr. Ricardo Castello Branco, proponho que suas razões de justificativa sejam desde já acolhidas e que ele seja excluído da relação processual.
Naquela oportunidade, registrei no despacho da peça 206 diversas ponderações, a seguir resumidas, sobre os argumentos da SecexEstataisRJ (peças 199 a 201) , que requereram a realização de novas oitivas e diligência antes da formação de convicção sobre a existência de indícios de débito.
[Quanto à usina de Marialva]
 (...) 25. No que tange ao preço da glicerina de R$ 0,70/kg, a PBio esclareceu que a obtenção daquele valor levou em conta o custo logístico para escoamento da produção de glicerina a partir da usina de biocombustível de Marialva/PR até o porto de Paranaguá/PR. Explicou também que se trata de situação específica e distinta da produção de glicerina das usinas de biocombustível operadas, à época, pela Petrobras e submetidas a um custo logístico que conduziu ao preço de R$ 0,25/kg. Nesse sentido, entendo economicamente desarrazoado incluir esse preço mais baixo ao FCD a VPL para precificação da usina de biocombustível de Marialva/PR, sem considerar a realidade operacional dessa usina. 
26. Em relação à taxa de reinvestimento, as informações prestadas pelo PBio, em resposta à oitiva realizada, demonstram que o valor efetivamente praticado foi de 3,3% a.a. em média. Isso indica que a estimativa de 5% a.a. adotada pelo PBio no FCD a VPL se revestiu de razoabilidade para precificação da usina de biocombustível de Marialva/PR. Considero economicamente desarrazoado impor a taxa de reinvestimento de 7% a.a. utilizada na precificação de usinas de refino de petróleo para a usina de biocombustível de Marialva/PR, sem considerar a complexidade operacional dessa usina em relação àquelas de refino de petróleo.
27. No que diz respeito à taxa de desconto do FCD a VPL, a PBio usou a taxa de 9%, adotada pela Petrobras na sistemática de valoração de ativos, para precificação do valor econômico da usina de biocombustível de Marialva/PR. Por sua vez, a SecexEstatais utilizou como taxa de desconto a taxa livre de risco relativas às Notas do Tesouro Nacional (NTN) da série F de 2009 e vincendas em 2020, negociadas na faixa de 11,8% a 12%, concluindo que o VPL da usina de Marialva/PR se mostrou negativo. Novamente, a unidade técnica indica que a usina de biocombustível de Marialva/PR não possui valor econômico, o que não condiz com o FCD a VPL apresentado pela PBio. 
28. Compulsando os autos, verifiquei que não houve questionamentos direcionados aos gestores da PBio, à época, acerca do cálculo da taxa de desconto de 9% utilizada no FCD a VPL para precificação econômica da usina de Marialva/PR, tampouco sobre a possibilidade de a taxa livre de risco relativas às Notas do Tesouro Nacional (NTN) da série F de 2009 e vincendas em 2020 comporem ou não o Custo Médio Ponderado do Capital - WACC (do inglês Weighted Average Capital Cost) adotado com taxa de desconto. 
29. Por outro lado, não se sustenta economicamente substituir a taxa de desconto advinda do cálculo consagrado do WACC, que abrange o custo de capital de terceiros e o custo de capital próprio, por uma taxa de resgate de título público negociado no mercado de capitais. Títulos negociados no mercado de capitais podem compor o custo do capital próprio do WACC com os devidos cuidados, em virtude da volatilidade do mercado de capitais de referência. No caso concreto, trata-se de uma parceria paritária que induz a 50% de participação no capital por cada sócio e os componentes do WACC representariam as condições do setor de biocombustível, com os ajustes inerentes de risco e de prêmio desse setor. 
30. Constatei também que não constou das oitivas e nem das audiências questionamento específico sobre o efeito da redução de US$ 20/tonelada sobre o preço de venda projetado do biodiesel aplicada ao FCD pela SecexEstataisRJ. 
31. No que concerne ao preço do biodiesel, cumpre ressaltar que a usina de biocombustível de Marinalva/PR está inserida em um mercado competitivo. Não consta dos autos informação acerca da destinação da produção de biodiesel dessa usina, se tem o objetivo de atender o mercado interno, o mercado externo ou ambos os mercados e em que medida (percentagem ou hand up para cada mercado) . 
32. Também não consta dos autos informação acerca do efeito dessa concorrência sobre a formação de preços para ambos os mercados. Ressalto que, no caso do mercado interno, a Agência Nacional do Petróleo, Gás Natural e Biocombustíveis (ANP) é responsável por realizar os leilões que estabelecem os preços máximos para a compra de biodiesel pelas distribuidoras de combustível. 
33. Nesse ponto, cumpre enfatizar que as usinas da PBio estão inseridas no grupo Petrobras que inclui a BR Distribuidora pertencente também a esse grupo. 
34. Assim, em consonância com a boa técnica econômica, a aplicação da redução de US$ 20/tonelada sobre o preço de venda projetado do biodiesel aplicada ao FCD a VPL para precificação da usina de biocombustível de Marialva/PR, requer que sejam considerados pelo menos os aspectos acima mencionados que podem influenciar a formação de preço do biodiesel.
[Quanto à usina de Passo Fundo]
 (...) 37. A unidade técnica, ao analisar o FCD a VPL da usina de biocombustível de Passo Fundo/RS, substituiu no FCD o valor médio dos preços do biodiesel de R$ 2.308,00/m³ pelo valor de R$ 2.137,00/m³, correspondente à média dos preços do biodiesel verificado nos leilões realizados pela ANP em 2010 e no primeiro semestre de 2011. Em vista dessa troca de valores, o VPL resultou em R$ 289,19 milhões e, segundo a unidade técnica, deduzindo-se as dívidas e contingências o VPL seria negativo (peça 199-201) . Ou seja, de acordo com a unidade técnica a usina de biocombustível não possui valor econômico, o que não condiziria com o FCD a VPL apresentado pela PBio. 
38. Ocorre que a média de preços do biodiesel dos leilões realizados pela ANP, em 2011, não refletem "premissa mais conservadora", tampouco o mercado de biodiesel na época da elaboração do FCD a VPL para precificação econômica da usina de biodiesel de Passo Fundo/RS. Tal média indica tão somente o preço máximo autorizado para venda da quantidade mandatória para as distribuidoras de combustível atenderem os parâmetros estabelecidos pela legislação regente da política de biocombustível brasileira. 
39. O mercado interno de biocombustível, em parte, está sujeito à regulação de preço, de quantidade e de qualidade. As usinas de biocombustível participam de processo de concorrência em cada leilão da ANP, ofertando o menor preço. Ao final de cada leilão, a ANP fixa o preço teto do biodiesel, em função da quantidade requerida. A partir do segundo semestre, foi introduzida na produção de biodiesel o Fator de Ajuste Logístico (FAL) que insere valor adicional no preço do biocombustível, considerando os custos do transporte interestadual e inter-regional, fazendo com que o preço máximo de referência único, fornecido pela ANP como balizador para os preços ofertados, passasse a ser diferente para cada região do país (EPE, 2011. Análise de Conjuntura dos Biocombustíveis - Ano 2011. Disponível em: http://epe.gov.br/pt/publicacoes-dados-abertos/publicacoes/analise-de-conjuntura-dos-biocombustiveis-boletins-periodicos. Acesso 26 out. 2018) . 
40. Ademais, sobre esse critério adotado, vale o raciocínio que apresentei acima para a usina de biocombustível de Marialva/PR, no sentido de que a formação de preço do biodiesel é potencialmente influenciada pela competição desse mercado, pela destinação da produção de biodiesel e pelas regras de volume mandatário e de preço autorizativo estabelecidas pela ANP nos leilões para a compra de biodiesel pelas distribuidoras de combustível. 
41. No presente caso da usina de biocombustível de Passo Fundo/RS, não consta dos autos informação acerca da destinação da produção de biodiesel dessa usina, se tem o objetivo de atender o mercado interno, o mercado externo ou ambos os mercados e em que medida (percentagem ou hand up para cada mercado) . Também não consta dos autos informação acerca do efeito dessa concorrência sobre a formação de preços para ambos os mercados. 
42. Assim, uma aplicação da média de preços de biodiesel dos leilões da ANP para precificação do valor econômico da usina de biocombustível de Passo Fundo/RS, depende da consideração de pelo menos os aspectos acima mencionados que podem influenciar a formação de preço do biodiesel. 
43. Cumpre esclarecer também o achado da unidade técnica de que houve desvio de finalidade na aquisição da usina de biodiesel de Passo Fundo/RS pela PBio em função de ter comprado um ativo cuja a principal receita tinha origem no esmagamento de soja e não da produção de biodiesel. 
44. Esse esclarecimento é necessário, haja vista que a Indústria e Comércio de Biodiesel Sul Brasil S/A (BSBios Sul) foi fundada em 15/4/2005 com finalidade de produzir biodiesel. Em 12/6/2007, a BSBios Sul deu início oficial à produção de biodiesel por meio da usina de biodiesel BSBios Passo Fundo/RS, obtendo autorização da ANP para operação e comercialização em 22/6/2007 e em 22/12/2008, respectivamente, com capacidade de 345 m³/dia (124 mil m³/ano) . Em 13/5/2009, a usina de biocombustível de Passo Fundo/RS recebeu autorização da ANP para produção e comercialização de 444 m³/dia, representando 159,84 milhões litro/ano, capacidade que se manteve até abril de 2014, conforme boletim mensal de biodiesel. 
45. Cumpre esclarecer ainda a formação do preço do grão de soja, tendo em vista que o principal insumo do biodiesel é o óleo de soja. Tal fato é necessário em função das premissas adotadas pela PBio no FCD a VPL para precificação econômica da usina de biodiesel de Passo Fundo/RS. No presente caso, a PBio utilizou o preço de R$ 1.041,95/tonelada, com PIS/Cofins. Entretanto, a adoção pela unidade técnica do preço médio de R$ 769,98/tonelada, sem ICMS, referente ao grão de soja em Passo Fundo/RS, não é razoável, pois os valores foram comparados em bases econômicas e tributárias distintas. (...) 
Tendo em vista que, após realizadas as oitivas da Petrobras e da PBio e as audiências dos responsáveis, constaram da instrução de peças 199-201 simulações de valores que reduziram o valor de precificação das usinas, sem que fosse ofertada nova oportunidade de defesa à Petrobras, à PBio e aos responsáveis, restituí os autos à SecexEstataisRJ, para a realização de nova diligência à Petrobras e de novas oitivas à PBio e à Petrobras, para obtenção dos esclarecimentos necessários, nos seguintes termos (peça 206) :
I) diligenciar à Petróleo Brasileiro S/A, para que se manifeste nestes autos, no prazo de 30 dias, a fim de informar quais as taxas de descontos previstas na Sistemática de Aquisição de Ativos adotada pela Petróleo Brasileiro S/A, com as respectivas memórias de cálculo; 
II) proceda à oitiva da Petróleo Brasileiro S/A e da Petrobras Biocombustível S/A, para que se manifestem nestes autos, no prazo de 30 dias, a fim de que:
a) no caso da aquisição da usina de biodiesel de Marialva/PR, entre outros aspectos que considerarem pertinentes: 
a.1) explicitem se o preço de R$ 0,25/kg para a glicerina se refere às usinas de biodiesel operadas, à época, pela Petróleo Brasileiro S/A, quais sejam, Candeias/BA, Quixadá/CE e Montes Claros/MG, e apresente a memória de cálculo para esse valor, discriminando a base tributária e os custos logísticos para escoamento da produção da glicerina, entre outros aspectos que considerarem pertinentes, e informem em que medida o destino dessa produção visa atender o mercado externo e/ou interno;
a.2) explicitem se houve alteração da curva de preço da glicerina, conforme assinalado no Parecer da Estratégia e Desempenho Empresarial datado de 22/7/2009; 
a.3) justifiquem a formação de preço de biodiesel, encaminhando a respectiva memória de cálculo, utilizado para precificação do valor econômico da referida usina (documento "1-339-14 Marialva - Avaliação.xls") , composto pelos itens preço do óleo vegetal, custo de transformação do óleo vegetal e diferencial logístico, tendo em vista o impacto sobre o valor econômico da usina de biodiesel de Marialva/PR para uma variação de US$ 20/t no preço de biodiesel, conforme ressaltado no Parecer da Estratégia e Desempenho Empresarial datado de 22/7/2009;
a.4) explicitem em que medida a formação de preço do biodiesel, utilizado para precificação do valor econômico da referida usina (documento "1-339-14 Marialva - Avaliação.xls") , está sujeita a efeitos da concorrência advinda de outras usinas de biodiesel do setor, da venda precedida de leilões realizados pela Agência Nacional do Petróleo, Gás Natural e Biocombustíveis (ANP) , da venda direta para as distribuidoras de combustível e da venda para o mercado externo, à época da avaliação econômica realizada pelo método do fluxo de caixa descontado a valor presente líquido; 
a.5) explicitem em que medida a formação de preço do biodiesel da referida usina afeta a empresa BR Distribuidora pertencente ao Grupo Petrobras, à época da avaliação econômica realizada pelo método do fluxo de caixa descontado a valor presente líquido; 
b) no caso da aquisição da usina de biodiesel de Passo Fundo/RS, entre outros aspectos que considerarem pertinentes:
b.1) justifiquem a formação de preço de biodiesel, encaminhando a respectiva memória de cálculo, utilizado para precificação do valor econômico da usina de biodiesel de Passo Fundo/RS, composto pelos itens preço do óleo vegetal, custo de transformação do óleo vegetal e diferencial logístico, tendo em vista o impacto sobre o valor econômico da referida usina, frente à média de preços dos leilões realizados pela Agência Nacional do Petróleo, Gás Natural e Biocombustíveis (ANP) , à época da avaliação econômica realizada pelo método do fluxo de caixa descontado a valor presente líquido;
b.2) explicitem em que medida a formação de preço do biodiesel, utilizado para precificação do valor econômico da referida usina, está sujeita a efeitos da concorrência advinda de outras usinas de biodiesel do setor, da venda precedida de leilões realizados pela Agência Nacional do Petróleo, Gás Natural e Biocombustíveis (ANP) , da venda direta para as distribuidoras de combustível e da venda para o mercado externo, à época da avaliação econômica realizada pelo método do fluxo de caixa descontado a valor presente líquido; 
b.3) justifiquem a formação de preço do grão de soja, encaminhando a respectiva memória de cálculo, utilizado para precificação do valor econômico da usina de biodiesel de Passo Fundo/RS, tendo em vista o impacto sobre o valor econômico da referida usina, frente à média de preços do grão de soja em Passo Fundo/RS, à época da avaliação econômica realizada pelo método do fluxo de caixa descontado a valor presente líquido; 
b.4) justifiquem as estimativas de receita, encaminhando a respectiva memória de cálculo, adotadas para precificação do valor econômico da usina de biodiesel de Passo Fundo/RS, tendo em vista o impacto sobre o valor econômico da referida usina, especialmente em função de a principal receita operacional dessa usina ser oriunda do esmagamento de soja e não da produção de biodiesel, à época da avaliação econômica realizada pelo método do fluxo de caixa descontado a valor presente líquido; 
b.5) explicitem em que medida a formação de preço do biodiesel da referida usina afeta a empresa BR Distribuidora pertencente ao Grupo Petrobras, à época da avaliação econômica realizada pelo método do fluxo de caixa descontado a valor presente líquido.
Realizadas a diligência e as oitivas determinadas, a SeinfraPetróleo elaborou a instrução de mérito acostada à peça 217, que teve a anuência do corpo diretivo da unidade técnica (peças 218-219) , transcrita no relatório precedente a este voto, propondo:
i) acatar as razões de justificativas apresentadas pelo Sr. Ricardo Castello Branco em relação à assinatura do Memorando de Entendimentos com a BSBios Sul para a aquisição de 50% da planta de Marialva/PR;
ii) acatar as razões de justificativas apresentadas pelo Sr. Miguel Soldatelli Rossetto em relação a:
a) conduzir atos que levaram à parceria com a BSBios Sul para a planta de Marialva sem prévia pesquisa de outras oportunidades de investimentos no ramo que se mostrassem mais vantajosas para a produção e comercialização de biodiesel no sul do país em 2009, com violação aos princípios constitucionais da isonomia, da moralidade, e da eficiência administrativa;
b) proceder à negociação da aquisição de 50% da Planta de Marialva/PR junto à BSBios Sul sem observação ao contido na Sistemática de Aquisição de Empresas pelo Sistema Petrobras vigente em 2009, bem como no art. 153, caput, da Lei 6.404/1976, uma vez que o responsável conduziu o processo de negociação sem respaldo em estudos e solução de pendências levantadas em pareceres técnicos que indicassem faixa segura de valores para a aquisição de 50% da referida planta de Marialva (BSBios Marialva) ;
c) celebrar, em 15/6/2012, o Contrato Instrumento Particular de Transação, Quitação e outras Avenças com a BSBios Sul, sem inclusão no item 1 do referido instrumento de R$ 5.730 mil, referente a inconsistência real de Créditos Fiscais relativos a saldo negativo de IRPJ e CSLL, tendo como efeito o não abatimento de tal valor na terceira parcela do preço paga em 29/6/2012;
iii) rejeitar as razões de justificativas apresentadas pelo Sr. Miguel Soldatelli Rossetto devendo ser-lhe imputada a multa prevista no art. 58, inciso II, da Lei 8443/92, por celebrar, em 15/6/2012, o Contrato Instrumento Particular de Transação, Quitação e outras Avenças com a BSBios Sul, sem levar em conta as advertências da área financeira sobre a elevação do risco e da possível insuficiência das garantias, com violação ao princípio constitucional da eficiência, bem como do art. 153, caput, da Lei 6.404/1976;
iv) encaminhar à Comissão de Comissão de Agricultura, Pecuária, Abastecimento e Desenvolvimento Rural da Câmara dos Deputados e à Presidência da Câmara dos Deputados cópia da deliberação que vier a ser proferida; e
v) manter o sigilo das peças destes autos que contenham documentos encaminhados ao TCU com restrição de acesso.
O representante do MPTCU, Subprocurador-Geral Paulo Soares Bugarin, manifestou concordância com as conclusões e as propostas de encaminhamento apresentadas pela SeinfraPetróleo, porém, sugeriu não sancionar qualquer dos responsáveis e acrescentar comunicação de cumprimento integral da solicitação da Casa Legislativa, destacando que (peça 226) :
6.	Examinando os autos, compreendo que as questões que seriam levadas para apuração no âmbito das tomadas de contas especiais anteriormente propostas pela SecexEstataisRJ foram satisfatoriamente esclarecidas por meio das diligências saneadoras determinadas por Vossa Excelência. Considerando adequadas as análises empreendidas pela SeinfraPetróleo, alinho-me à conclusão de que não restaram indícios de antieconomicidade nas aquisições das usinas.
7.	No que concerne às audiências promovidas, reitero a posição de que merecem acolhimento as razões de justificativa do Sr. Ricardo Castello Branco, posição agora acompanhada pela unidade técnica. Manifesto concordância com o acolhimento parcial dos elementos de defesa apresentados pelo Sr. Miguel Soldatelli Rossetto, porém pondero ser desnecessário aplicar-lhe multa pela falha não elidida. 
8.	Essa impropriedade se refere à estipulação de garantia insuficiente para enfrentar riscos possíveis, porém não há relato de que tais contingências adversas tenham se concretizado. Dessa forma, a multa poderia constituir medida de extremo rigor, ao passo que uma cientificação da impropriedade ocorrida seria suficiente para prevenir a reincidência.
9.	Outrossim, por se tratar de processo de solicitação do Congresso Nacional, torna-se necessário explicitar no acórdão definitivo acerca do atendimento das ações requeridas pelo impetrante. Assim, proponho incluir deliberação no sentido de afirmar o cumprimento integral da solicitação, de acordo com o disposto na Resolução-TCU 215/2008, art. 17, inciso II e § 2º, inciso II.
No mérito, acolho as conclusões da SeinfraPetróleo, que teve a anuência do MPTCU, no que se refere estritamente ao afastamento das suspeitas de antieconomicidade na aquisição pela PBio de 50% de participação nas usinas de biodiesel de Marialva/PR, em 2009, e de Passo Fundo/RS, em 2011, pertencentes à BSBIOS, ante os esclarecimentos apresentados pela PBio e pela Petrobras, incorporando às minhas razões de decidir os argumentos constantes da instrução de mérito (peças 217 a 219) e do pronunciamento do MPTCU (peça 226) .
Acolho também o entendimento da SeinfraPetróleo, que teve a anuência do MPTCU, quanto àquelas razões de justificativas apresentadas pelos Srs. Ricardo Castello Branco e Miguel Soldatelli Rossetto que foram acatadas, haja vista terem sido suficientes para afastar as irregularidades acerca das condutas dos responsáveis.
Quanto às razões de justificativa do Sr. Miguel Soldatelli Rossetto que foram rejeitadas pela SeinfraPetróleo, acolho o argumento do MPTCU, na medida em que as apurações efetuadas pela unidade técnica indicam que não se concretizaram as externalidades negativas que poderiam advir de garantia insuficiente.
Passo, então, a decidir.
A metodologia usada para avaliar as usinas de biodiesel de Marialva/PR, em 2009, e de Passo Fundo/RS, em 2011, foi o fluxo de caixa descontado (FCD) , a valor presente líquido (VPL) , com projeções em moeda nacional e em termos reais.
A PBio utilizou uma taxa de juros de 9% a.a. (taxa de desconto - WACC - Weighted Average Cost of Capital) para a usina de Marialva/PR, período 2010-2020, e uma taxa de juros de 9,7% a.a. para a usina de Passo Fundo/RS, período 2011-2020, para proceder ao desconto dos respectivos fluxos de caixa.
Os VPLs geraram valores positivos correspondentes a 50% de participação nas usinas de biodiesel de Marialva/PR e de Passo Fundo/RS, respectivamente, no montante de R$ 68.172.300,00 e de R$ 209.453.445,90.
O valor acordado para aquisição de 50% na participação do capital social da usina de Marialva/PR foi de R$ 55 milhões, sendo R$ 45 milhões aportados em 2009 (R$ 35 milhões em 8/12/2009 e R$ 10 milhões em 30/12/2009) e o restante pago em 17/8/2010, por ocasião do início das operações da sociedade (peça 28, p. 7; peça 38, p. 35) .
Por sua vez, o valor acordado para aquisição de 50% na participação do capital social da usina de Passo Fundo/RS foi de R$ 133.182.000,00, sendo R$ 57.184.000,00 por meio de aporte com emissão de novas ações representativas de 19% do capital social e R$ 75.998.000,00 pela aquisição direta de ações de terceiros, representando os 31% restantes da participação. 
O principal produto gerador de receitas para essas usinas é o biodiesel, tendo como subprodutos a glicerina e, no caso da usina de Passo Fundo, também o farelo de soja.
I - taxa de desconto (WACC - Weighted Average Cost of Capital) 
Entre os esclarecimentos necessários por mim apontados no despacho de peça 206 e transcritos no item 16 deste voto, consta os motivos para a adoção da taxa de juros (taxa de desconto - WACC - Weighted Average Cost of Capital) adotada pela PBio para descontar o fluxo de caixa projetado a valor presente líquido na avaliação das usinas de biodiesel de Marialva/PR (9% a.a.) e de Passo Fundo/RS (9,7% a.a.) , ante os percentuais na faixa de 11,8% a 12% utilizados na simulação efetuada na instrução de peças 199-201.
A Petrobras, em resposta à oitiva, a fim de elucidar o percentual dessa taxa, informou que, por ocasião das aquisições de 50% de participação nas usinas de biodiesel de Marialva/PR e Passo Fundo/RS, vigorava a Primeira Emissão da Sistemática para Aquisição de Empresas, cujo item 4.4.3 dispunha sobre observações gerais para a determinação da taxa de desconto, não havendo previsão de taxa fixa de desconto (peça 61, p. 45, e 214, p. 8 e 160) . No entanto, de acordo com a empresa estatal, o modelo de custo de capital foi aprovado pela Diretoria Executiva, nos termos da Ata DE 4.292/2001 (peça 214) .
Em 2008, consoante afirma a Petrobras, a Diretoria Executiva aprovou o DIP PLAFIN 275/2008, que revisava as taxas de desconto vigentes (peça 216, p. 135) . E, no caso do segmento de biocombustível, estabelecia a necessidade de análise para cada projeto individualmente, a seguir descrito (peça 216, p. 137-139) , com base na metodologia do Custo Médio Ponderado de Capital (Weighted Average Cost of Capital - WACC, sigla em inglês) , associado ao modelo para calcular o custo do capital próprio dos investidores denominado Capital Asset Pricing Model (CAPM, sigla em inglês) :
8- Ao longo de 2008, foram feitos monitoramentos frequentes para avaliar os efeitos da crise financeira nas taxas de desconto. No entanto, apenas com a deterioração dos mercados financeiro e de crédito a partir de setembro, os efeitos da crise sobre os prêmios de risco se tomaram mais significativos.
9- Em relação ao setor de biocombustíveis, os projetos de etanol e biodiesel eram tratados, inicialmente, como projetos exploratórios, e por isso utilizavam a taxa de desconto de 7,7% a.a. (taxa de desconto corporativa) .
10- Posteriormente, passou-se a calcular pontualmente taxas de desconto para projetos de biocombustíveis, analisando-se cada caso individualmente.
 (...) 
Justificativa para Taxa de Biocombustíveis
 (...) 
19- Com a criação da subsidiária Petrobras Biocombustível e o aumento das demandas por taxas de desconto para projetos nesse segmento, identificou-se a necessidade de calcular uma taxa de desconto especifica para projetos de biocombustíveis.
20- Atendendo a esse propósito, o PLAFIN desenvolveu um trabalho de análise de empresas no segmento de biocombustíveis para criação de um grupo de pares e cálculo do beta para o setor. Pelo fato dos dados referentes às empresas de etanol serem mais consistentes e representativos do setor, optou-se pela escolha da taxa de desconto para projetos de etanol como taxa de desconto para o setor de biocombustíveis como um todo.
A metodologia de cálculo do WACC é amplamente conhecida na avaliação de empresas, para estabelecer o nível de remuneração de empreendimentos. Nesse sentido, representa a rentabilidade que um projeto deve alcançar para custear o serviço da dívida (capital de terceiros) e o retorno do investimento realizado pelos acionistas (capital próprio) , considerando-se a proporção de capital de terceiros e próprio que constituirão o capital destinado ao empreendimento. Ainda, o capital próprio é calculado pelo método do CAPM, que consiste da soma da remuneração livre de riscos e dos prêmios pelos riscos incorridos.
No tocante ao CAPM, a SeinfraPetróleo bem ressalvou que, na aplicação desse método no mercado brasileiro, é mais comumente adotada como taxa livre de riscos aquela oriunda do rendimento dos títulos do tesouro do governo norte-americano (T-Bond) , sendo incorporado o risco-país obtido pela diferença entre as taxas de remuneração do bônus do T-Bond e o bônus do governo brasileiro (C-Bond) [footnoteRef:2] [footnoteRef:3].  [2:  ASSAF NETO/Alexandre, Valuation - Métricas de Valor & Avaliação de Empresas, 1 ed., São Paulo, Atlas, 2014, p. 89.]  [3:  ASSAF NETO; LIMA; ARAÚJO, 2006. (http://institutoassaf.com.br/wpcontent/uploads/2019/07/METODOLOGIA_CALCULO_Ke_BRASIL.pdf) ] 
A metodologia para o cálculo do WACC enviada pela Petrobras versa sobre a taxa de desconto corporativa de 8,8% a.a., em termos reais, e indica que a empresa observou as práticas previstas na literatura sobre o tema (peça 216, p. 159-165) . A estrutura de capital foi ponderada na razão 30%/70% (capital próprio - CP / capital de terceiros - CT) . A taxa livre de risco considerou o rendimento dos títulos do governo norte-americano de 20 anos, compatível com a média de maturação dos projetos de aquisição da Companhia. Para o prêmio de risco, a empresa levou em conta a diferença entre o retorno do título de 20 anos da Petrobras e a taxa livre de risco. O custo do capital próprio foi calculado pelo método do CAPM, tendo o beta setorial assumido o valor de 1,13 (peça 216, p. 156) .
No caso do setor de biocombustível, para o WACC de 9,0%, em termos reais, infere-se que decorreu de uma estrutura de capital ponderada na razão 29% (CP) / 71% (CT) com beta setorial de 1,16 (peça 216, p. 156) . Para o WACC de 9,6%, em termos reais, infere-se uma estrutura de capital de 27% (CP) / 73% (CT) com beta setorial de 1,29 (peça 216, p. 156) . Em ambos os casos, todos os outros parâmetros do WACC corporativo foram mantidos constantes e tais estruturas de capital estão coerentes com a informação prestada pela Petrobras referente à faixa de alavancagem (25% - 35%) da indústria do petróleo (peça 2016, p. 152) .
No caso concreto das usinas de Marialva/PR e de Passo Fundo/RS, a Petrobras assevera que as taxas de desconto em dólar, em termos reais, estão aderentes com a utilizada para as outras áreas de negócio da Petrobras (peça 216, p. 139) .
De fato, a Petrobras tem razão. O DIP PLAFIN 275/2008 registra a taxa de desconto de 9% a.a. para o setor de biocombustível (peça 216, p. 139 e 147) . Taxa essa utilizada pela PBio para descontar o fluxo de caixa da usina de Marialva/PR.
Posteriormente, a Petrobras atualizou a taxa de desconto para o setor de biodiesel para o patamar de 9,6% (peça 216, p. 156) .
No caso específico da usina de biodiesel de Passo Fundo/RS, a PBio aplicou o WACC de 9,7% no fluxo de caixa descontado, a valor presente líquido, considerando o cenário PBio A (denominado Força do Hábito) , decisório para a precificação do ativo, e a composição 50% PBio/50% vendedor. Essa premissa forneceu o menor VPL quando comparado com os cenários PBio A e PBio B com WACC de 9,0%.
Logo, acolho o entendimento da SeinfraPetróleo de que as taxas de desconto adotadas na precificação das usinas de biodiesel de Marialva/PR (9% a.a.) , em 2009, e de Passo Fundo/RS (9,7% a.a.) , em 2010, para viabilizar a aquisição de 50% de participação naquelas usinas, está em consonância com o normativo interno da Petrobras, DIP PLAFIN 275/2008, e não geraram prejuízo para a PBio, subsidiária integral da Petrobras.
II - Usina de Biodiesel de Marialva/PR
No caso da valoração da usina de Marialva, em 2009, apontei a necessidade dos seguintes esclarecimentos no despacho de peça 206 e transcritos no item 16 deste voto:
i) o preço da glicerina utilizado pela PBio foi R$ 0,70/kg, enquanto a unidade técnica usou R$ 0,25/kg; e
ii) o preço de venda projetado do biodiesel foi reduzido pela unidade técnica em US$ 20/tonelada.
A PBio, em resposta à oitiva visando esclarecer o preço da glicerina, informou que o preço possui grande volatilidade, especialmente em razão de sua qualidade e dos custos de logística envolvidos, e por ser uma commodity, seu preço possui referencial internacional, e apresentou o seguinte gráfico (peça 213, p. 2-3 e 63-75) .
A PBio ressaltou que não localizou a memória de cálculo em que conste a discriminação dos componentes da estimativa de preço de R$ 0,25/kg sugerida pela área de Estratégia da Petrobras, destacando que se trata de um preço genérico para o produto entregue no estabelecimento de um produtor típico (genérico) de biodiesel e que não se refere, exclusivamente, às usinas operadas pelo sistema Petrobras à época da aquisição da planta de Marialva (peça 213, p. 3-4) . Esclareceu, ainda, que não houve alteração da curva de preço da glicerina no modelo de precificação do valor econômico da referida usina, à época, sendo certo que a recomendação anteriormente enviada foi revista pelo DIP ESTRATÉGIA/API 55/2009, o qual recomendou buscar viabilizar a venda da glicerina pelo preço informado pelo vendedor (peça 213, p. 5 e peça 28, p. 45) .
A PBio informou que utilizou a média dos preços de exportação dos anos de 2007 e 2008 obtendo-se, respectivamente, os preços médios de R$ 0,64/Kg e de R$ 0,74/Kg, o que equivale a um preço médio de R$ 0,69/Kg para esses dois anos. Desse valor de R$ 0,69/Kg, subtraiu o valor de R$ 0,12/kg, correspondente ao frete entre a Usina de Marialva e o porto de Paranaguá, alcançando o preço de R$ 0,57/Kg na porta da Usina de Marialva. E, por fim, aplicou os impostos (ICMS 17% e PIS/Cofins 9,25%) , chegando ao valor final de R$ 0,77/kg (peça 89, p. 5, peça 120, p. 25, e peça 121, p. 242) . Esse valor, na visão da PBio, indica razoabilidade comparando-se ao preço de R$ 0,70/kg adotado no modelo de precificação da usina de Marialva (peça 120, p. 26) .
Entendo acertada a conclusão da SeinfraPetróleo de não ser razoável a utilização da média do preço internacional entre 2009 e 2012, como colocado na simulação realizada pela unidade técnica, conforme instrução de peças 199-201, pois este intervalo de tempo é posterior à precificação da usina de Marialva. Ademais, conforme anotado pela SeinfraPetróleo, a proximidade de Marialva do porto de Paranaguá permitiria uma despesa com frete menor e apropriação de um valor maior nas vendas da glicerina, o que reforça a importância do menor custo logístico para escoamento da produção de glicerina a partir da usina de biocombustível de Marialva/PR até o porto de Paranaguá/PR.
Ressalto, ainda, que a venda de glicerina não se trata de principal fonte de receita bruta da usina, na medida em que representa 3,8% daquela receita para o período de projeção 2010-2020 (peça 213, p. 85) .
Nesse escopo, em vista das informações acostadas aos autos pela Petrobras, acompanho o entendimento da SeinfraPetróleo de que o preço de glicerina de R$ 0,70/Kg reflete a realidade operacional à época da precificação da usina de Marialva pelo método do fluxo de caixa descontado a valor presente líquido. Isso porque a aquisição de 50% da usina de Marialva ocorreu em dezembro de 2009, de maneira que a utilização da média de valores de exportação de referência de 2007 e 2008, levando em conta que a glicerina se trata de uma commodity, mostrou-se razoável e coerente.
A PBio, em resposta à oitiva visando esclarecer o preço de venda projetado do biodiesel, arguiu que considerou o preço do óleo de soja, acrescido do diferencial logístico e do custo de transformação (peça 213, p. 5) , juntando aos autos os preços do biodiesel obtidos na Corrida 49 e na Corrida 53 do Sistema Planinv[footnoteRef:4] Biodiesel (peça 213, p. 108-111) . Segundo a PBio, o modelo logístico utilizado pela Petrobras para as plantas de biodiesel (Planinv) quantifica tanto os ganhos de margem associados à localização das plantas de biodiesel quanto a dimensão do respectivo despacho anual dessas usinas, ou seja, qual é o fator de utilização da capacidade de cada uma delas e o preço de oportunidade, considerando as regras do mercado (peça 213, p. 6) . [4:  Sistema corporativo da Petrobras fundamentado em métodos de pesquisa operacional que busca a partir de informações públicas de produção e comercialização das usinas de biodiesel instaladas no mercado nacional, definir o preço de oportunidade e a demanda de biodiesel para uma determinada usina.] 
De acordo com a PBio (peça 213, p. 6-7) , quando da precificação do valor da usina de Marialva, em 2009, foi considerado somente o atendimento ao mercado consumidor nacional baseando-se em um percentual fixo de mistura de biodiesel ao diesel mineral, conforme normas regulatórias do setor fixadas pela Agência Nacional do Petróleo (ANP) , observando-se também a oferta e a localização do produto.
Essas normas, de acordo com a PBio, não permitem a venda direta para as distribuidoras, devendo obrigatoriamente ser feita mediante leilões organizados pela ANP, sendo inicialmente fixado seu preço máximo pelo ente regulador com sucessivos lances pelos distribuidores de combustível de forma a atingir o menor preço final do produto ofertado, de modo que não se considerou na modelagem impactos sobre a BR Distribuidora, tendo sido isonomicamente tratada como as demais distribuidoras (peça 213, p. 7-8 e 121-123) 
Consoante apontado pela SeinfraPetróleo, o valor do custo de transformação é igual para todas as usinas, de maneira que a diferença do preço de venda do biodiesel em cada usina decorre do preço do óleo de soja e do diferencial logístico. De fato, tal situação restou evidente tanto com os preços da Corrida 53 quanto com os da Corrida 49 do Planinv (peça 167, p. 112, e peça 213, p. 108-114) .
Ademais, os dados da Corrida 53 do Planinv indicam, a partir de 2010, a capacidade plena de utilização da usina de biodiesel de Marialva (peça 170, itens não digitalizáveis, documento "corrida do PLANINV 53" e "TCU - Apresentação reunião técnica - BSBios, p. 19) . Isso permite inferir que o preço de venda do biodiesel da usina de Marialva seria capaz de remunerar o seu custo operacional mais o custo do capital investido, tal como anotado pela SeinfraPetróleo.
Quando da precificação da usina de Marialva, em 2009, conforme observado pela SeinfraPetróleo, a PBio considerou, ao estimar o preço médio ponderado do biodiesel, a densidade de 0,87 tonelada/m³, a taxa cambial de R$ 2,00/US$ e os impostos PIS/Cofins, obtendo os valores representados na tabela a seguir, com média de R$ 1.934,88/m³ para o período projetado 2010-2020 (peça. 170, itens não digitalizáveis, documento 1-339-14 Marialva avaliação xls, aba premissas, e peça 213, p. 114) .
	Preço do Biodiesel com PIS/Cofins e sem ICMS (R$ / m³) 

	2010
	2011
	2012
	2013
	2014
	2015
	2016
	2017
	2018
	2019
	2020
	média

	2.822,28
	2.265,48
	1.799,16
	1.793,94
	1.797,42
	1.792,20
	1.799,16
	1.804,38
	1.800,90
	1.802,64
	1.806,12
	1.934,88

Considerando-se a alíquota de 17% do ICMS, o preço médio ponderado do biodiesel atinge o valor de R$ 2.263,81/m³ para o período 2010-2020. Esse valor é inferior ao preço médio ponderado obtido pela usina de Marialva em cada leilão de biodiesel da ANP, realizados nos anos de 2010 e 2011, representados na tabela a seguir (peças 57 e 78, p. 6) .
	Leilões Agência Nacional do Petróleo - Marialva/PR

	Leilão
	Entrega
	Preço médio com impostos
 (R$/m³) (A) 
	Volume (m³) (B) 
	C = A x B
	Preço médio ponderado com impostos (R$/m³) (C subtotal/B subtotal) 

	L-18
	Julho a setembro/2010
	2.546,02
	21.895
	55.745.107,90
	2.267,55

	L-19
	Outubro a dezembro/2010
	1.982,80
	21.412
	42.455.713,60
	
	Exercício de 2010 - subtotal
	43.307
	98.200.821,50
	
	L-20
	Janeiro a março/2011
	2.631,14
	21.874
	57.553.556,36
	2.490,24

	L-21
	Abril a junho/2011
	2.276,45
	20.170
	45.915.996,50
	
	L-22
	Julho a setembro/2011
	2.488,23
	23.753
	59.102.927,19
	
	L-23
	Outubro a dezembro/2011
	2.543,35
	24.054
	61.177.740,90
	
	Exercício de 2011 - subtotal
	89.851
	223.750.220,95
	
Fonte: Adaptado de PBio (peças 57 e 78, p. 6) .
Ainda, conforme destacado pela SeinfraPetróleo, a Corrida 53 do Planivin registra, para toda a projeção dessa usina (2010-2020) , excetuando-se o ano de 2010, estimativa de seus preços inferior aos preços das usinas de Quixadá, Candeias, Candeias II, Montes Claros, Pará e Guamaré (peça 213, p. 111 e 114) .
Há que se lembrar que a venda de biodiesel é a principal fonte de receita bruta da usina, representando 96,1% da receita bruta total para o período de projeção 2010-2020 (peça 213, p. 114-124, e peça 191, itens não digitalizáveis, documento 1 (a) - Marialva - avaliação.xls, Fluxo de Caixa) . 
Por conseguinte, quanto maior a capacidade de gerar receita maior a valoração do ativo, de modo que a estimativa utilizada pela PBio se mostrou conservadora e cautelosa quando da precificação efetuada em 2009, pois tinha como objetivo desembolsar o valor correspondente a 50% do valor presente líquido obtido pelo fluxo de caixa descontado a uma taxa de juros de 9% a.a.
Assim sendo, com base nas informações trazidas aos autos pela PBio, acompanho o entendimento da SeinfraPetróleo de que os preços do biodiesel usados na precificação da usina de Marialva se deram em patamares razoáveis e coerentes com a situação operacional e com as regras de mercado, à época de 2009.
Portanto, alinho-me à conclusão da SeinfraPetróleo, que teve a anuência do MPTCU, no sentido de que as informações trazidas pela Petrobras e pela PBio esclareceram satisfatoriamente os questionamentos e as dúvidas por mim apontados no despacho de peça 206, de maneira que não restou comprovado indícios de antieconomicidade na aquisição de 50% de participação na usina de biodiesel de Marialva/PR, em 2009, pela PBio.
III - Usina de Biodiesel de Passo Fundo/RS
No caso da valoração da usina de Passo Fundo, em 2010, registrei os seguintes esclarecimentos no despacho de peça 206 e transcritos no item 16 deste voto:
i) o preço do grão de soja utilizado pela PBio foi R$ 1.041,95/tonelada, com PIS/Cofins, enquanto a unidade técnica usou R$ 769,98/tonelada, sem ICMS; e
ii) o preço médio do biodiesel adotado pela PBio foi de R$ 2.308,00/m³, tendo a unidade técnica utilizado R$ 2.137,00/m³, correspondente à média dos preços do biodiesel verificado nos leilões realizados pela ANP em 2010 e no primeiro semestre de 2011.
A PBio informou que a receita operacional da usina de Passo Fundo/RS é essencialmente composta pela venda de biodiesel e de seus coprodutos, bem como pelo farelo de soja. Para tanto, a usina compra grãos de soja, esmaga esses grãos e os produtos desse esmagamento são o óleo de soja e o farelo de soja, sendo o primeiro produto utilizado para a produção de biodiesel e o segundo vendido no mercado interno e externo. A usina não presta serviço de esmagamento para terceiros, não havendo, portanto, geração de receita por tal serviço (peça 213, p. 11) .
A PBio argumentou que o preço do grão de soja está associado à commodity valorada no mercado internacional, conforme mostra o gráfico (peça 213, p. 10) , destacando que a média do preço do grão no mercado interno Passo Fundo/RS, para saca de 60Kg, foi de R$ 47,01/saca (R$ 783,33/tonelada) , em 2009, e de R$39,95/saca (R$ 665,83/tonelada) , em 2010a (fonte: Abiove - Associação Brasileira das Indústrias de Óleos Vegetais) (peça 213, p. 10 e 170-171) .
A PBio informou que os preços do grão de soja adotados para precificação do ativo foram considerados para os cenários PBio A (Força do Hábito) e PBio B (Crescimento Agressivo) , descritos na tabela abaixo.
	PBio com PIS/Cofins
	2011
	2012
	2013
	2014
	2015
	2016
	2017
	2018
	2019
	2020
	Média R$

	Preço Grão de Soja R$/tonelada - PBIO A
	1.042,00
	918,00
	752,00
	847,40

	Preço Grão de Soja R$/saca 60Kg
	62,46
	55,02
	45,12
	50,81

	Preço Grão de Soja R$/tonelada - PBIO B
	1.042
	1.025,00
	1.011,00
	1.019,70

	Preço Grão de Soja R$/saca 60Kg
	62,46
	61,50
	60,66
	61,18

	Vendedor R$/tonelada
	734,00
	734,00

Fonte: Adaptado de PBio (peça 213, p. 127, e peça 191, itens não digitalizáveis, documento 1 (a) - Passo Fundo - avaliação.xls, aba PREÇOS) .
A média do preço do grão de soja para o período de avaliação 2011-2020 aponta para o valor de R$ 50,81/saca (847,40/tonelada) , à época das estimativas efetuadas pela PBio em 2010. Por sua vez, o preço adotado pela Trust & Co., na avaliação feita em dezembro/2010, foi de R$ 43,88/saca (R$ 731,33/tonelada) durante toda a projeção (peça 42, p. 170) .
A SeinfraPetróleo, com intuito de verificar a razoabilidade do preço do grão de soja, procedeu à pesquisa de preços, no mercado interno do Rio Grande do Sul, obtendo como resultado os valores de R$ 43,89/saca (R$ 728,17/tonelada) , em 2009, e de R$ 37,18/saca (R$ 619,67/tonelada) , em 2010 (https://www.agrolink.com.br/cotacoes/historico/rs/soja-em-grao-sc-60kg) . O que fornece a média de R$ 40,54/saca para esses dois anos.
Comparando os preços médios da saca do grão de soja, considerando o cenário PBio A, decisório para a calcular o VPL da usina de Passo Fundo/RS, em 2010, constata-se que os valores usados pela PBio foram maiores. Em vista disso, concordo com a SeinfraPetréoleo, no sentido de que quanto maior for o preço desse insumo, menor será o VPL do ativo.
Portanto, os preços médios do grão de soja utilizados pela PBio, como premissa para precificar a usina de biodiesel de Passo Fundo/RS, em 2010, não geraram prejuízo à PBio, subsidiária integral da Petrobras.
A PBio esclareceu que o preço de biodiesel é obtido do Sistema Planinv de Biodiesel, tal como efetuado para a usina de Marialva, considerando a competitividade de cada usina, a capacidade e o preço de oportunidade (peça 213, p. 5-8 e 121-123) .
Especificamente para o caso da usina de Passo Fundo, a PBio não informou em qual ou quais rodadas do Planinv os preços do biodiesel foram gerados, tampouco encaminhou os parâmetros usados para obtenção dos preços. Contudo, enviou as planilhas em que se encontram os valores adotados (peça 213, p. 8 e 125-179, e peça 191, itens não digitalizáveis, documento 1 (a) - Passo Fundo - avaliação.xls) , incluídos PIS, Cofins e ICMS e considerando os cenários PBio A (força do hábito - FDH) , PBio B (crescimento agressivo) e vendedor, descritos na tabela a seguir:
	Preço do Biodiesel com Impostos - PIS/Cofins e ICMS (R$ / m³) 

	Cenário/Ano
	2010
	2011
	2012
	2013
	2014
	2015
	2016
	2017
	2018
	2019
	2020
	média

	PBio A
	2.047
	2.725
	2.450
	2.460
	2.471
	2.481
	2.155
	2.155
	2.148
	2.148
	2.148
	2.308

	PBio B
	2.047
	2.725
	2.690
	2.701
	2.711
	2.707
	2.688
	2.688
	2.688
	2.688
	2.688
	2.638

	Vendedor
	2.446
	2.446
	2.446
	2.446
	2.446
	2.446
	2.446
	2.446
	2.446
	2.446
	2.446
	2.446

O cenário PBio A (FDH) foi o que pautou o valor a ser pago pela aquisição de 50% de participação na usina de biodiesel de Passo Fundo/RS (peça 123, p. 146) . Para esse cenário, o preço médio do biodiesel indica R$ 2.308,00/m³. Por sua vez, a Trust & Co. adotou o valor de R$ 2.446,00/m³, para todo o período de 2010-2020 (peça 42, p. 166) , referente ao cenário vendedor, com base na média dos preços dos leilões da ANP de entrega durante os anos de 2009 e 2010 (12ª ao 19ª leilão) .
Friso que a venda de biodiesel é principal fonte de receita bruta da usina, representando 45,5% da receita bruta total para o período de 2011-2020, demonstrado na tabela a seguir (peça 213, p. 155, e peça 191, itens não digitalizáveis, documento 1 (a) - Passo Fundo - avaliação.xls, FDC Integrada) . Por conseguinte, quanto maior a capacidade de gerar receita maior a valoração do ativo, de modo que a estimativa utilizada pela PBio se mostrou conservadora e cautelosa quando da precificação efetuada em 2010.
	Produto
	Receita Bruta 2011-2020 (R$) 
	Participação na receita bruta (%) 

	Biodiesel
	3.636.670.945
	45,5

	Farelo de Soja - Exportação
	1.707.989.636
	21,4

	Farelo de Soja - Interestadual
	1.382.435.997
	17,3

	Farelo de Soja - Estadual
	1.156.411.763
	14,5

	Glicerina
	66.373.492
	0,8

	Casca (tonelada) 
	34.459.456
	0,4

	Borra
	13.853.129
	0,2

	Total
	7.998.194.418
	100,0

Nesse escopo, concordo com o entendimento da SeinfraPetróleo de que os preços do biodiesel usados pela PBio, como premissa para precificação da usina de biodiesel de Passo Fundo/RS, estavam em patamares razoáveis e coerentes com a situação operacional e com as regras de mercado, à época de 2010, não havendo porque se falar em prejuízo à PBio, subsidiária integral da Petrobras.
IV - audiência dos responsáveis
IV.1. - Sr. Ricardo Castello Branco
O Sr. Ricardo Castello Branco foi ouvido em audiência por ter assinado o Memorando de Entendimentos com a BSBios Sul para a aquisição de 50% da planta de Marialva/PR, sem prévia constituição de grupo de trabalho com vistas à obtenção da proposta mais vantajosa para a PBio na produção e comercialização de biodiesel na região sul no ano de 2009, com violação aos princípios constitucionais da isonomia, da moralidade e da eficiência administrativa (peças 142 e 144) .
O responsável, em resposta à audiência (peça 145) , esclareceu, em síntese, que: (i) a Sistemática para Aquisição de Empresas pelo Sistema Petrobras, à época, não obrigava o estabelecimento de grupo de trabalho; e (ii) o Memorando de Entendimentos não era vinculante à aquisição da usina de Marialva/PR, tampouco impediu a PBio de ficar atenta às oportunidades de avaliação de outros ativos bem posicionados, ainda que não estivessem à venda.
Na instrução técnica de peças 157 a 159, a SecexEstataisRJ propôs rejeitar as razões de justificativa apresentadas pelo responsável.
O Sr. Ricardo Castello Branco, nos novos elementos de defesa (peças 167 e 170) , assevera que ocupou interinamente a presidência da PBio, entre 19 a 25/01/2007, e, por essa razão, foi o signatário do Memorando de Entendimentos com a BSBios Sul, ato preparatório e muito anterior à realização da avaliação econômico-financeira orientada pelo item 4, da Sistemática para Aquisição de Empresas pelo Sistema Petrobras, de modo que não há nenhuma relação entre a suposta falta de avaliação do custo de oportunidade da aquisição e todas as condutas atribuídas ao gestor durante sua rápida passagem pela presidência da PBio (peça 167, p. 12) . Reforça que os Memorando de Entendimentos (Protocolos de Intenções) são instrumentos jurídicos que se destinam a explicitar intenções futuras das signatárias quanto a projetos de interesse comum (peça 167, p. 14) , não se constituindo em proposta de contrato nem em contrato preliminar, pois visam, principalmente, proteger a troca de informações e confidencialidade entre as partes (peça 170, itens não digitalizáveis, "TCU - Apresentação reunião Técnica - BSBIOS.pdf", p. 10) .
Posteriormente à análise dos novos elementos de defesa, a SecexEstataisRJ manteve seu posicionamento (peças 172 a 174) . E, na última instrução da unidade técnica, foi ratificada a rejeição das razões de justificativas do Sr. Ricardo Castello Branco (peças 199 a 201) . O representante do MPTCU propôs acatar as razões de justificativas do Sr. Ricardo Castello Branco e excluí-lo da relação processual (peça 204) , em vista dos seguintes argumentos:
19. (...) Na argumentação de defesa (peça 145) , foi sustentado que o estabelecimento de grupo de trabalho não era obrigatório, segundo a Sistemática para Aquisição de Empresas pelo Sistema Petrobras (peça 61) , e que o Memorando de Entendimentos (peça 38, p. 11-16) era desprovido de caráter vinculativo.
20. De fato, pela leitura do documento orientador de procedimentos da Petrobras e do próprio ajuste celebrado pode-se confirmar que o gestor tem razão em seus argumentos. A definição de uma equipe multidisciplinar para avaliar a oportunidade de negócio é apresentada como recomendação (peça 61, p. 14) , não como imposição. (...) .
21. Já o caráter não vinculativo do Memorando de Entendimentos foi observado pela própria unidade técnica ao analisar as respostas às oitivas (peça 130, p. 8) e as razões de justificativa (peça 157, p. 17) . Com efeito, o ajuste visava à elaboração de estudo de viabilidade técnica e econômica para possível desenvolvimento conjunto de projeto de investimento. Inexistia proposta de preço naquele momento, mas apenas acordo de troca de informações. Ademais, foi expressamente acordado entre as partes, na cláusula 6.3, que "o presente MEMORANDO não tem caráter de exclusividade, podendo as SIGNATÁRIAS desenvolver estudos semelhantes com outros interessados" (grifos no original - peça 38, p. 14) .
A SecexPetróleo, ao repisar a matéria, propôs acatar as razões de justificativa do responsável, haja vista elidiram os motivos que fundamentaram a audiência.
Entendo ser desarrazoado apenar o ex-gestor por ter aposto assinatura no Memorando de Entendimentos, ao assumir a presidência da PBio por sete dias, quando tal instrumento jurídico não possuiu efeito vinculante quanto à aquisição da usina de Marialva/PR, como bem expressou o representante do MPTCU em seu pronunciamento à peça 204. A assinatura desse termo tem como um dos objetivos iniciar os estudos de viabilidade técnica e econômica sobre a aquisição do empreendimento, conforme orientava a Sistemática para Aquisição de Empresas pelo Sistema Petrobras.
Nesse sentido, acolho o entendimento da SeinfraPetróleo, que acompanha a sugestão do MPTCU, de acatar as razões de justificativas do Sr. Ricardo Castello Branco, por terem sido suficientes para afastar as irregularidades acerca da conduta do responsável. 
III.2. - Miguel Soldatelli Rossetto
O Sr. Miguel Soldatelli Rossetto foi ouvido em audiência, nos termos do Ofício 0175/2015-TCU/SecexEstataisRJ (peças 141 e 143) , apresentando suas razões de justificativa à peça 146 e, posteriormente, juntou aos autos novos elementos de defesa (peças 167 e 170) .
III.2.1. - subitem b.2.1 (item 4 do voto) - condução dos atos que levaram à parceria com a BSBios Sul para a planta de Marialva/PR sem prévia pesquisa de outras oportunidades de investimentos
O responsável respondeu, em síntese, que (peça 146) :
i) a Sistemática para Aquisição de Empresas pelo Sistema Petrobras, à época, não obrigava o estabelecimento de grupo de trabalho; e
ii) o Memorando de Entendimentos não era vinculante à aquisição da usina de Marialva/PR, tampouco impediu a PBio de ficar atenta às oportunidades de avaliação de outros ativos bem posicionados, ainda que não estivessem à venda.
Nos novos elementos de defesa carreados aos autos (peças 167 e 170) , o Sr. Miguel Soldatelli Rossetto afirma que a Sistemática para Aquisição de Empresas pelo Sistema Petrobras, versão 2007, foi plenamente observada na concretização da parceria com a BSBios Sul para a planta de Marialva/PR (peça 167, p. 15) . Destaca que houve a realização de estudos de outras empresas alvo, como as usinas de Granoi/RS e Oleoplan/RS (peça 121, p. 282 e 285) , quando da recuperação judicial da Agrenco no ano de 2008. Que tais estudos, posteriormente, no contexto do superveniente Plano Estratégico e Plano de Negócios da PBio para 2009-2013, serviram para comprovar as qualidades que distinguiram a planta de Marialva/PR (peça 167, p. 15; e peça 170, itens não digitalizáveis, "TCU - Apresentação reunião Técnica - BSBIOS.pdf", p. 9) .
Restou constatado pela SeinfraPetróleo que não há previsão de pesquisa prévia para subsidiar oportunidades de investimentos na Sistemática para Aquisição de Empresas pelo Sistema Petrobras, de dezembro de 2007, nos termos de seu item 7.9 referente ao Check List do Processo de Aquisição (peça 61, p.140) .
As informações trazidas aos autos permitem firmar minha convicção de que a conduta do Sr. Miguel Soldatelli Rossetto foi aderente à Sistemática para Aquisição de Empresas pelo Sistema Petrobras, de 2007, quanto à condução dos atos que levaram à parceria com a BSBios Sul para a planta de Marialva/PR.
Nesse sentido, acompanho o entendimento da SeinfraPetróleo, que teve a anuência do MPTCU (peça 226) , de acatar as razões de justificativas apresentadas pelo Sr. Miguel Soldatelli Rossetto, haja vista a ausência de fundamentação legal para exigir do gestor que procurasse, à época, outros ativos produtores de biodiesel, antes de adquirir a usina de Marialva/PR.
III.2.2. - subitem b.2.1 (item 4 do voto) - proceder à negociação da aquisição de 50% da planta de Marialva/PR junto à BSBios Sul sem observação ao contido na Sistemática de Aquisição de Empresas pelo Sistema Petrobras
O responsável respondeu, em síntese, que (peça 146) :
i) a aquisição de 50% da planta de Marialva/PR guarda plena consonância com a Sistemática para Aquisição de Empresas pelo Sistema Petrobras, tendo sido adotada a metodologia do fluxo de caixa descontado, conforme recomenda o normativo do modelo econômico elaborado pelo corpo técnico da Petrobras; e
ii) foram produzidos os documentos e realizadas as fases, de acordo com a Ata de Reunião 8/DE/PBio.
Conforme bem pontuado pela SeinfraPetróleo, um dos pressupostos da audiência sobre esse aspecto era que a contraproposta feita pela PBio à BSBios no valor de R$ 35 milhões não estava respaldada em modelo econômico de fluxo de caixa descontado (peça 130, p. 9) .
Nos itens 42 a 60 deste voto, abordei alguns aspectos atinentes às premissas adotadas na precificação da usina de biodiesel de Marialva/PR, efetuada com base na metodologia do fluxo de caixa descontado, a valor presente líquido, que se encontra acostado à peça. 170 (itens não digitalizáveis, documento 1-339-14 Marialva avaliação xls) . Inclusive, com a utilização de premissas recomendadas pela Petrobras, tais como WACC para o setor de biodiesel e preços de produtos e insumos oriundos das Corridas 49 e 53 do sistema corporativo da Petrobras Planinv. Tudo de acordo com a Sistemática de Aquisição de Empresas pelo Sistema Petrobras vigente em 2009, conforme seu item 4.1 e 4.2 (peça 61, p. 35) , consoante ressaltou a SeinfraPetróleo.
Ademais, o responsável nos novos elementos de defesa trazidos aos autos, demonstrou que a contraproposta da PBio feita a BSBios Sul em 13/4/2009, no valor de R$ 35 milhões, foi lastreada em avaliação feita com base no modelo econômico do fluxo de caixa descontado, cujas premissas constavam do seu item 9 (peças 167, p. 76 a 80; 170 e 172, p.15) .
Afora isso, a SeinfraPetróleo verificou que essa contraproposta de R$ 35 milhões foi encaminhada pelo então Presidente da PBio, à época, Sr. Allan Kardec, à Diretoria Executiva da PBio, mediante o DIP PBIO PRES 39/2009, 8/4/2009, o que me lava a concordar com a unidade técnica de que não caberia a responsabilização do Sr. Miguel Soldatelli Rossetto.
Quanto aos pontos levantados em pareceres técnicos, DIP ESTRATEGIA/API 52/2009, de 15/7/2009, e DIP ESTRATEGIA/API 55/2009, de 22/7/2009 (peça 28, p. 43-60) , o responsável informou que todos os pontos foram esclarecidos com os técnicos emissores dos pareceres, à exceção da taxa de reinvestimento e da glicerina (170, arquivo "TCU - Apresentação reunião Técnica - BSBIOS", p. 26) , ainda que a Sistemática de Aquisição de Empresas pelo Sistema Petrobras não requeria que todos os pontos fossem atendidos.
Sobre a taxa de reinvestimento, o então titular da SecexEstataisRJ entendeu sanada as dúvidas em vista dos esclarecimentos prestados pela PBio. No despacho de peça 204, registrei que a taxa de reinvestimento de 5% utilizada pela PBio se deu em patamar razoável, ante à taxa de 7% adotada pela Petrobras para instalações de petróleo, tais como, refinarias, plataformas etc.
Naquela oportunidade, considerei esclarecedores os argumentos das PBio (peça 120, p. 14 e 24-29) , no sentido de que a usina de Marialva/PR se tratava de instalação industrial com grau de complexidade inferior àqueles empreendimentos citados pela Petrobras. Ainda, a PBio informou que a taxa de reinvestimento realizada na usina de Marialva-PR, até aquele momento - 21/11/2014, registrou média de 3,3% a.a., inferior, portanto, à taxa de reinvestimento para instalações de petróleo (peça 89, p. 3) .
Sobre a glicerina, as dúvidas foram esclarecidas pela PBio, conforme abordagem realizada nos itens 42 a 47 deste voto.
Assim, acolho a conclusão da SeinfraPetróleo, que teve a anuência do MPTCU (peça 226) , de acatar as razões de justificativa do responsável sobre essa conduta.
III.2.3. - subitem c.1 (item 4 do voto) - celebrar, em 15/6/2012, o Contrato Instrumento Particular de Transação, Quitação e outras Avenças com a BSBios Sul, sem levar em conta as advertências da área financeira sobre a elevação do risco e da possível insuficiência das garantias
O parecer da área financeira destacou que:
i) a PBio não deveria dar quitação plena às contingências ou mesmo concordar que essas se limitariam aos valores acordados, pois tais valores foram definidos com base em uma avaliação de risco, que poderia se mostrar incorreta quando de uma eventual autuação fiscal; e
ii) as novas garantias, caso ocorresse o cenário mais pessimista, seriam insuficientes para cobrir eventuais prejuízos à PBio.
O Sr. Miguel Soldatelli Rossetto, em suas razões de justificativa, arguiu, em resumo, que (peça 146, p. 23-28 e 132-137) :
i) uma vez concluído o processo de auditoria do ativo de Passo Fundo e quantificadas as contingências no âmbito da Auditoria Confirmatória, a PBio buscou tratar das questões pendentes, mediante a participação de profissionais das áreas Financeira, Jurídica, Tributária e Contábil, com a presença de representantes das partes interessadas, a fim de sanar as contingências apontadas pela auditoria, descritas no quadro a seguir:
	Descrição
	Notificação da auditoria
 (PBio) - 28/10/2011
	Notificação dos vendedores
 (BSPAR) - 27/01/2012

		Valor
 (R$ milhões) 
	Classificação
de risco
	Classificação
de risco

	CPs01 - Contingência possível 01 - Aquisição de soja com suspensão de PIS/Cofins
	58,130
	Possível
	Possível

	CPv04 - Contingência provável 04 - Crédito presumido de PIS/Cofins no primeiro semestre de 2011
	7,128
	Provável
	Inexistente

	CPv03 - Contingência provável 03- IRPJ e CSSL sobre crédito presumido de ICMS (Fundopem) 
	9,959
	Provável
	Remoto

	IN01 - Inconsistência 01 - Provisão para compras de soja com preço a fixar
	7,947
	Inconsistência
	Inexistente

ii) a Petrobras concordou em desconsiderar o pleito sobre as contingências CPv04 e IN01;
iii) a Petrobras refez os cálculos da contingência CPs01 obtendo o valor final de R$ 16,950 milhões [ (58,130*0,4212) -7,535], considerando 42,12% do valor da soja adquirida e deduzindo os créditos de exportação da ordem de R$ 7,535 milhões;
iv) a manutenção desse risco como provável fica fragilizada pelo fato de a gestão ser compartilhada entre BSBios e PBio desde junho de 2011;
v) chegou- se a um montante final que conduziu à redução do valor das contingências prováveis e das contingências possíveis e à manutenção das inconsistências identificadas;
vi) as garantias se basearam nas contingências acordadas pelas partes na Notificação Definitiva, obtida com o devido respaldo técnico e o valor das garantias da PBio foi exatamente o mesmo das contingências que foram acordadas no final do processo; e
vii) a prudência se fez presente ao longo do procedimento para aquisição das participações em tela, sendo certo que restou reconhecida pelos auditores a mitigação dos riscos da operação por força da retenção de garantias e pela boa performance de Marialva/PR.
As usinas de biodiesel de Marialva/PR e de Passo Fundo/RS pertenciam integralmente à BSBios, que negociou a venda de 50% da participação em cada uma daquelas usinas com a PBio, conforme mencionado no preâmbulo deste voto.
Os acionistas da BSBios (vendedores) , à época das negociações, criaram a BS Participações S.A. (BSPar) , a fim de que a PBio e a BSPar celebrassem os contratos de associação para gestão igualitária dos ativos de Marialva/PR e Passo Fundo/RS, conforme citado pela SeinfraPetróleo.
Segundo o Documento Interno do Sistema Petrobras (DIP) , de 5/5/2011 (peça 38, p. 161-163) , para as contingências possíveis eventualmente identificadas no processo de due diligence para a aquisição de 50% dos ativos da empresa BSBios, localizados em Passo Fundo/RS, que são passíveis de indenização à PBio, serão dadas garantias corporativas, considerando-se o contrato de associação e o acordo de acionistas, minutas anexadas àquele DIP.
Em 01/07/2011, a BSPar e a PBio celebraram Contrato de Associação e passaram cada uma a deter 50% do capital social da Sociedade, ou seja, participação igualitária (peça 29, p. 81) . Nesse Contrato de Associação era previsto que, para garantia dos passivos advindos da materialização das contingências possíveis, haveria o penhor de ações de emissão da Sociedade, no percentual de 50% do valor das contingências possíveis, caso o montante dessas contingências fosse inferior a 20% do patrimônio líquido da Sociedade, conforme Balanço de Assinatura (peça 29, p. 114-115) .
A PBio realizou uma diligência confirmatória, tendo sido encaminhada Nota de Auditoria à BSPar em 28/10/2011, que divergiu da mudança de alteração da classificação dos riscos atinentes às contingências, nos termos da Notificação enviada à PBio, em 31/10/2011.
As divergências quanto às contingências permaneceram, conforme Notificações enviadas pela BSPar à PBio, em 25/11/2011 e, por fim, em 27/1/2012, sendo os reflexos quanto à classificação do risco representados no quadro apresentado pelo responsável em suas razões de justificativa, e representado no item 99 deste voto. Tais divergências conduziram à elaboração de Nota Técnica da Área Financeira (peça 89, p. 9-13) que revisou os valores das contingências, de acordo com o informado pelo responsável (peça 146, p. 23-28 e 132-137) . 
De fato, a nota técnica da área financeira da Petrobras, de 4/4/2012 (peça 121, p. 216) , concluiu por desconsiderar a inconsistência IN01 (R$ 7,947 milhões) e a contingência provável CPv04 (R$ 7,128 milhões) . Recalculou o valor da contingência possível CPs01, obtendo o valor final de R$ 16,950 milhões [ (58,130*0,4212) -7,535], considerando 42,12% do valor da soja adquirida e deduzindo os créditos de exportação da ordem de R$ 7,535 milhões. Por fim, alterou a classificação do risco da contingência CPv 03 (R$ 9,959 milhões) de provável para possível (peça 89, p. 12 e 13) .
Ao final dessa revisão, as contingências possíveis atingiriam o montante de R$ 26,909 milhões.
A SeinfraPetróleo, ao comparar os valores das contingências possíveis, prováveis e inconsistências constantes do Instrumento Particular de Transação, Quitação e outras Avenças, com os valores aceitos na Nota Técnica, concluiu que foram pactuadas contingências possíveis em valor superior a R$ 3,010 milhões (R$ 29,919 - R$ 26,909) , enquanto as contingências prováveis foram pactuadas em R$ 4,432 milhões a menos do que aquele proposto na Nota Técnica (R$ 5,297 - R$ 865) (peça 38, p. 103) .
E, em vista disso, em 15/6/2012, foi firmado contrato de penhor estabelecendo a garantia em ações (peça 38, p. 82-89) , de emissão da Sociedade e de titularidade da BSPar, para contingências possíveis no valor correspondente a R$ 14,961 milhões (332.765 ações ordenadas ao preço unitário de R$ 44,96) , com vigência até 31/12/2017. Esse montante equivale a 50% do valor daquela rubrica, tal como previsto no Contrato de Associação (peça 29, p. 114-115) .
Já as prováveis eram garantidas pela retenção do seu valor, no preço devido pela PBio em razão da aquisição de sua participação na Sociedade.
A SeinfraPetróleo, concluiu que não devem ser acatadas as razões de justificativas apresentadas pelo Sr. Miguel Soldattelli Rossetti, signatário do Instrumento Particular de Transação, Quitação e outras Avenças e do contrato de penhor das ações, haja vista que o valor das garantias em ações foi firmado em patamar inferior àqueles calculados na nota técnica.
O MPTCU manifestou concordância com o acolhimento parcial dos elementos de defesa apresentados pelo Sr. Miguel Soldatelli Rossetto, e ponderou ser desnecessário aplicar-lhe multa pela falha não elidida quanto à estipulação de garantia insuficiente para enfrentar riscos possíveis. Segundo o representante do MPTCU, não há relato nos autos de que tais contingências adversas tenham se concretizado, de maneira que considera a multa medida de extremo rigor e, para o presente caso, entende suficiente a cientificação da impropriedade para prevenir a reincidência.
De acordo com a Petrobras (peça 214, p. 38) , na negociação para aquisição de 50% da usina de biodiesel de Passo Fundo/RS, R$ 100 milhões seriam pagos na assinatura dos contratos de operação e o restante após due diligence confirmatória, descontadas as dívidas líquidas e as contingências prováveis encontradas. Tal situação foi implementada quando do pagamento aos acionistas vendedores da segunda parcela do preço, nos termos do Instrumento Particular de Transação, Quitação e outras Avenças, assinado em 15/6/2012 (peça 38, p. 100-116) .
Ainda, de acordo com esse instrumento (peça 38, p. 102) , as partes (PBio e BSPar) declararam que chegaram ao consenso sobre os seguintes valores: (a) inconsistências R$ 7,329 milhões; (b) contingências prováveis R$ 865 mil; e (c)  contingências possíveis R$ 29,919 milhões. Fixaram, também, o saldo do preço de aquisição no valor de R$ 11.165.881,00, considerando os valores já realizados pela PBio (primeira e segunda parcelas do preço) , bem como as regras para reembolso do valor das contingências prováveis retidas e não materializadas e para liberação do valor das contingências possíveis e não materializadas.
Não à toa, o contrato de penhor de ações para garantia das contingências possíveis trazia cláusula resolutiva caracterizada pelo pagamento integral da obrigação garantida ou pelo transcurso do prazo de vigência fixado até 31/12/2017. Ademais, essas contingências possíveis não se tratavam de dívidas líquidas, mas de risco valorado financeiramente atrelado a evento futuro que poderia vir a ser mitigado ao longo da gestão igualitária da sociedade criada pela PBio e BSPar, no formato de joint venture. Por isso, a garantia estabelecida pelo penhor de ações de titularidade da BSPar alcançava 50% das contingências possíveis, nos termos previstos no Contrato de Associação, o que vem ao encontro das razões de justificativa do responsável quando citou o compartilhamento de gestão desde junho de 2011.
Ademais, o parecer da área financeira indicou que as novas garantias seriam insuficientes para cobrir eventual prejuízo à PBio para o caso de materialização do evento futuro a cenário pessimista.
No entanto, nem ocorreu a materialização do evento futuro, tal como mencionado pelo MPTCU, nem houve o pagamento integral da obrigação garantida, de modo que o contrato de penhor se resolveu pela expiração do prazo alcançado em 31/12/2017.
Portanto, cumpre acatar parcialmente as razões de justificativa apresentadas pelo Sr. Miguel Soldatelli Rossetto quanto às avenças que trataram de garantias para contingências possíveis. E, por conseguinte, acolho o entendimento do MPTCU, de ser suficiente a cientificação da impropriedade à PBio para prevenir a reincidência em casos similares.
III.2.3. - subitem c.2 (item 4 do voto) - celebrar, em 15/6/2012, o Contrato Instrumento Particular de Transação, Quitação e outras Avenças com a BSBios Sul, sem inclusão no item 1 do referido instrumento do valor de R$ 5.730 mil, referente a inconsistência real de Créditos Fiscais relativos a saldo negativo de IRPJ e CSLL
O Sr. Miguel Soldatelli Rossetto apresentou, em suas razões de justificativa, os seguintes argumentos, em resumo (peça 146) :
i) o valor de R$ 5.730 mil poderia ser objeto de ressarcimento à BSPar desde que efetivamente utilizado pela BSBios, mas apenas após decorrido o prazo de homologação por parte da Receita Federal, haja vista que se trata de créditos fiscais ainda não reconhecidos pelo Fisco; e 
ii) esse valor não havia sido registrado na conta do valor pago aos "Acionistas Vendedores", por se tratar de quantia condicionada a evento futuro e, por conseguinte, não faziam parte da composição do preço original acordado para a transação, de modo que não deveriam ser abatidos da terceira parcela do preço paga em 29/6/2012.
A SeinfraPetróleo verificou o valor de R$ 5.730 mil não está enumerado dentre as contingências ou inconsistências do anexo I do Instrumento Particular de Transação, Quitação e outras Avenças que constaram da Nota de Auditoria enviada pela PBio a BSPar, em 28/10/2011. Destacou que aquele valor não influenciou a quantia paga da 2ª Parcela do preço pela aquisição. Por isso, entende a unidade técnica que aquele montante não deveria fazer parte da nova composição do preço, que foi paga em 29/6/2012 (peças 38, p. 108) .
Concordo com o entendimento da unidade técnica, que contou com o aval do MPTCU (peça 226) , por considerar que os esclarecimentos apresentados pelo responsável foram suficientes para afastar a falha apontada, de modo que devem ser acatadas as razões de justificativas quanto a esse aspecto.
IV - Novos Elementos - Relatório de Apuração Especial DIP DRGN 1/2017
A Petrobras, juntamente com a resposta à diligência, encaminhou o Relatório de Apuração Especial DIP DRGN 1/2017 (complementado pelo DRGN 25/2017) , elaborado em 31/8/2018 (peça 214, p. 12-173) .
Conforme verificado pela SeinfraPetróleo, o citado relatório abrangeu projetos de investimentos feitos pela PBio no período de 2008 a 2013, inclusive as participações societárias nas usinas de biodiesel de Marialva/PR e de Passo Fundo/RS.
De acordo com a unidade técnica, as informações do Relatório de Apuração Especial DIP DRGN 1/2017 sobre as usinas de Marialva/PR e de Passo Fundo/RS, que não foram fiscalizados pelo TCU no âmbito destes autos, não alteram o mérito do presente processo.
Assim sendo, acolho o entendimento da SeinfraPetróleo, que teve a anuência do MPTCU, nos termos da análise transcrita no relatório precedente a este voto.
V - Conclusão
Em vista das considerações apresentadas, entendo afastadas as suspeitas de antieconomicidade na aquisição pela PBio de 50% de participação nas usinas de biodiesel de Marialva/PR, em 2009, e de Passo Fundo/RS, em 2011, pertencentes à BSBios, ante os esclarecimentos apresentados pela PBio e pela Petrobras.
Ante todo o exposto, VOTO para que seja aprovada a minuta de acórdão que ora trago à apreciação deste Colegiado.
TCU, Sala das Sessões Ministro Luciano Brandão Alves de Souza, em 18 de novembro de 2020.
Ministro VITAL DO RÊGO 
Relator